---
title: "Análise de Extremos Climáticos: Dezembro"
subtitle: "Investigação de Tendências e Mudança de Regime (1968-2022)"
author: "Lucas Pereira Belo"
date: "`r Sys.Date()`"
output: 
  html_document:
    theme: flatly
    highlight: tango
    toc: true
    toc_float: 
      collapsed: false
      smooth_scroll: true
    number_sections: true
    code_folding: show
---

<style>
body { text-align: justify; font-family: 'Helvetica', sans-serif; }
h1, h2 { color: #c0392b; font-weight: bold; } /* Vermelho para combinar com calor/Dezembro */
.alert-info { background-color: #e7f3fe; border-left: 6px solid #2196F3; padding: 10px; }
.alert-success { background-color: #d4edda; border-left: 6px solid #28a745; padding: 10px; }
.alert-warning { background-color: #fff3cd; border-left: 6px solid #ffc107; padding: 10px; }
</style>

```{r setup, include=FALSE}
knitr::opts_chunk$set(echo = TRUE, warning = FALSE, message = FALSE, fig.align = "center", fig.width = 10, fig.height = 6)
```

# Pacotes utilizados

```{r}
# Carregamento de Pacotes Essenciais
library(DT)
library(readxl)
library(dplyr)
library(ggplot2)    # Gráficos avançados
library(tseries)    # Testes de séries temporais
library(trend)      # Testes não-paramétricos (MK, Cox-Stuart)
library(goftest)    # Testes de bondade de ajuste (AD)
library(extRemes)   # Modelagem GEV
library(urca)       # Testes de raiz unitária
library(kableExtra) # Tabelas formatadas
library(distillery)
library(randtests)  # Runs Test
```

```{r}
# ==============================================================================
# LEITURA E PREPARAÇÃO DOS DADOS - DEZEMBRO
# ==============================================================================
# 1. Carregamento dos dados reais
df_raw <- read_excel("EXTREMOS.xlsx", sheet = 12) 

hist(df_raw$TEMP, main="Distribuição de Frequências", 
     xlab="Temperatura (C°)", col="#3498db", border="white", prob=TRUE)
lines(density(df_raw$TEMP), col="#c0392b", lwd=2)
# 2. DEFINIÇÃO DA VARIÁVEL (O que faltou para o erro não acontecer)
NOME_MES <- "Dezembro"

# 3. Preparação do DataFrame
anos <- seq(1968, 2022, 1)
df_analise <- data.frame(Ano = anos, Temp = df_raw$TEMP)
df_analise <- na.omit(df_analise)

# No lugar de apenas imprimir o dataframe ou usar kable:
library(DT)

datatable(df_analise, 
          colnames = c("Ano de Observação", "Temperatura Máxima (°C)"),
          extensions = 'Buttons', 
          options = list(
            dom = 'Bfrtip', 
            buttons = c('copy', 'csv', 'excel'), 
            pageLength = 10,  # Mostra 10 linhas por vez
            language = list(url = '//cdn.datatables.net/plug-ins/1.10.11/i18n/Portuguese-Brasil.json')
          ),
          caption = paste("Dados Históricos de", NOME_MES)) %>%
  formatRound('Temp', 2)
```

A abordagem metodológica adotada neste estudo segue um fluxo rigoroso de diagnóstico, modelagem e validação, fundamentado na literatura clássica e recente de hidrologia estatística e climatologia. O Quadro 1 sumariza as etapas computacionais realizadas no ambiente R e suas respectivas bases teóricas, com destaque para a aplicação do teste de Anderson-Darling (AD) em séries não-estacionárias conforme discutido por Younas et al. (2020).

```{r}
# ==============================================================================
# TABELA DE RESUMO METODOLÓGICO
# ==============================================================================
library(kableExtra)

# Definição dos dados da tabela
df_metodologia <- data.frame(
  Etapa = c(
    "1. Análise Exploratória",
    "2. Detecção de Tendências", 
    "3. Modelagem de Extremos", 
    "4. Seleção de Modelos", 
    "5. Validação (Resíduos)",
    "6. Testes de Aderência"
  ),
  Metodo_Teste = c(
    "Visualização e Estatística Descritiva",
    "Mann-Kendall (MK) e Record Test (N)",
    "GEV Não-Estacionária (Covariável Tempo)",
    "Teste de Razão de Verossimilhança (LRT)",
    "Transformada Integral de Probabilidade (PIT)",
    "Anderson-Darling (AD) e Kolmogorov-Smirnov (KS)"
  ),
  Descricao = c(
    "Inspeção visual da série temporal e identificação de outliers (ex: 2015).",
    "Testes não-paramétricos para confirmar a não-estacionaridade e a frequência anômala de recordes.",
    "Ajuste dos parâmetros de locação (mu) e escala (sigma) variando no tempo: mu(t) e sigma(t).",
    "Uso da Estatística de Deviance para justificar a inclusão de parâmetros de tendência (parcimônia).",
    "Padronização dos dados para uma escala Gumbel(0,1) ou Uniforme(0,1) para remover a tendência.",
    "Verificação estatística se os resíduos padronizados seguem a distribuição teórica, com foco nas caudas (AD)."
  ),
  Referencia_Chave = c(
    "Wilks (2011)",
    "Mann (1945); Castillo-Mateo et al. (2023)",
    "Coles (2001); Blanchet et al. (2016)",
    "Coles (2001); Azzalini (1996)",
    "Wang (1991); Khaliq et al. (2006)",
    "Stephens (1974); Younas et al. (2020)"
  )
)

# Geração da Tabela Formatada
kbl(df_metodologia, 
    caption = "Quadro 1: Síntese da Metodologia Estatística e Referencial Teórico", 
    align = "l") %>%
  kable_styling(bootstrap_options = c("striped", "hover", "condensed"), 
                full_width = TRUE, 
                font_size = 14) %>%
  column_spec(1, bold = T, width = "15%") %>%
  column_spec(2, width = "25%") %>%
  column_spec(3, width = "35%") %>%
  column_spec(4, italic = T, width = "25%") %>%
  row_spec(0, bold = T, color = "white", background = "#2c3e50")
```


```{r}
# ==============================================================================
# FUNÇÕES DE APOIO (Diagnóstico e Validação)
# ==============================================================================

# 1. Função de Plotagem da Série
plot_serie_inicial <- function(dados, anos, nome) {
  df <- data.frame(Ano = anos, Temp = dados)
  media <- mean(df$Temp)
  tendencia <- coef(lm(Temp ~ Ano, data = df))[2]
  
  ggplot(df, aes(x = Ano, y = Temp)) +
    geom_line(color = "gray50", size = 0.8) +
    geom_point(color = "#c0392b", size = 2) +
    geom_smooth(method = "lm", se = FALSE, color = "black", linetype="dashed", size = 0.8) +
    geom_hline(yintercept = media, color = "#2980b9", linetype = "dotted") +
    theme_minimal() +
    labs(title = paste("Série Histórica:", nome),
         subtitle = paste0("Tendência Linear Estimada: ", round(tendencia, 3), " °C/ano"),
         y = "Temperatura Máxima (°C)", x = "Ano") +
    theme(plot.title = element_text(face="bold", size=14))
}

# 2. Função de Validação (KS e AD) com Histograma PIT
validar_modelo <- function(modelo, nome_mod) {
  
  # Cálculo manual dos parâmetros para o PIT se o modelo for não-estacionário
  # O pextRemes geralmente lida bem, mas para garantir robustez em modelos complexos:
  z <- pextRemes(modelo, q = modelo$x, lower.tail = TRUE)
  z <- na.omit(as.numeric(z))
  
  # Testes
  ks <- ks.test(z, "punif")
  ad <- ad.test(z, "punif")
  
  # Badge Helper
  badge <- function(p) {
    if(p > 0.05) "<span style='background:#27ae60; color:white; padding:2px 6px; border-radius:4px;'>Adequado (Aceita H0)</span>"
    else "<span style='background:#c0392b; color:white; padding:2px 6px; border-radius:4px;'>Inadequado (Rejeita H0)</span>"
  }
  
  # Tabela
  df_res <- data.frame(
    Teste = c("Kolmogorov-Smirnov", "Anderson-Darling"),
    Estatistica = c(round(ks$statistic, 4), round(ad$statistic, 4)),
    P_Valor = c(format.pval(ks$p.value, digits=4), format.pval(ad$p.value, digits=4)),
    Conclusao = c(badge(ks$p.value), badge(ad$p.value))
  )
  
  print(kbl(df_res, caption = paste("Validação de Bondade de Ajuste:", nome_mod), escape = F, align = "c") %>%
        kable_styling(bootstrap_options = "striped", full_width = F))
  
  # Histograma PIT
  par(mfrow=c(1,1))
  hist(z, breaks = seq(0, 1, 0.1), freq = FALSE, col="#ecf0f1", border="#7f8c8d",
       main = paste("Histograma PIT (Uniformidade):", nome_mod), xlab = "Probabilidade (z)")
  abline(h=1, col="#c0392b", lwd=2, lty=2)
}
```


```{r func_validacao_final}
# ==============================================================================
# FUNÇÃO DE VALIDAÇÃO ADAPTADA PARA MODELOS NÃO-ESTACIONÁRIOS (PIT)
# ==============================================================================
validar_modelo_adaptado <- function(modelo, nome_modelo) {
  
  require(goftest)   # Para Anderson-Darling
  require(extRemes)  # Para pextRemes
  require(kableExtra)
  
  # 1. Transformada Integral de Probabilidade (PIT)
  # A função pextRemes calcula F(x_t) usando os parâmetros mu_t, sigma_t, xi_t de cada ano.
  # Isso transforma os dados complexos em uma série padronizada z.
  z <- pextRemes(modelo, q = modelo$x, lower.tail = TRUE)
  
  # Remove NAs (caso existam) e garante numérico
  z <- na.omit(as.numeric(z))
  
  # 2. Execução dos Testes Formais (Contra a Distribuição Uniforme)
  # H0: O modelo ajusta-se bem aos dados (z segue Uniforme[0,1])
  
  # A) Kolmogorov-Smirnov (Sensível ao centro da distribuição)
  ks_res <- ks.test(z, "punif")
  
  # B) Anderson-Darling (Mais sensível às caudas - CRUCIAL para extremos)
  ad_res <- ad.test(z, "punif")
  
  # 3. Helper para colorir a tabela (Verde = Passou, Vermelho = Falhou)
  badge_res <- function(pval) {
    if(pval > 0.05) {
      return("<span style='color: white; background-color: #27ae60; padding: 2px 6px; border-radius: 4px;'>Adequado (Aceita H0)</span>")
    } else {
      return("<span style='color: white; background-color: #c0392b; padding: 2px 6px; border-radius: 4px;'>Inadequado (Rejeita H0)</span>")
    }
  }
  
  # 4. Tabela de Resultados
  df_res <- data.frame(
    "Teste Estatístico" = c("Kolmogorov-Smirnov (KS)", "Anderson-Darling (AD)"),
    "Estatística" = c(round(ks_res$statistic, 4), round(ad_res$statistic, 4)),
    "P_Valor" = c(format.pval(ks_res$p.value, digits=4), format.pval(ad_res$p.value, digits=4)),
    "Conclusão" = c(badge_res(ks_res$p.value), badge_res(ad_res$p.value))
  )
  
  print(kbl(df_res, caption = paste("Validação Estatística (PIT):", nome_modelo), escape = FALSE, align = "c") %>%
        kable_styling(bootstrap_options = c("striped", "hover"), full_width = F, position = "center"))
  
  # 5. Diagnóstico Visual (Histograma PIT)
  # Se o modelo for bom, as barras devem ser planas (próximas da linha vermelha)
  par(mfrow=c(1,1), mar=c(5,4,4,2)+0.1)
  hist(z, breaks = seq(0, 1, 0.1), freq = FALSE, 
       col = "#ecf0f1", border = "#7f8c8d",
       main = paste("Histograma PIT (Uniformidade) -", nome_modelo),
       xlab = "Probabilidade Transformada (z)", ylab = "Densidade")
  abline(h = 1, col = "#c0392b", lwd = 2, lty = 2)
  legend("topright", legend="Uniforme Teórica", col="#c0392b", lty=2, bty="n")
  
  # Pequena verificação textual
  if(ks_res$p.value > 0.05 && ad_res$p.value > 0.05) {
    cat("\n> **Diagnóstico:** O modelo foi APROVADO em ambos os testes. A transformação PIT resultou em uma distribuição Uniforme, indicando que a variação temporal dos parâmetros capturou corretamente a dinâmica dos dados.\n")
  } else {
    cat("\n> **Diagnóstico:** O modelo apresentou desvios estatísticos significativos (P < 0.05). Verifique o Histograma para identificar se o erro está nas caudas ou no centro.\n")
  }
}
```

#Análise Exploratória
Investigação inicial do comportamento da série temporal de Dezembro.

```{r, results='asis'}
# 1. Visualização
plot_serie_inicial(df_analise$Temp, df_analise$Ano, NOME_MES)

# 2. Testes Preliminares
mk_res <- mk.test(df_analise$Temp)
cs_res <- cox.stuart.test(df_analise$Temp)
adf_res <- adf.test(df_analise$Temp, alternative = "stationary")
lb_res <- Box.test(df_analise$Temp, type = "Ljung-Box")

# Tabela de Diagnóstico
df_diag <- data.frame(
  Teste = c("Mann-Kendall", "Cox-Stuart", "ADF (Estacionariedade)", "Ljung-Box (Independência)"),
  Hipotese_Nula = c("Sem Tendência", "Sem Tendência", "Série Não-Estacionária", "Independência"),
  P_Valor = c(format.pval(mk_res$p.value, digits=3), format.pval(cs_res$p.value, digits=3),
              format.pval(adf_res$p.value, digits=3), format.pval(lb_res$p.value, digits=3))
)

print(kbl(df_diag, caption = "Diagnóstico Estatístico Preliminar - Dezembro", align = "c") %>%
      kable_styling(bootstrap_options = c("hover", "condensed"), full_width = F))
```

# Modelagem GEV e Seleção
Para Dezembro, testamos modelos mais complexos devido à suspeita de alteração no regime de extremos.

M0: Estacionário.

M1: Tendência na Média (Locação).

M2: Tendência na Média e Variabilidade (Locação + Escala).

M3: Tendência na Média e Forma da Cauda (Locação + Shape). 

M4: Modelo Completo (Locação + Escala + Shape).

```{r, results='asis'}
# ==============================================================================
# 1. AJUSTE DOS 5 MODELOS
# ==============================================================================

# M0: Estacionário
fit0 <- fevd(Temp, data = df_analise, type = "GEV", units = "deg C")

# M1: Locação Variável
fit1 <- fevd(Temp, data = df_analise, location.fun = ~Ano, type = "GEV")

# M2: Locação + Escala (Variabilidade)
# use.phi = TRUE para garantir sigma > 0 via log-link
fit2 <- fevd(Temp, data = df_analise, location.fun = ~Ano, scale.fun = ~Ano, 
             use.phi = TRUE, type = "GEV")

# M3: Locação + Forma (Shape) - O modelo que "estica" a cauda
fit3 <- fevd(Temp, data = df_analise, location.fun = ~Ano, shape.fun = ~Ano, type = "GEV")

# M4: Completo (Locação + Escala + Forma)
fit4 <- fevd(Temp, data = df_analise, location.fun = ~Ano, scale.fun = ~Ano, shape.fun = ~Ano, 
             use.phi = TRUE, type = "GEV")

# ==============================================================================
# 2. SELEÇÃO POR AIC E TRV (LRT)
# ==============================================================================

# --- A) Coleta de AIC e BIC ---
aic_vals <- c(summary(fit0)$AIC, summary(fit1)$AIC, summary(fit2)$AIC, summary(fit3)$AIC, summary(fit4)$AIC)
bic_vals <- c(summary(fit0)$BIC, summary(fit1)$BIC, summary(fit2)$BIC, summary(fit3)$BIC, summary(fit4)$BIC)

# --- B) Cálculo do TRV (Todos vs M0) ---
# Testamos se cada modelo não-estacionário é significativamente melhor que o M0
p1 <- lr.test(fit0, fit1)$p.value
p2 <- lr.test(fit1, fit2)$p.value
p3 <- lr.test(fit1, fit3)$p.value
p4 <- lr.test(fit1, fit4)$p.value

# Vetor de P-valores (O primeiro é NA pois é M0 vs M0)
p_vals_m0 <- c(NA, p1, p2, p3, p4)

# Função para formatar P-valor bonito na tabela
fmt_p <- function(p) {
  if(is.na(p)) return("-")
  if(p < 0.001) return("< 0.001")
  return(format(round(p, 4), nsmall=4))
}

# --- C) Montagem da Tabela ---
nomes_modelos <- c("M0: Estacionário", 
                   "M1: Locação", 
                   "M2: Loc. + Escala", 
                   "M3: Loc. + Forma (Shape)", 
                   "M4: Completo")

df_comp <- data.frame(
  Modelo = nomes_modelos,
  AIC = round(aic_vals, 2),
  BIC = round(bic_vals, 2),
  Delta_AIC = round(aic_vals - min(aic_vals), 2),
  TRV_vs_M0 = sapply(p_vals_m0, fmt_p)
)

# Identificando o Vencedor (Menor AIC)
vencedor_idx <- which.min(df_comp$AIC)
modelo_vencedor_nome <- df_comp$Modelo[vencedor_idx]
obj_vencedor <- list(fit0, fit1, fit2, fit3, fit4)[[vencedor_idx]]

# Exibição da Tabela
print(kbl(df_comp, caption = "Comparativo de Modelos GEV - Dezembro (com TRV)", align = "c") %>%
      kable_styling(bootstrap_options = "striped", full_width = F) %>%
      row_spec(vencedor_idx, bold = T, color = "white", background = "darkgreen") %>%
      footnote(general = "TRV_vs_M0: P-valor do Teste de Razão de Verossimilhança comparado ao modelo Estacionário."))

# --- D) Validação Adicional (Tira-Teima) ---
# Se o vencedor for M3 ou M4, testamos se ele é melhor que o M1 (para não complexificar à toa)
cat("\n#### Tira-Teima de Complexidade:\n")

if(modelo_vencedor_nome == "M3: Loc. + Forma (Shape)") {
  # M3 vs M1 (Valeu a pena adicionar o Shape?)
  lrt_extra <- lr.test(fit1, fit3)
  cat(paste0("Comparação M1 vs M3 (P-valor): ", round(lrt_extra$p.value, 5)))
  if(lrt_extra$p.value < 0.05) cat(" -> A inclusão do Shape é Significativa!\n") else cat(" -> A inclusão do Shape NÃO é significativa.\n")
  
} else if(modelo_vencedor_nome == "M4: Completo") {
  # M4 vs M3 (Valeu a pena adicionar a Escala no modelo de Shape?)
  lrt_extra <- lr.test(fit3, fit4)
  cat(paste0("Comparação M3 vs M4 (P-valor): ", round(lrt_extra$p.value, 5), "\n"))
} else {
  cat(paste0("O modelo vencedor (", modelo_vencedor_nome, ") é parcimonioso por natureza."))
}

cat(paste0("\n<div class='alert-success'>**Modelo Selecionado:** O critério de AIC aponta o modelo **", modelo_vencedor_nome, "** como o mais adequado.</div>\n"))
```

Para a seleção do modelo GEV mais adequado, aplicou-se o Teste de Razão de Verossimilhança (Likelihood Ratio Test), fundamentado na estatística de Deviance ($D$), conforme preconizado por Coles (2001). A estatística é definida por $D = 2 \{ \ell_1(\mathcal{M}_1) - \ell_0(\mathcal{M}_0) \}$, onde $\ell_1$ e $\ell_0$ são as log-verossimilhanças maximizadas dos modelos candidato e nulo, respectivamente. Sob a hipótese nula de que o modelo mais simples é suficiente, $D$ segue uma distribuição assintótica $\chi^2$ com graus de liberdade equivalentes à diferença de parâmetros entre os modelos. Este procedimento garante o princípio da parcimônia, selecionando o modelo mais complexo apenas quando o ganho de ajuste for estatisticamente significativo ($p < 0,05$).

```{r, results='asis'}
# ==============================================================================
# SELEÇÃO DE MODELOS VIA ESTATÍSTICA DE DEVIANCE (COLES, 2001)
# ==============================================================================

# Comparando modelos contra o modelo nulo (Estacionário)
lrt_m1 <- lr.test(fit0, fit1)
lrt_m2 <- lr.test(fit0, fit2)
lrt_m3 <- lr.test(fit0, fit3)
lrt_m4 <- lr.test(fit0, fit4)

df_deviance <- data.frame(
  Modelo = c("M1: Locação", "M2: Loc + Escala", "M3: Loc + Forma", "M4: Completo"),
  Deviance = round(c(lrt_m1$statistic, lrt_m2$statistic, lrt_m3$statistic, lrt_m4$statistic), 3),
  GL = c(1, 2, 2, 3), # Diferença de parâmetros para o M0
  P_Valor = c(lrt_m1$p.value, lrt_m2$p.value, lrt_m3$p.value, lrt_m4$p.value)
)

# Formatação da Tabela
kbl(df_deviance, caption = "Teste de Razão de Verossimilhança (Baseado em Coles, 2001)", align = "c") %>%
  kable_styling(bootstrap_options = c("striped", "hover"), full_width = F) %>%
  add_header_above(c(" " = 1, "Comparação com Modelo Estacionário (M0)" = 3)) %>%
  column_spec(4, bold = T, color = ifelse(df_deviance$P_Valor < 0.05, "darkgreen", "red"))
```


# Diagnóstico do Vencedor

```{r diagnostico_manual, results='asis'}
# ==============================================================================
# DIAGNÓSTICO 
# ==============================================================================
plot(fit1)
plot(fit2)
plot(fit3)
plot(fit4)

```
O diagnóstico visual do modelo GEV não-estacionário confirma a adequação do ajuste. O QQ-Plot dos resíduos padronizados demonstra que a inclusão do tempo como covariável na locação e escala foi suficiente para linearizar a série. O gráfico de níveis de retorno evidencia uma clara ascensão nos limiares de risco, onde o evento extremo observado em 2015, outrora improvável sob condições estacionárias, encontra-se agora dentro dos intervalos de confiança previstos pela dinâmica de aquecimento da série.

# Evolução do Risco Climático

Visualização da curva de retorno de 100 anos. Se o modelo vencedor incluir tendência no Shape ($\xi$), esperamos ver uma curva não-linear acentuada.

```{r, results='asis'}
# Lógica Universal de Plotagem (Funciona para qualquer modelo GEV linear/log-linear)
params <- obj_vencedor$results$par
anos_vec <- df_analise$Ano

# --- 1. Recuperação dos Parâmetros no Tempo ---

# A) LOCAÇÃO (Mu)
mu_int <- if(is.na(params["mu0"])) params["location"] else params["mu0"]
mu_inc <- if(is.na(params["mu1"])) 0 else params["mu1"]
mu_t <- mu_int + mu_inc * anos_vec

# B) ESCALA (Sigma)
# Verifica se usou Log-Link (modelos com use.phi=TRUE)
if("log.scale" %in% names(params)) {
  sig_int <- params["log.scale"]
  sig_inc <- if(is.na(params["phi1"])) 0 else params["phi1"]
  sig_t <- exp(sig_int + sig_inc * anos_vec)
} else {
  sig_int <- params["scale"]
  sig_inc <- 0 
  sig_t <- sig_int 
}

# C) FORMA (Xi / Shape)
xi_int <- if(is.na(params["xi0"])) params["shape"] else params["xi0"]
xi_inc <- if(is.na(params["xi1"])) 0 else params["xi1"]
xi_t <- xi_int + xi_inc * anos_vec

# --- 2. Cálculo do Nível de Retorno (100 Anos) ---
periodo <- 100
y_p <- -log(1 - 1/periodo)
rl_100 <- mu_t + (sig_t / xi_t) * ( (y_p^(-xi_t)) - 1 )

# --- 3. Plotagem ---
y_max <- max(c(df_analise$Temp, rl_100, 40)) # Garante que 2015 (39.6) apareça
y_min <- min(df_analise$Temp)

par(mfrow=c(1,1), mar=c(5, 4, 4, 2) + 0.1)
plot(df_analise$Ano, df_analise$Temp, pch=19, col="gray70",
     main = paste("Evolução do Risco de 100 Anos (", modelo_vencedor_nome, ")"),
     ylab = "Temperatura Máxima (°C)", xlab = "Ano",
     ylim = c(y_min, y_max))

# Linha de Tendência do Risco
lines(df_analise$Ano, rl_100, col = "#c0392b", lwd = 3)

# Destaque para o evento de 2015
if(any(df_analise$Ano == 2015)) {
  val_2015 <- df_analise$Temp[df_analise$Ano == 2015]
  points(2015, val_2015, pch=8, col="black", cex=1.5)
  text(2015, val_2015, "2015", pos=3, font=2, cex=0.8)
}

grid()
legend("topleft", legend = c("Observado", "Retorno de 100 Anos"), 
       col = c("gray70", "#c0392b"), pch = c(19, NA), lwd = c(NA, 3), bty = "n")

if(xi_inc > 0) {
  cat("\n> **Nota Crítica:** O modelo detectou um aumento no parâmetro de forma (Shape). Isso indica que a distribuição está desenvolvendo uma cauda mais pesada, tornando eventos extremos significativamente mais frequentes e intensos do que no passado.")
}
```
```{r}
library(goftest)

# 1. Calcular a PIT (Probabilidade Transformada)
# O 'lower.tail = TRUE' é o padrão, mas é bom deixar explícito que queremos P(X <= x)
z <- pextRemes(fit3, q = fit3$x, lower.tail = TRUE)

# 2. Limpeza de Segurança
# Garante que é numérico e remove anos sem dados (NAs) para não travar o teste
z <- as.numeric(z)
z <- z[!is.na(z)]

# 3. Teste de Anderson-Darling
# Testamos se z segue uma Uniforme (min=0, max=1)
ad_final <- ad.test(z, null = "punif", min = 0, max = 1)

# Exibição
print(paste("P-valor AD:", format.pval(ad_final$p.value, digits=4)))
```

Seguindo a abordagem de Younas et al. (2020) para séries não-estacionárias, a validação de bondade de ajuste foi aprofundada através do teste de Anderson-Darling (AD), utilizando o pacote goftest. A escolha do AD justifica-se pela sua maior sensibilidade às caudas da distribuição em comparação ao teste de Kolmogorov-Smirnov, garantindo que o modelo GEV descreva com precisão não apenas a tendência central, mas especialmente o comportamento dos extremos históricos de Dezembro.

```{r}
# ==============================================================================
# DIAGNÓSTICO DE MODELO NÃO-ESTACIONÁRIO (COLES, SEÇÃO 6.2.3)
# ==============================================================================

# 1. Extração de Dados e Parâmetros
# 'obj_vencedor' deve ser o seu modelo ajustado com fevd()
zt <- as.numeric(obj_vencedor$x) # Dados originais (Máximos de Dezembro)

# Buscamos a matriz de parâmetros (um mu, sigma e xi para cada ano)
# Se find.param falhar, acessamos via estrutura interna
params <- tryCatch({
  find.param(obj_vencedor)
}, error = function(e) {
  # Alternativa caso a função find.param não seja encontrada
  obj_vencedor$results$par.mat 
})

mu_t    <- as.numeric(params[, "location"])
sigma_t <- as.numeric(params[, "scale"])
xi_t    <- as.numeric(params[, "shape"])

# 2. Padronização (A "Fórmula Mágica" do Coles - Eq. 6.6)
# Transformamos Z_t heterogêneo em resíduos Gumbel i.i.d.
res_gumbel <- ifelse(abs(xi_t) < 1e-6,
                     (zt - mu_t) / sigma_t, # Caso Gumbel (xi -> 0)
                     (1/xi_t) * log(pmax(0.00001, 1 + xi_t * ((zt - mu_t) / sigma_t))))

# 3. Limpeza de NAs (Anos sem dados)
res_validos <- res_gumbel[is.finite(res_gumbel)]
n <- length(res_validos)
res_ordenados <- sort(res_validos)

# 4. Geração dos Gráficos de Diagnóstico (Figura 6.4 do livro)
par(mfrow = c(2, 2), mar = c(4, 4, 2, 1))

# --- Probability Plot ---
prob_pos <- (1:n) / (n + 1)
prob_modelo <- exp(-exp(-res_ordenados)) # Acumulada da Gumbel
plot(prob_modelo, prob_pos, main = "Probability Plot",
     xlab = "Modelo (Gumbel)", ylab = "Empírico", pch = 20, col = "blue")
abline(0, 1, col = "red", lwd = 2)

# --- Quantile Plot (O mais importante!) ---
quant_teorico <- -log(-log(prob_pos)) # Inversa da Gumbel
plot(quant_teorico, res_ordenados, main = "Quantile Plot (QQ)",
     xlab = "Quantil Teórico (Gumbel)", ylab = "Quantil Empírico", pch = 20, col = "blue")
abline(0, 1, col = "red", lwd = 2)

# --- Histograma de Resíduos ---
hist(res_validos, freq = FALSE, main = "Densidade dos Resíduos",
     xlab = "Resíduos Padronizados", col = "lightblue", border = "white")
curve(exp(-x - exp(-x)), add = TRUE, col = "red", lwd = 2) # PDF Gumbel

# --- Resíduos vs. Índice (Tempo) ---
plot(1:n, res_validos, main = "Resíduos vs Tempo",
     xlab = "Anos (sequência)", ylab = "Resíduos", pch = 20, col = "darkgray")
abline(h = 0, col = "red", lty = 2)

par(mfrow = c(1, 1))

# 5. Teste de Ajuste Formal (Kolmogorov-Smirnov)
# H0: O modelo descreve bem os dados (Resíduos ~ Gumbel Padrão)
ks_teste <- ks.test(res_validos, function(x) exp(-exp(-x)))
print(ks_teste)

```


