---
title: "Análise de Extremos Climáticos: Novembro"
subtitle: "Investigação de Tendências em Séries Temporais (1968-2022)"
author: "Lucas Pereira Belo"
date: "`r Sys.Date()`"
output: 
  html_document:
    theme: flatly
    highlight: tango
    toc: true
    toc_float: 
      collapsed: false
      smooth_scroll: true
    number_sections: true
    code_folding: show
    df_print: paged
---

<style>
body { text-align: justify; font-family: 'Helvetica', sans-serif; }
h1, h2 { color: #2c3e50; font-weight: bold; }
.alert-info { background-color: #e7f3fe; border-left: 6px solid #2196F3; padding: 10px; }
.alert-success { background-color: #d4edda; border-left: 6px solid #28a745; padding: 10px; }
.alert-warning { background-color: #fff3cd; border-left: 6px solid #ffc107; padding: 10px; }
</style>

```{r setup, include=FALSE}
knitr::opts_chunk$set(echo = TRUE, warning = FALSE, message = FALSE, fig.align = "center", fig.width = 10, fig.height = 6)
```

Pacotes utilizados

```{r}
library(readxl)
library(dplyr)
library(ggplot2)    # Gráficos avançados
library(tseries)    # Testes de séries temporais
library(trend)      # Testes não-paramétricos (MK, Cox-Stuart)
library(goftest)    # Testes de bondade de ajuste (AD)
library(extRemes)   # Modelagem GEV
library(urca)       # Testes de raiz unitária
library(kableExtra) # Tabelas formatadas
library(distillery)
library(randtests)  # Runs Test
```

# Leitura e preparação dos dados 

```{r}
# ==============================================================================
# LEITURA E PREPARAÇÃO DOS DADOS
# ==============================================================================
# Ajuste o caminho do arquivo conforme necessário
df_nov <- read_excel("EXTREMOS.xlsx", sheet = 11) # Sheet 11 = Novembro

# Criação do DataFrame de Trabalho (limpo de NAs)
anos <- seq(1968, 2022, 1)
df_analise <- data.frame(Ano = anos, Temp = df_nov$TEMP)
df_analise <- na.omit(df_analise)

# Metadados para os gráficos
NOME_MES <- "Novembro"
```

# Diagnóstico 

```{r}
# ==============================================================================
# FUNÇÕES DE APOIO (Diagnóstico e Validação)
# ==============================================================================

# 1. Função de Plotagem da Série
plot_serie_inicial <- function(dados, anos, nome) {
  df <- data.frame(Ano = anos, Temp = dados)
  media <- mean(df$Temp)
  tendencia <- coef(lm(Temp ~ Ano, data = df))[2]
  
  ggplot(df, aes(x = Ano, y = Temp)) +
    geom_line(color = "gray50", size = 0.8) +
    geom_point(color = "#2c3e50", size = 2) +
    geom_smooth(method = "lm", se = FALSE, color = "#c0392b", size = 1) +
    geom_hline(yintercept = media, color = "#2980b9", linetype = "dashed") +
    theme_minimal() +
    labs(title = paste("Série Histórica:", nome),
         subtitle = paste0("Tendência Linear: ", round(tendencia, 3), " °C/ano"),
         y = "Temperatura Máxima (°C)", x = "Ano")
}

# 2. Função de Validação (KS e AD) com Histograma PIT
validar_modelo <- function(modelo, nome_mod) {
  # PIT (Probability Integral Transform)
  z <- pextRemes(modelo, q = modelo$x, lower.tail = TRUE)
  z <- na.omit(as.numeric(z))
  
  # Testes
  ks <- ks.test(z, "punif")
  ad <- ad.test(z, "punif")
  
  # Badge
  badge <- function(p) {
    if(p > 0.05) "<span style='background:#27ae60; color:white; padding:2px 6px; border-radius:4px;'>Adequado</span>"
    else "<span style='background:#c0392b; color:white; padding:2px 6px; border-radius:4px;'>Inadequado</span>"
  }
  
  # Tabela
  df_res <- data.frame(
    Teste = c("Kolmogorov-Smirnov", "Anderson-Darling"),
    Estatistica = c(round(ks$statistic, 4), round(ad$statistic, 4)),
    P_Valor = c(format.pval(ks$p.value, digits=4), format.pval(ad$p.value, digits=4)),
    Conclusao = c(badge(ks$p.value), badge(ad$p.value))
  )
  
  print(kbl(df_res, caption = paste("Validação:", nome_mod), escape = F, align = "c") %>%
        kable_styling(bootstrap_options = "striped", full_width = F))
  
  # Histograma PIT
  par(mfrow=c(1,1))
  hist(z, breaks = seq(0, 1, 0.1), freq = FALSE, col="#ecf0f1", border="#7f8c8d",
       main = paste("Histograma PIT:", nome_mod), xlab = "Probabilidade (z)")
  abline(h=1, col="#c0392b", lwd=2, lty=2)
}
```

# Análise Exploratória
A primeira etapa consiste na visualização da série temporal e na aplicação de testes estatísticos para verificar a presença de tendências monotônicas, estacionariedade e dependência serial.

```{r, results='asis'}
# 1. Visualização
plot_serie_inicial(df_analise$Temp, df_analise$Ano, NOME_MES)

# 2. Testes Preliminares
mk_res <- mk.test(df_analise$Temp)
cs_res <- cox.stuart.test(df_analise$Temp)
adf_res <- adf.test(df_analise$Temp, alternative = "stationary")
lb_res <- Box.test(df_analise$Temp, type = "Ljung-Box")

# Tabela de Diagnóstico
df_diag <- data.frame(
  Teste = c("Mann-Kendall (Tendência)", "Cox-Stuart (Tendência)", "ADF (Estacionariedade)", "Ljung-Box (Independência)"),
  H0 = c("Sem Tendência", "Sem Tendência", "Não-Estacionário", "Independência"),
  P_Valor = c(format.pval(mk_res$p.value, digits=3), format.pval(cs_res$p.value, digits=3),
              format.pval(adf_res$p.value, digits=3), format.pval(lb_res$p.value, digits=3))
)

print(kbl(df_diag, caption = "Diagnóstico Estatístico Preliminar", align = "c") %>%
      kable_styling(bootstrap_options = c("hover", "condensed"), full_width = F))

cat("\n**Interpretação:** P-valores < 0.05 indicam rejeição da hipótese nula (H0).")
```

Ajuste e Seleção de Modelos GEV

Serão ajustados quatro modelos concorrentes para explicar o comportamento dos extremos em Novembro:
M0 (Estacionário): Parâmetros constantes.
M1 (Tendência na Locação): $\mu(t) = \mu_0 + \mu_1 \cdot t$
M2 (Tendência na Locação e Escala): $\mu(t)$ e $\sigma(t)$ variam linearmente.
M3 (Tendência na Locação, Escala e Forma): Modelo completo não-estacionário.

```{r, results='asis'}
```{r modelagem_gev_v2, results='asis'}
# ==============================================================================
# 1. AJUSTE DOS MODELOS (M0 a M4)
# ==============================================================================

# M0: Estacionário (Referência)
fit0 <- fevd(Temp, data = df_analise, type = "GEV", units = "deg C")

# M1: Tendência apenas na Média (Locação)
fit1 <- fevd(Temp, data = df_analise, location.fun = ~Ano, type = "GEV")

# M2: Tendência na Média e Variabilidade (Locação + Escala)
# Nota: Usamos use.phi=TRUE para garantir variância positiva
fit2 <- fevd(Temp, data = df_analise, location.fun = ~Ano, scale.fun = ~Ano, 
             use.phi = TRUE, type = "GEV")

# M3: O NOVO MODELO (Locação + Forma, Escala Fixa)
# Testamos se os extremos (shape) mudam junto com a média, mas a variância base é estável.
fit3 <- fevd(Temp, data = df_analise, location.fun = ~Ano, shape.fun = ~Ano, type = "GEV")

# M4: Modelo Completo (Locação + Escala + Forma)
fit4 <- fevd(Temp, data = df_analise, location.fun = ~Ano, scale.fun = ~Ano, shape.fun = ~Ano, 
             use.phi = TRUE, type = "GEV")

# ==============================================================================
# 2. SELEÇÃO E TABELA COMPARATIVA
# ==============================================================================

# Extração manual dos critérios (AIC e BIC)
aic_vals <- c(summary(fit0)$AIC, summary(fit1)$AIC, summary(fit2)$AIC, summary(fit3)$AIC, summary(fit4)$AIC)
bic_vals <- c(summary(fit0)$BIC, summary(fit1)$BIC, summary(fit2)$BIC, summary(fit3)$BIC, summary(fit4)$BIC)

# Montagem da Tabela
nomes_modelos <- c("M0: Estacionário", 
                   "M1: Locação", 
                   "M2: Loc. + Escala", 
                   "M3: Loc. + Forma", 
                   "M4: Completo (Loc+Esc+Shp)")

df_comp <- data.frame(
  Modelo = nomes_modelos,
  AIC = round(aic_vals, 2),
  BIC = round(bic_vals, 2),
  Delta_AIC = round(aic_vals - min(aic_vals), 2)
)

# Identificando o Vencedor
vencedor_idx <- which.min(df_comp$AIC)
modelo_vencedor_nome <- df_comp$Modelo[vencedor_idx]

# Salva o objeto vencedor para os próximos passos
lista_modelos <- list(fit0, fit1, fit2, fit3, fit4)
obj_vencedor <- lista_modelos[[vencedor_idx]]

# Exibe Tabela com Destaque
print(kbl(df_comp, caption = "Comparativo de Modelos GEV - Novembro", align = "c") %>%
      kable_styling(bootstrap_options = "striped", full_width = F) %>%
      row_spec(vencedor_idx, bold = T, color = "white", background = "#27ae60"))

cat(paste0("\n<div class='alert-success'>**Resultado:** O critério AIC selecionou o modelo **", modelo_vencedor_nome, "** como o mais adequado.</div>\n"))
```

# Diagnóstico do Modelo Vencedor
Abaixo, realizamos a verificação da adequação do modelo selecionado através de testes formais de bondade de ajuste e inspeção visual dos resíduos.

```{r, results='asis'}
# 1. Parâmetros Estimados
cat("#### Parâmetros Estimados e Erro Padrão\n")
print(obj_vencedor$results$par)

# 2. Testes de Adequação (KS e AD)
cat("\n#### Validação Estatística (Kolmogorov-Smirnov)\n")
validar_modelo(obj_vencedor, modelo_vencedor_nome)

# 3. Diagnóstico Visual Padrão
par(mfrow=c(1,2))
plot(obj_vencedor, type = "density", main = "Densidade: Modelo vs Observado")
plot(obj_vencedor, type = "qq", main = "QQ-Plot de Resíduos")
par(mfrow=c(1,1))
```

Análise de Risco (Níveis de Retorno)
Com base no modelo vencedor, projetamos os níveis de retorno para diferentes períodos de recorrência, destacando a evolução do risco ao longo do tempo (caso o modelo seja não-estacionário)
```{r, results='asis'}
# ==============================================================================
# PROJEÇÃO DE RISCO (GRÁFICO UNIVERSAL)
# ==============================================================================

# Se for M0 (Estacionário), faz o plot simples
if(modelo_vencedor_nome == "M0: Estacionário") {
  
  plot(obj_vencedor, type = "rl", main = "Níveis de Retorno (Estacionário)", 
       rperiods = c(10, 50, 100), col = "#2c3e50")

} else {
  # CÁLCULO MANUAL ROBUSTO (Para modelos com tendência)
  
  params <- obj_vencedor$results$par
  anos_vec <- df_analise$Ano
  
  # --- 1. Montagem do Vetor de Locação (Mu) ---
  # Pega o intercepto (pode chamar 'location' ou 'mu0') e a inclinação ('mu1')
  mu_int <- if(is.na(params["mu0"])) params["location"] else params["mu0"]
  mu_inc <- if(is.na(params["mu1"])) 0 else params["mu1"]
  mu_t <- mu_int + mu_inc * anos_vec
  
  # --- 2. Montagem do Vetor de Escala (Sigma) ---
  # Se usou Log-Link (M2, M4), sigma = exp(a + b*t). Se não (M1, M3), sigma é fixo.
  if("log.scale" %in% names(params)) {
    sig_int <- params["log.scale"]
    sig_inc <- if(is.na(params["phi1"])) 0 else params["phi1"]
    sig_t <- exp(sig_int + sig_inc * anos_vec)
  } else {
    sig_int <- params["scale"]
    sig_inc <- 0 # Modelo sem tendência na escala
    sig_t <- sig_int 
  }
  
  # --- 3. Montagem do Vetor de Forma (Xi) ---
  # Pega intercepto ('shape' ou 'xi0') e inclinação ('xi1')
  xi_int <- if(is.na(params["xi0"])) params["shape"] else params["xi0"]
  xi_inc <- if(is.na(params["xi1"])) 0 else params["xi1"]
  xi_t <- xi_int + xi_inc * anos_vec
  
  # --- 4. Fórmula do Nível de Retorno (GEV Inversa) ---
  periodo <- 100
  y_p <- -log(1 - 1/periodo)
  
  # Aplica a fórmula para cada ano
  rl_100 <- mu_t + (sig_t / xi_t) * ( (y_p^(-xi_t)) - 1 )
  
  # --- 5. Plotagem ---
  par(mfrow=c(1,1), mar=c(5, 4, 4, 2) + 0.1)
  
  # Limites dinâmicos para o gráfico
  y_max_plot <- max(c(df_analise$Temp, rl_100)) * 1.02
  y_min_plot <- min(df_analise$Temp) * 0.98
  
  plot(df_analise$Ano, df_analise$Temp, pch=19, col="gray70",
       main = paste("Evolução do Risco de 100 Anos (", modelo_vencedor_nome, ")"),
       ylab = "Temperatura Máxima (°C)", xlab = "Ano",
       ylim = c(y_min_plot, y_max_plot))
  
  lines(df_analise$Ano, rl_100, col = "#c0392b", lwd = 3)
  
  grid()
  legend("topleft", legend = c("Observado", "Retorno de 100 Anos"), 
         col = c("gray70", "#c0392b"), pch = c(19, NA), lwd = c(NA, 3), bty = "n")
  
  # Pequeno diagnóstico do comportamento
  if(xi_inc > 0) {
    cat("\n> **Nota:** O parâmetro de forma crescente indica aceleração do risco extremo (cauda mais pesada).")
  }
}
```

