---
title: "Análise de Valores Extremos: Temperatura Máxima"
subtitle: "Estudo Comparativo: Dezembro, Janeiro e Fevereiro (1968-2022)"
author: "Lucas Pereira Belo"
date: "`r Sys.Date()`"
output: 
  html_document:
    theme: flatly
    highlight: tango
    toc: true
    toc_float: 
      collapsed: false
      smooth_scroll: true
    number_sections: true
    code_folding: show
    df_print: paged
bibliography: [referencias.bib, pacotes.bib]
csl: associacao-brasileira-de-normas-tecnicas.csl
link-citations: yes
---

<style>
body {
  text-align: justify;
  font-family: 'Helvetica', sans-serif;
}
h1, h2 {
  color: #c0392b;
  font-weight: bold;
}
.alert-info {
  background-color: #e7f3fe;
  border-left: 6px solid #2196F3;
  padding: 10px;
}
</style>

```{r setup, include=FALSE}
knitr::opts_chunk$set(echo = TRUE, warning = FALSE, message = FALSE, fig.align = "center", fig.width = 10, fig.height = 6)
# Gera bibtex
meus_pacotes <- c("base", "extRemes", "urca", "trend", "tseries", "kableExtra", "distillery")
knitr::write_bib(meus_pacotes, file = "pacotes.bib")
```


```{r gerar_bib_pacotes, include=FALSE}
# Lista dos pacotes que você usou
meus_pacotes <- c("base", "extRemes", "urca", "trend", "tseries")

# Isso cria automaticamente um arquivo 'pacotes.bib' com as citações corretas
knitr::write_bib(meus_pacotes, file = "pacotes.bib")
```

# Bibliotecas utilizadas

```{r libraries}
library(readxl)
library(dplyr)
library(tseries)    
library(trend)       
library(goftest)    
library(extRemes)   
library(urca)        
library(kableExtra)
library(distillery)
library(randtests) # Essencial para o Runs Test
library(ggplot2)
library(magrittr)
```

```{r dados}
# LEITURA DOS DADOS (TEMPERATURA)
anos <- seq(1968, 2022, 1)

# Lendo Novembro (Sheet 11 - Início do Verão)
df_nov <- read_excel("EXTREMOS.xlsx", sheet = 11)
dados_nov_temp <- df_nov$TEMP

# Lendo Dezembro (Sheet 12)
df_dez <- read_excel("EXTREMOS.xlsx", sheet = 12)
dados_dez_temp <- df_dez$TEMP

# Lendo Jan (Sheet 1)
df_jan <- read_excel("EXTREMOS.xlsx", sheet = 1)
dados_jan_temp <- df_jan$TEMP 

# Lendo Fev (Sheet 2)
df_fev <- read_excel("EXTREMOS.xlsx", sheet = 2)
dados_fev_temp <- df_fev$TEMP

# Lendo Março (Sheet 3 - Final do Verão)
df_mar <- read_excel("EXTREMOS.xlsx", sheet = 3)
dados_mar_temp <- df_mar$TEMP
```

### Função de Diagnóstico

```{r func_diagnostico}
# FUNÇÃO PARA PLOTAGEM INICIAL DA SÉRIE TEMPORAL
plot_serie_inicial <- function(vetor_dados, nome_mes) {
  
  df_plot <- data.frame(Ano = anos, Temperatura = as.numeric(vetor_dados))
  df_plot <- na.omit(df_plot) # Remove NAs para não quebrar o plot
  
  # Calcula estatísticas para legendas
  media <- mean(df_plot$Temperatura)
  tendencia <- coef(lm(Temperatura ~ Ano, data = df_plot))[2]
  sinal_tendencia <- ifelse(tendencia > 0, "Crescente", "Decrescente")
  
  # Gera o Gráfico
  g <- ggplot(df_plot, aes(x = Ano, y = Temperatura)) +
    # Linha e Pontos da Série
    geom_line(color = "gray50", size = 0.8) +
    geom_point(color = "#2c3e50", size = 2) +
    
    # Linha da Média (Azul Tracejada)
    geom_hline(yintercept = media, color = "#2980b9", linetype = "dashed") +
    
    # Temas e Textos
    theme_minimal() +
    labs(
      title = paste("Série Histórica:", nome_mes),
      y = "Temperatura Máxima (°C)",
      x = "Ano"
    ) +
    theme(
      plot.title = element_text(face = "bold", size = 14, color = "#2c3e50"),
      plot.subtitle = element_text(size = 11, color = "gray40"),
      axis.title = element_text(face = "bold")
    )
  
  print(g)
  cat("\n\n")
}

plot_diagnostico_basico <- function(modelo) {
  par(mfrow=c(1,2))
  plot(modelo, type = "density", main = "Densidade Estimada")
  plot(modelo, type = "qq", main = "QQ-Plot")
  par(mfrow=c(1,1))
}

# FUNÇÃO DE DIAGNÓSTICO PRELIMINAR

gerar_diagnostico_preliminar <- function(dados, nome_mes) {
  
  dados_clean <- na.omit(as.numeric(dados))
  
  # --- 1. Execução dos Testes Estatísticos ---
  
  # A) Tendência
  mk_res <- mk.test(dados_clean)
  cs_res <- cox.stuart.test(dados_clean)
  
  # B) Estacionariedade (ADF)
  # Usamos tseries::adf.test para obter p-valor direto para a tabela
  adf_res <- adf.test(dados_clean, alternative = "stationary")
  
  # C) Independência (Ljung-Box)
  lb_res <- Box.test(dados_clean, type = "Ljung-Box")
  
  # D) Aleatoriedade (Runs Test / Teste de Sinal)
  runs_res <- runs.test(dados_clean)
  
  # --- 2. Função Auxiliar de Estilização (Badges) ---
  badge_p <- function(pval, tipo = "padrao") {
    # tipo 'padrao': p < 0.05 é significativo (rejeita H0) -> Vermelho (ex: tem tendência)
    # tipo 'inverso': p < 0.05 rejeita H0 (mas H0 é ruim) -> Verde (ex: rejeita não-estacionariedade = estacionário)
    
    cor_sig <- "#c0392b" # Vermelho 
    cor_ns  <- "#27ae60" # Verde 
    
    if (tipo == "estacionariedade") {
      # H0: Não estacionário. Se p < 0.05, Rejeita H0 -> É Estacionário (Bom/Verde)
      cor <- if(pval < 0.05) "#27ae60" else "#c0392b"
      texto <- if(pval < 0.05) "Estacionário" else "Não Estacionário"
    } else if (tipo == "independencia") {
      # H0: Independente. Se p < 0.05, Rejeita H0 -> Dependente (Ruim/Vermelho)
      cor <- if(pval < 0.05) "#c0392b" else "#27ae60"
      texto <- if(pval < 0.05) "Dependência" else "Independente"
    } else if (tipo == "aleatoriedade") {
       # H0: Aleatório. Se p < 0.05, Rejeita H0 -> Não Aleatório
      cor <- if(pval < 0.05) "#c0392b" else "#27ae60"
      texto <- if(pval < 0.05) "Não Aleatório" else "Aleatório"
    } else {
      # Tendencia (MK e Cox)
      # H0: Sem tendência. Se p < 0.05 -> Tem tendência
      cor <- if(pval < 0.05) "#c0392b" else "#27ae60"
      texto <- if(pval < 0.05) "Com Tendência" else "Sem Tendência"
    }
    
    paste0("<span style='color: white; background-color: ", cor, "; padding: 2px 6px; border-radius: 4px; font-size: 0.8em;'>", texto, "</span>")
  }

  # --- 3. Montagem da Tabela ---
  df_res <- data.frame(
    "Teste" = c("Mann-Kendall", "Cox-Stuart", "Dickey-Fuller (ADF)", "Ljung-Box", "Runs Test (Sinal)"),
    "Hipótese (H0)" = c("Sem Tendência", "Sem Tendência", "Série Não-Estacionária", "Independência", "Aleatoriedade"),
    "Estatística" = c(
      round(mk_res$statistic, 3), 
      round(cs_res$statistic, 3), 
      round(adf_res$statistic, 3), 
      round(lb_res$statistic, 3), 
      round(runs_res$statistic, 3)
    ),
    "P-Valor" = c(
      format.pval(mk_res$p.value, digits=3),
      format.pval(cs_res$p.value, digits=3),
      format.pval(adf_res$p.value, digits=3),
      format.pval(lb_res$p.value, digits=3),
      format.pval(runs_res$p.value, digits=3)
    ),
    "Conclusão" = c(
      badge_p(mk_res$p.value, "tendencia"),
      badge_p(cs_res$p.value, "tendencia"),
      badge_p(adf_res$p.value, "estacionariedade"),
      badge_p(lb_res$p.value, "independencia"),
      badge_p(runs_res$p.value, "aleatoriedade")
    )
  )

  print(kbl(df_res, caption = paste("Diagnóstico Preliminar:", nome_mes), escape = FALSE, align = "c") %>%
        kable_styling(bootstrap_options = c("striped", "hover", "condensed"), full_width = F, position = "center"))
  
  cat("\n")
  
  # --- 4. Gráficos ACF e PACF ---
  par(mfrow=c(1,2))
  acf(dados_clean, main = paste("ACF -", nome_mes), col="#2980b9", lwd=2)
  pacf(dados_clean, main = paste("PACF -", nome_mes), col="#c0392b", lwd=2)
  par(mfrow=c(1,1))
  cat("\n\n")
}
```

```{r func_validacao}

# FUNÇÃO DE VALIDAÇÃO (Estacionário e Não-Estacionário)

verificar_adequacao_modelo <- function(modelo, nome_mes) {
  
  # 1. Identifica se o modelo é não-estacionário (tem covariáveis?)
  tem_tendencia <- !is.null(modelo$cov.data)
  tipo_modelo <- if(tem_tendencia) "Não-Estacionário (Resíduos Padronizados)" else "Estacionário (Dados Brutos)"
  
  # 2. Transformada Integral de Probabilidade (PIT)
  # O pextRemes já considera as covariáveis (Ano) automaticamente
  z <- pextRemes(modelo, q = modelo$x, lower.tail = TRUE)
  z <- na.omit(as.numeric(z))
  
  # 3. Testes Estatísticos (KS e AD)
  # Testam se o z é Uniforme[0,1]. Se for, o modelo (com tendência e tudo) está correto.
  ks_res <- ks.test(z, "punif")
  ad_res <- goftest::ad.test(z, "punif") 
  
  # Formatação da Tabela
  badge_gof <- function(pval) {
    cor <- if(pval > 0.05) "#27ae60" else "#c0392b" 
    texto <- if(pval > 0.05) "Adequado" else "Inadequado"
    paste0("<span style='color: white; background-color: ", cor, "; padding: 2px 6px; border-radius: 4px;'>", texto, "</span>")
  }
  
  df_gof <- data.frame(
    "Teste" = c("Kolmogorov-Smirnov", "Anderson-Darling"),
    "Estatistica" = c(format(ks_res$statistic, digits=4), format(ad_res$statistic, digits=4)),
    "P-Valor" = c(format.pval(ks_res$p.value, digits=4), format.pval(ad_res$p.value, digits=4)),
    "Conclusão" = c(badge_gof(ks_res$p.value), badge_gof(ad_res$p.value))
  )
  
  print(kbl(df_gof, caption = paste("Validação:", nome_mes), escape = F, align = "c") %>%
        kable_styling(bootstrap_options = c("striped", "hover"), full_width = F, position = "center"))

  # 4. Diagnóstico Gráfico
  cat("\n#### Diagnóstico Visual\n")
  cat(paste0("*Nota: Para modelos com tendência, os gráficos abaixo mostram os dados transformados/padronizados.*"))
  
  par(mfrow = c(1, 2))
  
  # QQ-Plot
  plot(modelo, type = "qq", 
       main = paste("QQ-Plot -", nome_mes),
       sub = tipo_modelo,
       col = "#2980b9", pch = 19, cex = 0.7)
  
  # Return Level Plot
  # No caso não-estacionário, isso mostra o ajuste da distribuição aos resíduos
  plot(modelo, type = "rl", 
       main = paste("Níveis de Retorno -", nome_mes),
       sub = tipo_modelo,
       col = "#2980b9", pch = 19, cex = 0.7,
       rperiods = c(2, 5, 10, 20, 50, 100))
  
  par(mfrow = c(1, 1))
}
```


### Validação de Modelos Não-Estacionários via PIT

Para validar a qualidade do ajuste de um modelo GEV não-estacionário (onde os parâmetros variam com o tempo), não é possível aplicar testes de aderência diretamente aos dados brutos, pois a distribuição subjacente muda a cada ano, ou seja os dados deixam de ser independentes e identicamente distribuídos.

A solução adotada é a **Transformada Integral de Probabilidade (Probability Integral Transform - PIT)**, realizada em duas etapas:

1.  **Padronização (Remoção de Tendência e Escala):**
    Calcula-se o resíduo padronizado $z_t$ para cada observação $x_t$:
    $$z_t = \frac{x_t - \hat{\mu}_t}{\hat{\sigma}_t}$$
    * Subtrair $\hat{\mu}_t$ remove a tendência temporal (centraliza os dados).
    * Dividir por $\hat{\sigma}_t$ remove a escala (adimensionaliza a variabilidade).
    * *Nota:* O resultado $z_t$ segue uma distribuição GEV Padrão, e **não** uma distribuição Normal.

2.  **Transformação para Probabilidades (PIT):**
    Aplica-se a Função de Distribuição Acumulada (CDF) da GEV aos resíduos padronizados:
    $$u_t = G(z_t) = \exp\left\{ -\left[ 1 + \hat{\xi} z_t \right]^{-1/\hat{\xi}} \right\}$$
    
    Esta etapa converte a magnitude física do evento (ex: °C) em sua probabilidade de ocorrência condicional ao ano.

**Interpretação do Teste:**
Segundo a teoria estatística, se o modelo estiver corretamente especificado, a variável transformada $u_t$ deve seguir, necessariamente, uma **Distribuição Uniforme [0, 1]**.
Portanto, os testes de Kolmogorov-Smirnov e Anderson-Darling são aplicados testando a hipótese nula $H_0: u_t \sim \text{Uniforme}(0,1)$.

* **Resultado:** Um p-valor > 0.05 indica que o modelo capturou corretamente tanto a tendência determinística quanto a variabilidade aleatória dos extremos.

**Validação Estatística e Diagnóstico de Resíduos**

A validação da adequação do modelo não-estacionário baseou-se na análise dos resíduos padronizados. Seguindo a metodologia de diagnóstico descrita por Coles (2001, p. 107), os parâmetros variantes no tempo ($\hat{\mu}_t, \hat{\sigma}_t$) foram utilizados para transformar as observações originais em uma série de resíduos idênticamente distribuídos.

Para a aplicação de testes formais de aderência, optou-se pela técnica da Transformada Integral de Probabilidade (PIT), conforme proposto por Buuren e Fredriks (2001). Esta transformação converte os resíduos GEV em valores no intervalo unitário $u_t \in [0, 1]$. Sob a hipótese nula de que o modelo está corretamente especificado (capturando toda a tendência determinística), a variável transformada $u_t$ deve seguir uma distribuição Uniforme(0,1). A aderência a esta distribuição foi verificada pelos testes de Kolmogorov-Smirnov e Anderson-Darling.

Análise de Temperatura {.tabset .tabset-fade}
Abaixo, apresentamos a modelagem para cada mês. Note que Dezembro recebe um tratamento diferenciado devido a indícios de tendências climáticas.

## Janeiro
```{r analise_jan_temp, results='asis'}
# ANÁLISE VISUAL
plot_serie_inicial(dados_jan_temp, "Janeiro de 1968 a 2022")

# 1. Diagnóstico Preliminar
gerar_diagnostico_preliminar(dados_jan_temp, "Janeiro")

# 2. Ajuste Estacionário
fit_jan_temp <- fevd(dados_jan_temp, units = "deg C")

cat("#### Parâmetros do Modelo\n")
print(fit_jan_temp$results$par)
cat("\n\n")

# 3. Validação 
verificar_adequacao_modelo(fit_jan_temp, "Janeiro")
cat("\n\n")

# 4. Diagnóstico Visual
plot_diagnostico_basico(fit_jan_temp)
cat("\n\n")
```

## Fevereiro
```{r analise_fev_temp, results='asis'}
# ANÁLISE VISUAL
plot_serie_inicial(dados_fev_temp, "Fevereiro de 1968 a 2022")

# 1. Diagnóstico Preliminar
gerar_diagnostico_preliminar(dados_fev_temp, "Fevereiro")

# 2. Ajuste Estacionário
fit_fev_temp <- fevd(dados_fev_temp, units = "deg C")

cat("#### Parâmetros do Modelo\n")
print(fit_fev_temp$results$par)
cat("\n\n")

# 3. Validação 
verificar_adequacao_modelo(fit_fev_temp, "Fevereiro")
cat("\n\n")

# 4. Diagnóstico Visual
plot_diagnostico_basico(fit_fev_temp)
cat("\n\n")

library(urca)
teste_trend <- ur.df(dados_fev_temp, type = "trend", lags = 1, selectlags = "AIC")
summary(teste_trend)
```

Quando se utiliza o teste de Dick Fuller aumentado, observa-se que a série é estacionária, pois o valor de t calculado é menor que o valor crítico a 5%.

## Março
```{r analise_mar_temp, results='asis'}
# ANÁLISE VISUAL
plot_serie_inicial(dados_mar_temp, "Março de 1968 a 2022")

# 1. Diagnóstico Preliminar
gerar_diagnostico_preliminar(dados_mar_temp, "Fevereiro")

# 2. Ajuste Estacionário
fit_mar_temp <- fevd(dados_mar_temp, units = "deg C")

cat("#### Parâmetros do Modelo\n")
print(fit_mar_temp$results$par)
cat("\n\n")

# 3. Validação 
verificar_adequacao_modelo(fit_mar_temp, "Fevereiro")
cat("\n\n")

# 4. Diagnóstico Visual
plot_diagnostico_basico(fit_mar_temp)
cat("\n\n")
```

## Novembro
```{r analise_nov_temp, results='asis'}
# ==============================================================================
# 1. PREPARAÇÃO DOS DADOS
# ==============================================================================

# Cria dataframe específico para usar a covariável "Ano"
df_nov_trend <- data.frame(Ano = anos, Temp = dados_nov_temp)
df_nov_trend <- na.omit(df_nov_trend)

# ==============================================================================
# 2. ANÁLISE VISUAL E DIAGNÓSTICO PRELIMINAR
# ==============================================================================

# Gráfico da Série com Linha de Tendência
plot_serie_inicial(df_nov_trend$Temp, "Novembro (1968-2022)")

# Testes Estatísticos (MK, Cox-Stuart, ADF, etc.)
gerar_diagnostico_preliminar(df_nov_trend$Temp, "Novembro")

# ==============================================================================
# 3. AJUSTE DOS MODELOS (M0, M1, M2, M3)
# ==============================================================================

# M0: Estacionário (Referência - Tudo constante)
fit0 <- fevd(Temp, data = df_nov_trend, type = "GEV", units = "deg C")

# M1: Não-Estacionário em Locação (Apenas Mu varia com o Ano)
fit1 <- fevd(Temp, data = df_nov_trend, location.fun = ~Ano, type = "GEV", units = "deg C")

# M2: Não-Estacionário em Locação e Escala (Mu e Sigma variam com o Ano)
fit2 <- fevd(Temp, data = df_nov_trend, location.fun = ~Ano, scale.fun = ~Ano, type = "GEV", units = "deg C")

# M3: Não-Estacionário em Escala (Apenas Sigma varia com o Ano)
fit3 <- fevd(Temp, data = df_nov_trend, scale.fun = ~Ano, type = "GEV", units = "deg C")

# Diagnósticos Visuais (M0 e M1 como exemplo)
verificar_adequacao_modelo(fit1, "Novembro")
plot_diagnostico_basico(fit1)

verificar_adequacao_modelo(fit0, "Novembro")
plot_diagnostico_basico(fit0)

# ==============================================================================
# 4. COMPARAÇÃO E SELEÇÃO (TRV / LRT)
# ==============================================================================

# Testes de Razão de Verossimilhança (LRT / TRV) com base no M0
lrt_0_1 <- lr.test(fit0, fit1) # M0 vs M1 (Testa Locação)
p_0_1   <- lrt_0_1$p.value

lrt_0_3 <- lr.test(fit0, fit3) # M0 vs M3 (Testa Escala)
p_0_3   <- lrt_0_3$p.value

lrt_1_2 <- lr.test(fit1, fit2) # M1 vs M2 (Testa adicionar Escala)
p_1_2   <- lrt_1_2$p.value

lrt_3_2 <- lr.test(fit3, fit2) # M3 vs M2 (Testa adicionar Locação)
p_3_2   <- lrt_3_2$p.value

# LÓGICA DE SELEÇÃO: Batalha do TRV
modelo_selecionado <- "M0"
fit_nov_final <- fit0
msg_conclusao <- "Não há evidências estatísticas de tendência. Mantém-se o modelo **M0 (Estacionário)**."

sig_m1 <- p_0_1 < 0.05
sig_m3 <- p_0_3 < 0.05

if(sig_m1 && !sig_m3) {
  # Apenas Locação importou contra o M0. Testa se M2 é melhor que M1.
  if(p_1_2 < 0.05) {
    modelo_selecionado <- "M2"; fit_nov_final <- fit2
    msg_conclusao <- "O modelo **M2 (Locação e Escala variáveis)** foi selecionado (venceu M1)."
  } else {
    modelo_selecionado <- "M1"; fit_nov_final <- fit1
    msg_conclusao <- "O modelo **M1 (Apenas Locação variável)** foi selecionado."
  }
} else if(!sig_m1 && sig_m3) {
  # Apenas Escala importou contra o M0. Testa se M2 é melhor que M3.
  if(p_3_2 < 0.05) {
    modelo_selecionado <- "M2"; fit_nov_final <- fit2
    msg_conclusao <- "O modelo **M2 (Locação e Escala variáveis)** foi selecionado (venceu M3)."
  } else {
    modelo_selecionado <- "M3"; fit_nov_final <- fit3
    msg_conclusao <- "O modelo **M3 (Apenas Escala variável)** foi selecionado."
  }
} else if(sig_m1 && sig_m3) {
  # Ambos (M1 e M3) melhoram o M0 significativamente. 
  # Testamos o M2 contra o melhor entre eles via AIC (pois não são aninhados entre si).
  if(summary(fit1)$AIC < summary(fit3)$AIC) {
    if(p_1_2 < 0.05) { modelo_selecionado <- "M2"; fit_nov_final <- fit2; msg_conclusao <- "O modelo **M2** venceu após desempate." }
    else { modelo_selecionado <- "M1"; fit_nov_final <- fit1; msg_conclusao <- "O modelo **M1** venceu após desempate com M3." }
  } else {
    if(p_3_2 < 0.05) { modelo_selecionado <- "M2"; fit_nov_final <- fit2; msg_conclusao <- "O modelo **M2** venceu após desempate." }
    else { modelo_selecionado <- "M3"; fit_nov_final <- fit3; msg_conclusao <- "O modelo **M3** venceu após desempate com M1." }
  }
}

# Tabela de Comparação
df_comp <- data.frame(
  Modelo = c("M0: Estacionário", "M1: Locação Var.", "M2: Loc. e Escala Var.", "M3: Escala Var."),
  AIC = c(summary(fit0)$AIC, summary(fit1)$AIC, summary(fit2)$AIC, summary(fit3)$AIC),
  BIC = c(summary(fit0)$BIC, summary(fit1)$BIC, summary(fit2)$BIC, summary(fit3)$BIC),
  LRT_vs_M0 = c("-", format.pval(p_0_1, digits=3), "-", format.pval(p_0_3, digits=3)),
  Decisao = c(
    if(modelo_selecionado == "M0") "SELECIONADO" else "",
    if(modelo_selecionado == "M1") "SELECIONADO" else "",
    if(modelo_selecionado == "M2") "SELECIONADO" else "",
    if(modelo_selecionado == "M3") "SELECIONADO" else ""
  )
)

print(kbl(df_comp, caption = "Comparação de Modelos GEV - Novembro", align = "c") %>%
      kable_styling(bootstrap_options = "striped", full_width = F, position = "center") %>%
      row_spec(which(df_comp$Decisao == "SELECIONADO"), bold = T, color = "white", background = "#27ae60"))

cat(paste0("\n<div class='alert-info'>**RESULTADO:** ", msg_conclusao, "</div>\n"))

# ==============================================================================
# 5. VEREDITO FINAL: Teste de Adequação (PIT Manual - Novembro)
# ==============================================================================

# 1. Definição dos Dados Base
params_nov <- fit_nov_final$results$par
anos_vec   <- df_nov_trend$Ano
dados_obs  <- df_nov_trend$Temp
n_obs      <- length(dados_obs)

# 2. Reconstrução dos Parâmetros 
mu_t  <- numeric(n_obs)
sig_t <- numeric(n_obs)
xi_t  <- numeric(n_obs)

# Captura segura dos nomes dos parâmetros (evita erros entre versões do pacote)
nome_phi0 <- ifelse("phi0" %in% names(params_nov), "phi0", "scale0")
nome_phi1 <- ifelse("phi1" %in% names(params_nov), "phi1", "scale1")

if (modelo_selecionado == "M0") {
  # --- M0: Estacionário ---
  mu_t  <- rep(params_nov["location"], n_obs)
  sig_t <- rep(params_nov["scale"], n_obs)
  xi_t  <- rep(params_nov["shape"], n_obs)
  
} else if (modelo_selecionado == "M1") {
  # --- M1: Tendência na Locação ---
  mu_t  <- params_nov["mu0"] + params_nov["mu1"] * anos_vec
  sig_t <- rep(params_nov["scale"], n_obs)
  xi_t  <- rep(params_nov["shape"], n_obs)
  
} else if (modelo_selecionado == "M2") {
  # --- M2: Tendência na Locação e Escala ---
  mu_t  <- params_nov["mu0"] + params_nov["mu1"] * anos_vec
  sig_t <- exp(params_nov[nome_phi0] + params_nov[nome_phi1] * anos_vec) 
  xi_t  <- rep(params_nov["shape"], n_obs)
  
} else if (modelo_selecionado == "M3") {
  # --- M3: Tendência apenas na Escala ---
  mu_t  <- rep(params_nov["location"], n_obs)
  sig_t <- exp(params_nov[nome_phi0] + params_nov[nome_phi1] * anos_vec) 
  xi_t  <- rep(params_nov["shape"], n_obs)
}

# 3. Transformada Integral de Probabilidade (PIT) - Manual
z_score <- (dados_obs - mu_t) / sig_t
prob_teorica <- numeric(n_obs)

for(i in 1:n_obs) {
  termo_interno <- 1 + xi_t[i] * z_score[i]
  
  if(termo_interno <= 0) {
    prob_teorica[i] <- 0 
  } else {
    if(abs(xi_t[i]) < 1e-6) {
      prob_teorica[i] <- exp( -exp(-z_score[i]) )
    } else {
      prob_teorica[i] <- exp( - (termo_interno) ^ (-1 / xi_t[i]) )
    }
  }
}

# 4. Execução dos Testes Formais (KS e AD)
ks_res <- ks.test(prob_teorica, "punif")
ad_res <- ad.test(prob_teorica, null = "punif")

# 5. Exibição dos Resultados
df_veredito_nov <- data.frame(
  "Teste" = c("Kolmogorov-Smirnov (KS)", "Anderson-Darling (AD)"),
  "Estatistica" = c(round(ks_res$statistic, 4), round(ad_res$statistic, 4)),
  "P_Valor" = c(format.pval(ks_res$p.value, digits=4), format.pval(ad_res$p.value, digits=4)),
  "Resultado" = c(
    if(ks_res$p.value > 0.05) "APROVADO (Modelo Adequado)" else "REJEITADO",
    if(ad_res$p.value > 0.05) "APROVADO (Modelo Adequado)" else "REJEITADO"
  )
)

print(kbl(df_veredito_nov, 
          caption = paste("Veredito Final: Validação do Modelo", modelo_selecionado, "(Novembro)"), 
          align = "c") %>%
      kable_styling(bootstrap_options = c("striped", "hover"), full_width = F, position = "center") %>%
      row_spec(which(df_veredito_nov$Resultado == "APROVADO (Modelo Adequado)"), bold = T, color = "white", background = "#27ae60") %>%
      row_spec(which(df_veredito_nov$Resultado == "REJEITADO"), bold = T, color = "white", background = "#c0392b"))

cat("\n#### Diagnóstico Visual\n")
par(mfrow=c(1,2))
plot(fit_nov_final, type = "density", main = paste("Densidade:", modelo_selecionado))
plot(fit_nov_final, type = "qq", main = paste("QQ-Plot:", modelo_selecionado))
par(mfrow=c(1,1))

cat("\n\n")
```

## Dezembro (Tendência)
Neste mês, os testes preliminares indicam comportamentos que justificam a investigação de modelos não-estacionários.

```{r analise_dez_temp_trend, results='asis'}

# 1. DIAGNÓSTICO PRELIMINAR 

# Prepara dataframe para uso posterior nos modelos
df_dez_trend <- data.frame(Ano = anos, Temp = dados_dez_temp)
df_dez_trend <- na.omit(df_dez_trend)

gerar_diagnostico_preliminar(df_dez_trend$Temp, "Dezembro")

# 2. ANÁLISE VISUAL DE TENDÊNCIA (Regressão Linear)

modelo_linear <- lm(Temp ~ Ano, data = df_dez_trend)
p_valor_trend <- summary(modelo_linear)$coefficients[2, 4] 

par(mfrow=c(1,1))
plot(Temp ~ Ano, data = df_dez_trend, pch = 19, col = "#e74c3c",
     main = "Tendência Linear: Temperatura Máxima (Dezembro)",
     ylab = "Temperatura (ºC)", xlab = "Ano", las=1)
abline(modelo_linear, col = "blue", lwd = 2, lty = 2)
legend("topleft", legend=c("Observado", "Tendência Linear"), 
       col=c("#e74c3c", "blue"), pch=c(19, NA), lty=c(NA, 2), bty="n")

cat(paste0("\n**Regressão Linear:** Coeficiente angular de ", round(coef(modelo_linear)[2], 3), " ºC/ano (P-valor: ", format.pval(p_valor_trend), ").\n\n"))

# MODELAGEM GEV (M0, M1 e M3)

# M0: Estacionário
fit0 <- fevd(Temp, data = df_dez_trend, type = "GEV", units = "deg C")

# M1: Não-Estacionário em Locação (Mu ~ Ano)
fit1 <- fevd(Temp, data = df_dez_trend, location.fun = ~Ano, type = "GEV", units = "deg C")

# M3: Não-Estacionário em Locação e Escala (Mu ~ Ano, Sigma ~ Ano)
fit3 <- fevd(Temp, data = df_dez_trend, location.fun = ~Ano, scale.fun = ~Ano, type = "GEV", units = "deg C")

# --- Testes de Razão de Verossimilhança (LRT) ---
lrt_0_1 <- lr.test(fit0, fit1)
p_0_1   <- lrt_0_1$p.value

lrt_1_3 <- lr.test(fit1, fit3)
p_1_3   <- lrt_1_3$p.value

# --- Lógica de Decisão Automática ---
modelo_selecionado <- "M0"
fit_dez_temp <- fit0 # Default

if(p_0_1 < 0.05) {
  # Se M1 venceu M0, testamos se M3 vence M1
  if(p_1_3 < 0.05) {
    modelo_selecionado <- "M3"
    fit_dez_temp <- fit3
    msg_conclusao <- "O modelo **M3 (Locação e Escala variáveis)** foi selecionado (menor AIC e P-valor < 0.05)."
  } else {
    modelo_selecionado <- "M1"
    fit_dez_temp <- fit1
    msg_conclusao <- "O modelo **M1 (Apenas Locação variável)** foi o mais adequado."
  }
} else {
  msg_conclusao <- "Não há evidências para rejeitar a estacionariedade. O modelo **M0 (Estacionário)** foi mantido."
}

# --- Tabela de Comparação Completa (com AIC) ---
df_comp_modelos <- data.frame(
  Modelo = c("M0: Estacionário", "M1: Locação Var.", "M3: Loc. e Escala Var."),
  LogLik = c(round(fit0$results$value, 2), round(fit1$results$value, 2), round(fit3$results$value, 2)),
  AIC = c(round(summary(fit0)$AIC, 2), round(summary(fit1)$AIC, 2), round(summary(fit3)$AIC, 2)), # Novo Critério
  BIC = c(round(summary(fit0)$BIC, 2), round(summary(fit1)$BIC, 2), round(summary(fit3)$BIC, 2)),
  P_Valor_LRT = c("-", format.pval(p_0_1, digits=3), format.pval(p_1_3, digits=3)),
  Status = c(
    if(modelo_selecionado == "M0") "SELECIONADO" else "Rejeitado",
    if(modelo_selecionado == "M1") "SELECIONADO" else "Rejeitado",
    if(modelo_selecionado == "M3") "SELECIONADO" else "Rejeitado"
  )
)

print(kbl(df_comp_modelos, caption = "Tabela B: Seleção de Modelo GEV (Critérios de Informação)", align = "c") %>%
      kable_styling(bootstrap_options = "striped", full_width = F, position = "center") %>%
      row_spec(which(df_comp_modelos$Status == "SELECIONADO"), bold = T, color = "white", background = "#27ae60"))

cat(paste0("\n<div class='alert-info'>**CONCLUSÃO:** ", msg_conclusao, "</div>\n"))

# DIAGNÓSTICO VISUAL

par(mfrow=c(1,2))
plot(fit_dez_temp, type = "density", main = paste("Densidade:", modelo_selecionado))
plot(fit_dez_temp, type = "qq", main = paste("QQ-Plot:", modelo_selecionado))
par(mfrow=c(1,1))

# Gráfico de Retorno (Apenas se o modelo selecionado NÃO for estacionário)

  # Calcula níveis de retorno (matriz se scale.fun variar)
  rl_vals <- return.level(fit_dez_temp, return.period = c(2, 20, 100))
  
  matplot(df_dez_trend$Ano, rl_vals, type = "l", lty = 1, lwd = 2,
          col = c("#27ae60", "#e67e22", "#c0392b"),
          main = paste0("Níveis de Retorno Efetivos (", modelo_selecionado, ")"),
          ylab = "Temperatura Máxima (ºC)", xlab = "Ano")
  
  legend("topleft", legend = c("Retorno de 2 Anos", "Retorno de 20 Anos", "Retorno de 100 Anos"), 
         col = c("#27ae60", "#e67e22", "#c0392b"), lty = 1, lwd = 2, bty = "n", cex = 0.9)
  grid(col = "lightgray", lty = "dotted")

cat("\n\n")
```

```{r}

# COMPARATIVO VISUAL DOS 3 MODELOS (M0 vs M1 vs M3)

# Objetivo: Visualizar como cada modelo estima o risco de um evento extremo (ex: 100 anos)

# 1. Defina o Período de Retorno para Comparação
rp_comparacao <- 100  

# 2. Cálculo dos Níveis de Retorno para cada modelo
# M0: Retorna um valor único.
rl_m0_val <- return.level(fit0, return.period = rp_comparacao)[1]
rl_m0 <- rep(rl_m0_val, nrow(df_dez_trend))

# M1: Retorna um vetor variando com o tempo (apenas Mu muda)
rl_m1 <- return.level(fit1, return.period = rp_comparacao)

# M3: Retorna um vetor variando com o tempo (Mu e Sigma mudam)
rl_m3 <- return.level(fit3, return.period = rp_comparacao)

# 3. Plotagem
par(mfrow=c(1,1))

# Configura o limites do gráfico (Pega o mínimo e máximo de todas as curvas + margem)
y_lims <- range(c(df_dez_trend$Temp, rl_m0, rl_m1, rl_m3)) * c(0.98, 1.05)

plot(df_dez_trend$Ano, df_dez_trend$Temp, pch=19, col="#bdc3c7", ylim=y_lims,
     main = paste0("Comparativo de Modelos: Nível de Retorno de ", rp_comparacao, " Anos"),
     ylab = "Temperatura (ºC)", xlab = "Ano", las=1)

# Linhas dos Modelos
lines(df_dez_trend$Ano, rl_m0, col="black", lwd=2, lty=2)      # M0 (Base)
lines(df_dez_trend$Ano, rl_m1, col="#2980b9", lwd=3)           # M1 (Tendência Média)
lines(df_dez_trend$Ano, rl_m3, col="#c0392b", lwd=3, lty=4)    # M3 (Tendência + Variabilidade)

# Legenda Inteligente (Inclui AIC para facilitar comparação visual)
aic_m0 <- round(summary(fit0)$AIC, 1)
aic_m1 <- round(summary(fit1)$AIC, 1)
aic_m3 <- round(summary(fit3)$AIC, 1)

legend("topleft", 
       legend = c(paste0("M0: Estacionário (AIC: ", aic_m0, ")"),
                  paste0("M1: Tendência Média (AIC: ", aic_m1, ")"),
                  paste0("M3: Var. Média e Escala (AIC: ", aic_m3, ")")),
       col = c("black", "#2980b9", "#c0392b"),
       lty = c(2, 1, 4), lwd = c(2, 3, 3), bty = "n", cex=0.85)

grid(col = "lightgray", lty = "dotted")


cat(paste0("\n**Interpretação:** O gráfico acima mostra como cada modelo enxerga o evento de ", rp_comparacao, " anos.\n",
           "- Se a linha vermelha (M3) estiver muito distante da azul (M1) nos anos recentes, isso indica que ignorar a variabilidade (Scale) subestima o risco.\n",
           "- Se as linhas M1 e M3 estiverem sobrepostas, o modelo mais simples (M1) é suficiente."))

# AJUSTE DO MODELO M4 (Locação e Forma variáveis)

# M1: Apenas Locação variável (seu modelo atual)
fit1 <- fevd(Temp, data = df_dez_trend, location.fun = ~Ano, type = "GEV")

# M4: Locação E Forma (shape) variáveis no tempo
fit4 <- fevd(Temp, data = df_dez_trend,location.fun =~Ano,shape.fun = ~Ano,type = "GEV")

# --- Comparação por Razão de Verossimilhança ---
lrt_1_4 <- lr.test(fit1, fit4)

cat("#### Comparação: M1 vs M4 (Variação no Shape)\n")
print(lrt_1_4)

# --- Verificação de AIC ---
cat("\nAIC M1:", summary(fit1)$AIC)
cat("\nAIC M4:", summary(fit4)$AIC)

plot_diagnostico_basico(fit4)

# TIRA-TEIMA: M1 (Locação) vs M4 (Locação + Forma)

# M1: Só a média sobe
fit1 <- fevd(Temp, data = df_dez_trend, location.fun = ~Ano, type = "GEV")

# M4: Média sobe E a cauda fica mais pesada (O modelo do gráfico bonito)
fit4 <- fevd(Temp, data = df_dez_trend, location.fun = ~Ano, shape.fun = ~Ano, type = "GEV")

# 2. Teste de Razão de Verossimilhança (Quem ganha?)
lrt <- lr.test(fit1, fit4)

# 3. Comparativo Lado a Lado
cat("========================================\n")
cat("      Batalha dos Modelos: M1 vs M4     \n")
cat("========================================\n")
cat("AIC do M1 (Simples):", summary(fit1)$AIC, "\n")
cat("AIC do M4 (Complexo):", summary(fit4)$AIC, "\n")
cat("----------------------------------------\n")
cat("P-Valor do Teste (Deve ser < 0.05):", lrt$p.value, "\n")
cat("========================================\n")

print(summary(fit4)$results)
```


A análise comparativa dos níveis de retorno de 100 anos evidencia a inadequação do modelo estacionário (M0) para o cenário climático atual, corroborada pelo elevado valor de AIC (195.6). A seleção final recai, portanto, sobre os modelos não-estacionários M1 e M3.

Inicialmente, o critério de Akaike (AIC) sugere uma ligeira vantagem para o modelo M3 (192.4) em relação ao M1. O M3 parece capturar uma aceleração na magnitude dos eventos extremos — influenciado, possivelmente, pelo registro de 39,6°C em 2015 — projetando níveis de retorno próximos a 38,5°C.

Contudo, a análise de diagnóstico dos resíduos padronizados (QQ-plots e densidade) revelou que o modelo M1 apresenta uma aderência superior aos dados observados. Enquanto o M3 demonstra sensibilidade excessiva ao outlier de 2015, o M1 oferece um ajuste mais robusto ao considerar a tendência apenas no parâmetro de locação. Assim, priorizando a qualidade do ajuste gráfico e o princípio da parcimônia (validado pelo Teste de Razão de Verossimilhança), optou-se pelo modelo M1 como o mais representativo.

```{r}

# DIAGNÓSTICO VISUAL

par(mfrow=c(1,3), mar=c(4, 4, 3, 1), mgp=c(2.3, 1, 0)) 
limite_y <- c(0, 0.4) 

# --- M0 ---
plot(fit0, type = "density", 
     main = "M0: Estacionário", 
     xlab = "Dados Originais", 
     col = "black", 
     ylim = limite_y, # Aplica o limite 0.4
     ylab = "Densidade") # Nome explícito

# --- M1 ---
plot(fit1, type = "density", 
     main = "M1: Locação Variável", 
     xlab = "Resíduos Padronizados", 
     col = "black", 
     ylim = limite_y,
     ylab = "Densidade")

# --- M3 ---
plot(fit3, type = "density", 
     main = "M3: Loc. e Escala Var.", 
     xlab = "Resíduos Padronizados", 
     col = "black", 
     ylim = limite_y,
     ylab = "Densidade")

# --- Retorno às configurações originais ---
par(mfrow=c(1,1))

# --- 2. COMPARAÇÃO DE QQ-PLOT (Pontos vs Linha) ---
# Mantemos a mesma configuração de margens para consistência
par(mfrow=c(1,3), mar=c(4, 4.5, 3, 1))

# M0
plot(fit0, type = "qq", main = "QQ-Plot: M0", col = "black")
legend("topleft", legend=paste("AIC:", round(summary(fit0)$AIC, 1)), bty="n", cex=0.9)

# M1
plot(fit1, type = "qq", main = "QQ-Plot: M1", col = "#2980b9")
legend("topleft", legend=paste("AIC:", round(summary(fit1)$AIC, 1)), bty="n", cex=0.9)

# M3
plot(fit3, type = "qq", main = "QQ-Plot: M3", col = "#c0392b")
legend("topleft", legend=paste("AIC:", round(summary(fit3)$AIC, 1)), bty="n", cex=0.9)

# Restaura layout padrão do R
par(mfrow=c(1,1), mar=c(5, 4, 4, 2) + 0.1)
```


# Comparativo Final
Comparação dos níveis de retorno para os cinco meses. Nota: Para Dezembro, consideramos o risco referente ao cenário atual (ano de 2022), capturando o efeito da tendência observada, modelo M1.

### 3. Comparativo Final (5 Meses)

```{r comparativo_temp_final, fig.width=10, fig.height=7}
periodos <- c(5, 10, 20, 50, 100)

# ==============================================================================
# FUNÇÃO BLINDADA (Tabela)
# ==============================================================================
get_est_ci_temp_smart <- function(modelo, periods, ano_ref = 2022) {
  resultado <- tryCatch({
    if (!is.null(modelo$cov.data)) {
      # Lógica para modelos com tendência
      dados_modelo <- modelo$cov.data
      nome_col <- colnames(dados_modelo)[1]
      novos_dados <- data.frame(ano_ref)
      colnames(novos_dados) <- nome_col
      matriz_covariavel <- make.qcov(modelo, vals = novos_dados)
      ci(modelo, return.period = periods, method = "normal", verbose = FALSE, qcov = matriz_covariavel)
    } else {
      # Lógica para modelos estacionários
      ci(modelo, return.period = periods, method = "normal", verbose = FALSE)
    }
  }, error = function(e) {
    # Fallback: Re-ajusta modelo simples para não travar
    dados_brutos <- modelo$x
    fit_simples <- fevd(dados_brutos, type="GEV", verbose=FALSE)
    ci(fit_simples, return.period = periods, method = "normal", verbose = FALSE)
  })
  
  est <- round(resultado[,2], 1); low <- round(resultado[,1], 1); upp <- round(resultado[,3], 1)
  paste0("<strong>", est, "</strong><br><span style='font-size:11px; color:#7f8c8d'>[", low, "; ", upp, "]</span>")
}

# FUNÇÃO VALORES 

get_values_smart <- function(modelo, periods, ano_ref = 2022) {
  resultado <- tryCatch({
    if (!is.null(modelo$cov.data)) {
      dados_modelo <- modelo$cov.data
      nome_col <- colnames(dados_modelo)[1]
      novos_dados <- data.frame(ano_ref)
      colnames(novos_dados) <- nome_col
      matriz_covariavel <- make.qcov(modelo, vals = novos_dados)
      return.level(modelo, return.period = periods, qcov = matriz_covariavel)
    } else {
      return.level(modelo, return.period = periods)
    }
  }, error = function(e) {

    dados_brutos <- modelo$x
    fit_simples <- fevd(dados_brutos, type="GEV", verbose=FALSE)
    return.level(fit_simples, return.period = periods)
  })
  return(as.numeric(resultado))
}

# 1. Gera Colunas de Texto
col_nov <- get_est_ci_temp_smart(fit_nov_final, periodos)
col_dez <- get_est_ci_temp_smart(fit_dez_temp, periodos, ano_ref = 2022) 
col_jan <- get_est_ci_temp_smart(fit_jan_temp, periodos)
col_fev <- get_est_ci_temp_smart(fit_fev_temp, periodos)
col_mar <- get_est_ci_temp_smart(fit_mar_temp, periodos)

# 2. Monta Dataframe Final
df_final <- data.frame(
  "Retorno"   = paste(periodos, "Anos"),
  "Novembro"  = col_nov,
  "Dezembro"  = col_dez,
  "Janeiro"   = col_jan,
  "Fevereiro" = col_fev,
  "Março"     = col_mar
)

# 3. Gera Valores Numéricos
vals_nov <- get_values_smart(fit_nov_final, periodos)
vals_dez <- get_values_smart(fit_dez_temp, periodos, ano_ref = 2022)
vals_jan <- get_values_smart(fit_jan_temp, periodos)
vals_fev <- get_values_smart(fit_fev_temp, periodos)
vals_mar <- get_values_smart(fit_mar_temp, periodos)

vencedores <- c()
for(i in 1:length(periodos)){
  linha <- c(Novembro=vals_nov[i], Dezembro=vals_dez[i], Janeiro=vals_jan[i], Fevereiro=vals_fev[i], Março=vals_mar[i])
  vencedores[i] <- names(linha)[which.max(linha)]
}
df_final$Risco_Maior <- vencedores

# 4. Renderiza Tabela
df_final %>%
  kbl(caption = "<div style='text-align:center; color:#c0392b; font-size:18px; font-weight:bold'>Temperatura Máxima (ºC): Comparativo Completo (Cenário 2022)</div>", 
      align = "c", escape = FALSE, row.names = FALSE) %>%
  kable_styling(bootstrap_options = c("hover", "condensed"), full_width = F, position = "center") %>%
  add_header_above(c(" " = 1, "Verão Viçosense" = 5, "Conclusão" = 1)) %>%
  column_spec(1, bold = T, background = "#f8f9fa", width = "90px") %>%
  column_spec(7, bold = T, color = "white", background = "#8e44ad", width = "110px") %>%
  row_spec(0, bold = T, color = "white", background = "#c0392b") %>%
  footnote(general = "Para Dezembro (tendência detectada), os valores referem-se ao ano de 2022.", general_title = "Nota: ")

# 5. Gráfico Final
y_min <- min(c(vals_nov, vals_dez, vals_jan, vals_fev, vals_mar)) * 0.9
y_max <- max(c(vals_nov, vals_dez, vals_jan, vals_fev, vals_mar)) * 1.1

plot(periodos, vals_jan, type="n", ylim=c(y_min, y_max), log="x",
     main="Curvas de Calor: Comparativo Sazonal", xlab="Período de Retorno (Anos)", ylab="Temperatura (ºC)", axes=FALSE)
grid(col="lightgray", lty="dotted")
axis(1, at=periodos, labels=paste(periodos, "anos")); axis(2, las=2)

# --- Linhas com Cores Quentes ---
lines(periodos, vals_nov, col="#884ea0", lwd=3, lty=1); points(periodos, vals_nov, pch=18, col="#884ea0", cex=1.5)
lines(periodos, vals_dez, col="#c0392b", lwd=3, lty=5); points(periodos, vals_dez, pch=15, col="#c0392b", cex=1.3)
lines(periodos, vals_jan, col="#d35400", lwd=3, lty=1); points(periodos, vals_jan, pch=19, col="#d35400", cex=1.3)
lines(periodos, vals_fev, col="#e67e22", lwd=3, lty=2); points(periodos, vals_fev, pch=17, col="#e67e22", cex=1.3)
lines(periodos, vals_mar, col="#f1c40f", lwd=3, lty=4); points(periodos, vals_mar, pch=8, col="#f1c40f", cex=1.5)

legend("topleft", 
       legend=c("Novembro", "Dezembro (Trend)", "Janeiro", "Fevereiro", "Março"), 
       col=c("#884ea0", "#c0392b", "#d35400", "#e67e22", "#f1c40f"), 
       lwd=3, pch=c(18, 15, 19, 17, 8), lty=c(1, 5, 1, 2, 4), bty="n", cex=0.85, ncol=2)
```


