---
title: "Relatório de Análise de Valores Extremos - Viçosa"
author: "Lucas"
date: "`r Sys.Date()`"
output: 
  html_document:
    toc: true
    toc_float: true
    number_sections: true
    theme: cerulean
---

```{r setup, include=FALSE}
knitr::opts_chunk$set(echo = TRUE, warning = FALSE, message = FALSE, fig.align = "center")
```

# 1. Introdução

## 1.1 Caracterização da Área de Estudo

O município de Viçosa está localizado na mesorregião da Zona da Mata do estado de Minas Gerais, a aproximadamente 230 km a sudeste da capital, Belo Horizonte. Com altitude média de 649 metros, o município ocupa uma área territorial de cerca de 300 km², dos quais 18 km² compreendem o perímetro urbano. Para o ano de 2025, a população foi estimada em 79.517 habitantes.

## 1.2 Base de Dados e Metodologia

Este relatório sintetiza a análise das precipitações máximas diárias históricas ocorridas exclusivamente nos meses de janeiro. A série temporal abrange o período de **1968 a 2022**, totalizando 55 observações anuais, um tamanho amostral considerado suficiente para garantir a robustez estatística das estimativas.

Os dados pluviométricos foram obtidos a partir das estações do **Instituto Nacional de Meteorologia (INMET)** e do banco de dados do Boletim Meteorológico do **Programa de Pós-Graduação em Meteorologia Aplicada da Universidade Federal de Viçosa (UFV)**.

Para a estruturação dos dados, adotou-se a metodologia de **Máximos de Blocos**, onde, para cada mês de janeiro da série histórica (bloco de 31 dias), selecionou-se o evento de maior precipitação diária acumulada.

## 1.3 Abordagem Estatística

A modelagem probabilística foi realizada utilizando a **Distribuição Generalizada de Valores Extremos (GEV)**. A consistência da série temporal e a adequação do modelo foram verificadas através das seguintes etapas:

1.  **Testes de Pressupostos:** Aplicação do teste de **Cox-Stuart** para verificação de tendência e do teste **Augmented Dickey-Fuller (ADF)** para confirmação da estacionariedade da série.
2.  **Ajuste e Validação:** Estimativa dos parâmetros da GEV via Máxima Verossimilhança e validação da aderência do modelo aos dados empíricos através do teste de **Kolmogorov-Smirnov**.
3.  **Projeção de Risco:** Estimativa dos níveis de retorno (precipitação máxima esperada) para períodos de recorrência de 4, 10 e 100 anos.

# Carregamento e Preparação

Nesta etapa, carregamos os pacotes estatísticos necessários e realizamos a leitura dos dados brutos.

```{r libraries}
library(readxl)
library(purrr)
library(dplyr)
library(tseries)   # ADF Test
library(trend)     # Non-parametric trend tests
library(randtests) # Cox-Stuart
library(goftest)   # Goodness-of-fit (AD test)
library(extRemes)  # GEV modeling
library(ismev)     # GEV diagnostics
```

```{r import_data}
# Leitura do Arquivo
EXTREMOS <- read_excel("EXTREMOS.xlsx")
CHUVA <- EXTREMOS$PRECIP
year <- seq(1968, 2022, 1)
summary(EXTREMOS)
```

# Análise Exploratória e Testes de Estacionariedade

A análise inicia-se com uma abordagem descritiva dos dados: visualização da série histórica e histograma de frequências.

```{r exploratoria, fig.width=10, fig.height=5}
par(mfrow=c(1,2))
plot(CHUVA ~ year, type="b", main="Série Histórica (Jan)", 
     ylab="Precipitação (mm)", xlab="Ano", pch=19, col="darkblue")
hist(CHUVA, main="Histograma (Jan)", 
     xlab="Precipitação (mm)", col="lightblue")
```

## Análise da Folha 2 (Fevereiro)

Verificação breve dos dados referentes à segunda aba da planilha que serão abordados em outra análise.

```{r folha2, fig.width=10, fig.height=5}
# Importa especificamente a folha 2
folha2 <- read_excel("EXTREMOS.xlsx", sheet = 2)
CHUVA2 <- folha2$PRECIP   
year_f2 <- seq(1968, 2022, 1)

par(mfrow=c(1,2))
plot(CHUVA2 ~ year_f2, type="b", main="Série Histórica (Fev)", ylab="Precipitação")
hist(CHUVA2, main="Histograma (Fev)", col="lightgreen")
```

## Testes Formais

Verificamos a existência de tendência e/ou estacionariedade nas séries. Como a análise principal foca nos máximos semre do mesmo mês, não houve necessidade de analisar sazonalidade.

### Definição Teórica: Teste de Tendência de Cox-Stuart

O Teste de Cox-Stuart é um método estatístico **não-paramétrico** utilizado para verificar a existência de tendências monotônicas (crescentes ou decrescentes) em uma série temporal. Devido à sua natureza baseada em sinais, o teste apresenta baixa sensibilidade a *outliers*, tornando-o particularmente robusto para análises de valores extremos hidrológicos.

#### Formulação Algébrica

Seja $X = \{x_1, x_2, \dots, x_n\}$ uma série temporal de observações independentes. O algoritmo do teste consiste nos seguintes passos:

1.  **Segmentação da Série:**
    A série original é dividida em duas metades iguais. O número de pares ($c$) é definido como:
    $$c = \begin{cases} \frac{n}{2}, & \text{se } n \text{ é par} \\ \frac{n+1}{2}, & \text{se } n \text{ é ímpar} \end{cases}$$
    *(Nota: No caso de $n$ ímpar, a observação central da série é usualmente descartada para garantir simetria).*

2.  **Cálculo das Diferenças Pares:**
    Cada observação da primeira metade é comparada com sua correspondente na segunda metade da série temporal:
    $$D_i = x_{i+c} - x_i \quad \text{para } i = 1, \dots, c$$

3.  **Estatística do Teste ($S$):**
    O teste avalia o sinal das diferenças $D_i$. Define-se a variável indicadora:
    $$I_i = \begin{cases} 1, & \text{se } D_i > 0 \text{ (crescimento)} \\ 0, & \text{se } D_i < 0 \text{ (decrescimento)} \end{cases}$$
    
    A estatística $S$ é dada pela soma dos sinais positivos (ou negativos, dependendo da hipótese lateral):
    $$S = \sum_{i=1}^{m} I_i$$
    Onde $m$ é o número de diferenças não nulas ($D_i \neq 0$).

4.  **Distribuição e Decisão:**
    Sob a Hipótese Nula ($H_0$) de ausência de tendência (aleatoriedade), a estatística $S$ segue uma distribuição Binomial:
    $$S \sim \text{Binomial}(m, 0.5)$$
    
    Para amostras com tamanho suficiente (como no presente estudo, onde $n=55$), utiliza-se a aproximação pela Distribuição Normal Padronizada para obter o valor $Z$:
    $$Z = \frac{|S - \frac{m}{2}| - 0.5}{\sqrt{\frac{m}{4}}}$$
    
    Rejeita-se $H_0$ se o p-valor associado a $Z$ for menor que o nível de significância $\alpha$ (usualmente 0.05).

### Definição Teórica: Teste Augmented Dickey-Fuller (ADF)

Para a verificação de estacionariedade (condição em que a média e a variância da série são constantes ao longo do tempo), utilizou-se o Teste Augmented Dickey-Fuller (ADF). Este método testa a presença de uma **raiz unitária** na série temporal, o que indicaria um comportamento não estacionário.

#### Formulação Algébrica

O teste ADF baseia-se na estimação da seguinte equação de regressão para a série temporal $y_t$:

$$\Delta y_t = \alpha + \beta t + \gamma y_{t-1} + \sum_{i=1}^{p} \delta_i \Delta y_{t-i} + \epsilon_t$$

Onde:

* $\Delta y_t$: Diferença de primeira ordem ($y_t - y_{t-1}$).
* $\alpha$: Constante (intercepto ou deriva).
* $\beta t$: Coeficiente de tendência determinística temporal.
* $\gamma$: O parâmetro de interesse (coeficiente da raiz unitária, onde $\gamma = \rho - 1$).
* $p$: Número de defasagens (lags) incluídas para corrigir a correlação serial dos erros (parte "Augmented" do teste).
* $\epsilon_t$: Termo de erro (ruído branco).

#### Hipóteses e Estatística do Teste

O foco do teste recai sobre o coeficiente $\gamma$. As hipóteses são definidas como:

1.  **Hipótese Nula ($H_0: \gamma = 0$):** Existe uma raiz unitária. A série **não é estacionária** (possui comportamento de passeio aleatório).
2.  **Hipótese Alternativa ($H_1: \gamma < 0$):** Não existe raiz unitária. A série **é estacionária**.

A estatística de teste ($DF_{\tau}$) é calculada de forma análoga a um teste-t convencional:

$$DF_{\tau} = \frac{\hat{\gamma}}{SE(\hat{\gamma})}$$

No entanto, sob a hipótese nula de raiz unitária, essa estatística **não** segue uma distribuição t-Student padrão, mas sim a distribuição assintótica de Dickey-Fuller. Se a estatística calculada for menor (mais negativa) que o valor crítico da tabela de Dickey-Fuller (ou se o p-valor < 0.05), rejeita-se $H_0$, concluindo-se pela estacionariedade da série.

```{r testes_estatisticos}
# 1. Teste Augmented Dickey-Fuller (Estacionariedade)
adf.test(CHUVA)

# 2. Teste de Cox-Stuart (Tendência)
cox.stuart.test(CHUVA)
```

---

# Fundamentação Teórica e Implementação Manual

A estrutura matemática do modelo GEV, apresenta-se a seguir com a implementação manual da função de Log-Verossimilhança e o cálculo dos parâmetros via otimização numérica (`nlm`), além do cálculo de incerteza via Método Delta.

A função de distribuição acumulada GEV é dada por:
$$G(z) = \exp\left\{ -\left[ 1 + \xi \left( \frac{z - \mu}{\sigma} \right) \right]^{-1/\xi} \right\}$$

## Definição da Log-Likelihood Manual

```{r manual_gev_funcs}
# Variável global para as funções manuais
dataset <- CHUVA

gev.loglik <- function(theta){
  mu <- theta[1]
  sigma <- theta[2]
  xi <- theta[3]
  
  m <- min((1+(xi*(dataset-mu)/sigma)))
  if(m < 0.00001) return(as.double(1e6))
  if(sigma < 0.00001) return(as.double(1e6))
  
  if(xi == 0){ # Caso Gumbel
    loglik <- (-length(dataset)*log(sigma)-sum((dataset-mu)/sigma)
               -sum(exp(-((dataset-mu)/sigma))))
  } else { # Caso GEV
    loglik <- (-length(dataset)*log(sigma)
               -(1/xi+1)*sum(log(1+(xi*(dataset-mu)/sigma)))
               -sum((1+(xi*(dataset-mu)/sigma))^(-1/xi)))
  }
  return(-loglik)
}
```

## Otimização e Estimativa de Parâmetros

```{r manual_optimization}
# Chute inicial
theta_start <- c(mean(dataset), sd(dataset), 0.1)

# Otimização via Newton-type algorithm
A <- nlm(gev.loglik, theta_start, hessian=TRUE)
print(A$estimate) # Parâmetros Estimados (Mu, Sigma, Xi)

# Matriz de Variância-Covariância
varcovar <- solve(A$hessian)
cat("Erros Padrão dos Parâmetros:\n")
print(sqrt(diag(varcovar)))
```

## Diagnóstico Gráfico Manual

```{r manual_plots, fig.width=10, fig.height=5}
# Funções auxiliares CDF e Inversa
GEV.DF <- function(data, mu, sigma, xi){
  if(xi==0) { GEV=exp(-exp(-((data-mu)/sigma))) }
  else { GEV=exp(-(1+xi*((data-mu)/sigma))^(-1/xi)) }
  return(GEV)
}

GEV.INV <- function(data, mu, sigma, xi){
  if(xi==0) { INV=mu-sigma*log(-log(1-data)) } # Ajuste teórico para p
  else { INV=mu+(sigma/xi)*(((-log(data))^(-xi))-1) }
  return(INV)
}

# Preparação dos dados ordenados
ordered <- sort(CHUVA)
n <- length(ordered)
empirical <- (1:n)/(n+1)

# Geração dos valores do modelo
model_probs <- numeric(n)
model_quantile <- numeric(n)

for(i in 1:n){
  model_probs[i] <- GEV.DF(ordered[i], A$est[1], A$est[2], A$est[3])
  model_quantile[i] <- GEV.INV(empirical[i], A$est[1], A$est[2], A$est[3])
}

# Plots
par(mfrow=c(1,2))
plot(model_probs ~ empirical, main='PP-Plot (Manual)', xlab="Empírico", ylab="Modelo")
abline(0,1, col="red")
plot(model_quantile ~ ordered, main='QQ-Plot (Manual)', xlab="Dados", ylab="Modelo")
abline(0,1, col="red")
```

## Cálculo do Erro Padrão do Nível de Retorno (Método Delta)

Cálculo manual da variância para o nível de retorno de 10 anos.

```{r delta_method}
y10 <- -log(1-(1/10))
del <- matrix(ncol=1, nrow=3)

# Derivadas parciais
del[1,1] <- 1
del[2,1] <- -((A$est[3])^(-1))*(1-(y10^(-A$est[3])))
del[3,1] <- (((A$est[2])*((A$est[3])^(-2))*(1-((y10)^(-A$est[3]))))
             -((A$est[2])*((A$est[3])^(-1))*((y10)^(-(A$est[3])))*log(y10)))

del.transpose <- t(del)
se_return <- sqrt(del.transpose %*% varcovar %*% del)

cat("Erro Padrão (10 anos):", se_return)
```

---

# Modelagem Otimizada e Validação

Para fins de robustez e otimização, diagnóstico e cálculo de intervalos de confiança via *Profile Likelihood*, é útil a utilozação de alguns pacotes  já existentes, como: `extRemes` e `ismev`.

## Diagnóstico via `ismev`

O pacote `ismev` fornece um painel completo de diagnósticos visuais que permite uma análise visual da adequação do modelo, bem como intervalos de confiança dos níveis de retorno.

```{r ismev_diag, fig.width=10, fig.height=8}
fit_ismev <- gev.fit(CHUVA)
gev.diag(fit_ismev)
```

## Ajuste e Validação via `extRemes`

O ajuste abaixo utiliza o método de máxima verossimilhança otimizado.

```{r extremes_fit}
# Ajuste do Modelo
fit1 <- fevd(CHUVA, units = "mm")
print(fit1)
```

### Testes de Adequação

Foram aplicados os testes de Kolmogorov-Smirnov e Anderson-Darling para confirmar estatisticamente a aderência do modelo.

* **Hipótese Nula ($H_0$):** O modelo ajustado descreve bem os dados.
* **Critério:** P-valor > 0.05 indica bom ajuste.

```{r gof_tests}
# Recuperando parâmetros estimados
params <- fit1$results$par
loc_est <- params["location"]
scale_est <- params["scale"]
shape_est <- params["shape"]

# Teste KS
ks_result <- ks.test(CHUVA, "pevd", loc=loc_est, scale=scale_est, shape=shape_est, type="GEV")
print(ks_result)

# Teste AD (Anderson-Darling)
ad_result <- ad.test(CHUVA, "pevd", loc=loc_est, scale=scale_est, shape=shape_est, type="GEV")
print(ad_result)
```

## Estimativa de Níveis de Retorno

Por fim, foram calculados os níveis de retorno para 4, 10 e 20 anos com intervalos de confiança baseados em Perfil de Verossimilhança (*Profile Likelihood*), que são mais precisos para extremos.

```{r return_levels, fig.width=10, fig.height=5}
par(mfrow=c(1,3))

# Nota: O argumento 'xrange' foi ajustado visualmente para cobrir a região de verossimilhança
# 4 Anos
ci(fit1, method = "proflik", xrange = c(55, 100), verbose = FALSE, return.period = 4)

# 10 Anos
ci(fit1, method = "proflik", xrange = c(80, 160), verbose = FALSE, return.period = 10)

# 20 Anos
ci(fit1, method = "proflik", xrange = c(100, 220), verbose = FALSE, return.period = 20)
```

As estimativas indicam que um evento de precipitação de 71,5 mm possui um tempo de recorrência de 4 anos para o mês de janeiro. Para períodos de retorno mais longos, de 10 e 100 anos, os volumes estimados são de 103 mm e 131 mm, respectivamente. Estatisticamente, isso implica que tais magnitudes devem ser igualadas ou superadas, em média, uma vez a cada intervalo de tempo considerado.

#### Temperatura máxima
# Análise de Temperaturas Máximas

Nesta seção, replicamos a metodologia estatística para analisar o comportamento das temperaturas máximas extremas registradas no mês de janeiro ao longo da série histórica.

#Análise Exploratória

Visualização inicial da série temporal e distribuição dos dados para identificação de padrões visuais.

```{r exploratoria_temp, fig.width=10, fig.height=5}
# Definição das variáveis
TEMP_MAX <- EXTREMOS$TEMP
year <- seq(1968, 2022, 1)

# Plotagem
par(mfrow=c(1,2))
plot(TEMP_MAX ~ year, type="b", main="Série Histórica: Temperatura (Jan)", 
     ylab="Temperatura (ºC)", xlab="Ano", col="firebrick", pch=19)
hist(TEMP_MAX, main="Histograma: Temperatura (Jan)", 
     xlab="Temperatura (ºC)", col="salmon", border="white")
# 1. Teste Augmented Dickey-Fuller (Estacionariedade)
# H0: Série Não-Estacionária | H1: Série Estacionária
print(adf.test(TEMP_MAX))

# 2. Teste de Cox-Stuart (Tendência)
# H0: Sem tendência | H1: Com tendência
print(cox.stuart.test(TEMP_MAX))
```


```{r ismev_diag2, fig.width=10, fig.height=8}
fit_ismev2 <- gev.fit(TEMP_MAX)
gev.diag(fit_ismev2)
```

## Ajuste e Validação via `extRemes`

O ajuste abaixo utiliza o método de máxima verossimilhança otimizado.

```{r extremes_fit2}
# Ajuste do Modelo
fit2 <- fevd(TEMP_MAX, units = "deg C")
print(fit2)
```

### Testes de Adequação

Foram aplicados os testes de Kolmogorov-Smirnov e Anderson-Darling para confirmar estatisticamente a aderência do modelo.

* **Hipótese Nula ($H_0$):** O modelo ajustado descreve bem os dados.
* **Critério:** P-valor > 0.05 indica bom ajuste.

```{r gof_tests2}
# Recuperando parâmetros estimados do objeto fit2
params <- fit2$results$par
loc_est <- params["location"]
scale_est <- params["scale"]
shape_est <- params["shape"]

# Teste KS
ks_result2 <- ks.test(TEMP_MAX, "pevd", loc=loc_est, scale=scale_est, shape=shape_est, type="GEV")
print(ks_result2)

# Teste AD (Anderson-Darling)
ad_result2 <- ad.test(TEMP_MAX, "pevd", loc=loc_est, scale=scale_est, shape=shape_est, type="GEV")
print(ad_result2)
```

## Estimativa de Níveis de Retorno

Por fim, foram calculados os níveis de retorno para 4, 10 e 20 anos com intervalos de confiança baseados em Perfil de Verossimilhança (*Profile Likelihood*), que são mais precisos para extremos.

```{r return_levels2, fig.width=10, fig.height=5}
par(mfrow=c(1,3))

# Nível de Retorno: 4 Anos
ci(fit2, method = "proflik", xrange = c(33, 36), verbose = FALSE, return.period = 4, main = "Retorno 4 Anos")

# Nível de Retorno: 10 Anos
ci(fit2, method = "proflik", xrange = c(34, 38), verbose = FALSE, return.period = 10, main = "Retorno 10 Anos")

# Nível de Retorno: 20 Anos
ci(fit2, method = "proflik", xrange = c(35, 41), verbose = FALSE, return.period = 20, main = "Retorno 20 Anos")
```