---
title: "Análise de Valores Extremos na cidade de Viçosa-MG"
subtitle: "Estudo Comparativo: Meses de Janeiro, Fevereiro e Dezembro (1968-2022)"
author: "Lucas Pereira Belo"
date: "`r Sys.Date()`"
output: 
  html_document:
    theme: flatly
    highlight: tango
    toc: true
    toc_float: 
      collapsed: false
      smooth_scroll: true
    number_sections: true
    code_folding: show
    df_print: paged
bibliography: [referencias.bib, pacotes.bib]
csl: associacao-brasileira-de-normas-tecnicas.csl
link-citations: yes
---

<style>
body {
  text-align: justify;
  font-family: 'Helvetica', sans-serif;
}
.alert-info {
  background-color: #e7f3fe;
  border-left: 6px solid #2196F3;
  color: #0c5460;
  padding: 10px;
  margin-bottom: 15px;
}
h1, h2 {
  color: #2c3e50;
  font-weight: bold;
}
</style>

```{r gerar_bib_pacotes, include=FALSE}
# Gera arquivo de bibliografia dos pacotes automaticamente
meus_pacotes <- c("base", "extRemes", "urca", "trend", "tseries", "ismev")
knitr::write_bib(meus_pacotes, file = "pacotes.bib")
```


```{r}
knitr::opts_chunk$set(echo = TRUE, warning = FALSE, message = FALSE, fig.align = "center", fig.width = 10, fig.height = 6)
```

#Introdução

##Caracterização da Área de Estudo

O município de Viçosa está localizado na mesorregião da Zona da Mata do estado de Minas Gerais. A análise a seguir foca nos eventos extremos de precipitação durante a estação chuvosa (Janeiro, Fevereiro e Dezembro), utilizando uma série temporal de 1968 a 2022 ($n=55$). Este tamanho amostral é considerado robusto para a estabilidade dos parâmetros da GEV conforme @cai_hames_2011 e @roslan_2020. 

Os dados foram obtidos junto ao INMET [@inmet_dados] e UFV [@ufv2023]. Metodologia automatizada para garantir a consistência da comparação entre os meses, foi desenvolvida uma rotina computacional padronizada que aplica, para cada mês: Análise Descritiva e Visualização; Testes de Estacionariedade (ADF) e Tendência (Cox-Stuart); Ajuste da Distribuição GEV via Máxima Verossimilhança; Diagnóstico do Modelo (KS e Anderson-Darling); Cálculo dos Níveis de Retorno (5, 10, 50, 100 anos). A fundamentação teórica baseia-se em @jenkinson1955 para a GEV e @coles2001 para a inferência estatística.

```{r}
library(readxl)
library(dplyr)
library(tseries)   
library(trend)     
library(randtests) 
library(goftest)   
library(extRemes)  
library(ismev)     
library(urca)      
library(DT)
library(kableExtra)
```


```{r function_definition}
# ==============================================================================
# FUNÇÃO MESTRE BLINDADA (PARA CHUVA E TEMPERATURA)
# ==============================================================================
analisar_clima <- function(dados, ano_vec, nome_mes, cor_tema, 
                           tipo_analise="Precipitação", unidade="mm") {
  
  if(!require(kableExtra)) install.packages("kableExtra")
  if(!require(trend)) install.packages("trend")
  
  # 1. LIMPEZA DOS DADOS (CRUCIAL PARA TEMPERATURA)
  df_temp <- data.frame(Ano = ano_vec, Valor = dados)
  df_temp <- na.omit(df_temp) # Remove anos sem dados
  dados_limpos <- df_temp$Valor
  anos_limpos <- df_temp$Ano
  
  cat(paste0("\n### Análise Descritiva: ", nome_mes, "\n"))
  
  # --- Descritiva e Gráficos ---
  idx_max <- which.max(dados_limpos)
  cat(paste0("**Evento Máximo:** ", round(dados_limpos[idx_max], 2), " ", unidade, " em ", anos_limpos[idx_max], "\n\n"))
  
  par(mfrow=c(2,2))
  plot(Valor ~ Ano, data = df_temp, type="b", main=paste("Série -", nome_mes), 
       ylab=paste(tipo_analise, "(", unidade, ")"), xlab="Ano", pch=19, col=cor_tema, lwd=1.5)
  grid()
  hist(dados_limpos, main=paste("Histograma -", nome_mes), 
       xlab=unidade, col=cor_tema, border="white", prob=TRUE)
  lines(density(dados_limpos), col="black", lwd=2)
  acf(dados_limpos, main="ACF", col=cor_tema, lag.max = 15)
  pacf(dados_limpos, main="PACF", col=cor_tema, lag.max = 15)
  par(mfrow=c(1,1)) 
  
  # --- Função de Badge ---
  criar_badge <- function(texto, cor) {
    paste0("<span style='display: block; padding: 2px 8px; border-radius: 4px; ",
           "color: white; background-color: ", cor, "; font-weight: bold; text-align: center;'>", 
           texto, "</span>")
  }
  
  # --- 2. Bateria de Testes (Usando dados_limpos) ---
  cat("\n#### Diagnóstico da Série Temporal\n")
  
  # Cox-Stuart
  cs_test <- cox.stuart.test(dados_limpos)
  
  # Mann-Kendall
  mk_test <- trend::mk.test(dados_limpos)
  status_mk <- if(mk_test$p.value >= 0.05) criar_badge("Sem Tendência", "#27ae60") else criar_badge("Tendência (MK)", "#e67e22")
  
  # Pettitt
  pt_test <- trend::pettitt.test(dados_limpos)
  p_pt <- pt_test$p.value
  ano_quebra <- if(p_pt < 0.05) paste0(" (Em ", anos_limpos[pt_test$estimate], ")") else ""
  status_pt <- if(p_pt >= 0.05) criar_badge("Homogênea", "#27ae60") else criar_badge(paste0("Quebra", ano_quebra), "#c0392b")

  # ADF (Com tryCatch para evitar erro de singularidade em temperatura)
  adf_res <- tryCatch({
    tseries::adf.test(dados_limpos, alternative = "stationary")
  }, error = function(e) list(p.value = 0.99, statistic = 0)) # Retorno seguro se falhar
  
  status_adf <- if(adf_res$p.value < 0.05) criar_badge("Estacionária", "#27ae60") else criar_badge("Não Estacionária", "#c0392b")
  
  # Ljung-Box
  lb_check <- Box.test(dados_limpos, type = "Ljung-Box", lag = 10)
  status_lb <- if(lb_check$p.value >= 0.05) criar_badge("Independente", "#27ae60") else criar_badge("Dependência", "#c0392b")
  
  # Tabela Diagnóstico
  df_pre <- data.frame(
    Teste = c("Cox-Stuart", "Mann-Kendall", "Pettitt", "ADF", "Ljung-Box"),
    P_Valor = c(format.pval(cs_test$p.value, digits=4, eps=0.001), 
                format.pval(mk_test$p.value, digits=4, eps=0.001), 
                format.pval(p_pt, digits=4, eps=0.001), 
                format.pval(adf_res$p.value, digits=4, eps=0.001), 
                format.pval(lb_check$p.value, digits=4, eps=0.001)),
    Diagnostico = c(
      if(cs_test$p.value >= 0.05) criar_badge("Sem Tendência", "#27ae60") else criar_badge("Tendência", "#e67e22"),
      status_mk, status_pt, status_adf, status_lb
    )
  )
  
  tabela_html_pre <- df_pre %>%
    kbl(caption = paste("Tabela A: Diagnóstico -", nome_mes), align = "c", escape = FALSE, row.names = FALSE) %>%
    kable_styling(bootstrap_options = c("hover", "condensed"), full_width = F, position = "left") %>%
    column_spec(1, bold = T) %>%
    column_spec(3, width = "180px")
    
  cat(tabela_html_pre)
  cat("\n\n")
  
  # --- 3. Ajuste GEV ---
  cat("\n#### Modelagem GEV e Validação\n")
  
  # Ajuste
  fit <- fevd(dados_limpos, type = "GEV", units = as.character(unidade))
  
  # Validação (KS e AD)
  params <- fit$results$par
  ks_res <- ks.test(dados_limpos, "pevd", loc=params[1], scale=params[2], shape=params[3], type="GEV")
  ad_res <- goftest::ad.test(dados_limpos, "pevd", loc=params[1], scale=params[2], shape=params[3], type="GEV")
  
  df_gof <- data.frame(
    Teste = c("Kolmogorov-Smirnov", "Anderson-Darling"),
    P_Valor = c(format.pval(ks_res$p.value, digits=4, eps=0.001), format.pval(ad_res$p.value, digits=4, eps=0.001)),
    Conclusao = c(
      if(ks_res$p.value > 0.05) criar_badge("Bom Ajuste", "#27ae60") else criar_badge("Mau Ajuste", "#c0392b"),
      if(ad_res$p.value > 0.05) criar_badge("Bom Ajuste", "#27ae60") else criar_badge("Mau Ajuste", "#c0392b")
    )
  )
  
  tabela_html_gof <- df_gof %>%
    kbl(caption = paste("Tabela B: Validação -", nome_mes), align = "c", escape = FALSE, row.names = FALSE) %>%
    kable_styling(bootstrap_options = c("hover", "condensed"), full_width = F, position = "left")
    
  cat(tabela_html_gof)
  cat("\n\n")
  
  # --- 4. Gráficos ---
  par(mfrow=c(1,2))
  plot(fit, type = "density", main = "Densidade")
  plot(fit, type = "qq", main = "QQ-Plot")
  par(mfrow=c(1,1))
  
  return(fit)
}
```

```{r}
# ==============================================================================
# LEITURA DOS DADOS (PREPARADO PARA CHUVA E TEMP)
# ==============================================================================
anos <- seq(1968, 2022, 1)

# Lendo Jan (Sheet 1)
df_jan <- read_excel("EXTREMOS.xlsx", sheet = 1)
dados_jan_precip <- df_jan$PRECIP
dados_jan_temp   <- df_jan$TEMP 

# Lendo Fev (Sheet 2)
df_fev <- read_excel("EXTREMOS.xlsx", sheet = 2)
dados_fev_precip <- df_fev$PRECIP
dados_fev_temp   <- df_fev$TEMP

# Lendo Dez (Sheet 12)
df_dez <- read_excel("EXTREMOS.xlsx", sheet = 12)
dados_dez_precip <- df_dez$PRECIP
dados_dez_temp   <- df_dez$TEMP

```


```{r}
# ==============================================================================
# INVESTIGAÇÃO DETALHADA: ESTACIONARIEDADE DE FEVEREIRO
# ==============================================================================
library(readxl)
library(urca)
library(ggplot2)

# 1. Leitura isolada dos dados de Fevereiro (para garantir que estamos testando o certo)
df_fev_investigacao <- read_excel("EXTREMOS.xlsx", sheet = 2)
dados_fev_check <- na.omit(df_fev_investigacao$PRECIP)

# 2. Visualização Rápida (Fundamental para escolher o tipo de teste)
# Olhe para o gráfico: A série parece subir/descer com o tempo? Ou oscila numa média fixa?
plot(dados_fev_check, type="l", col="#c0392b", lwd=2, 
     main="Investigação Visual: Série de Fevereiro", ylab="Precipitação (mm)")
abline(reg=lm(dados_fev_check~time(dados_fev_check)), col="blue", lty=2) # Linha de tendência
legend("topleft", legend=c("Dados", "Tendência Linear"), col=c("#c0392b", "blue"), lty=c(1,2))

# 3. Aplicação do Teste ADF Completo (Pacote urca)
# type = "trend": Testa considerando que pode haver uma tendência e uma constante.
# selectlags = "AIC": O R escolhe automaticamente quantos anos para trás olhar (lags).
teste_urca <- ur.df(dados_fev_check, type = "trend", selectlags = "AIC")

# 4. Exibição do Sumário Detalhado
summary(teste_urca)
```


Resultados por Mês {.tabset .tabset-fade}
A seguir, apresentamos a análise detalhada para cada um dos meses críticos da estação chuvosa.

##Janeiro

# Análise de Precipitação {.tabset .tabset-fade}

A seguir, apresentamos a análise detalhada para cada um dos meses críticos da estação chuvosa.

## Janeiro
```{r analise_jan, results='asis'}
fit_jan_rain <- analisar_clima(dados_jan_precip, anos, "Janeiro", "#2980b9", 
                               tipo_analise = "Precipitação", unidade = "mm")
cat("\n\n") # Garante quebra de linha para a próxima aba
```

##Fevereiro
```{r analise_fev, results='asis'}
# Investigação de Estacionariedade Específica (Se necessário)
fit_fev_rain <- analisar_clima(dados_fev_precip, anos, "Fevereiro", "#27ae60",
                               tipo_analise = "Precipitação", unidade = "mm")
cat("\n\n") # Garante quebra de linha para a próxima aba
```

##Dezembro
```{r analise_dez, results='asis'}
fit_dez_rain <- analisar_clima(dados_dez_precip, anos, "Dezembro", "#e67e22",
                               tipo_analise = "Precipitação", unidade = "mm")
cat("\n\n") # Garante quebra de linha para a próxima aba
```

#Comparativo e Conclusão

Comparação das curvas de Nível de Retorno para os três meses analisados. Este gráfico permite identificar qual mês apresenta maior risco de eventos extremos para um mesmo período de retorno.



```{r comparativo_final, fig.width=10, fig.height=7}
# Carrega bibliotecas de estética
if(!require(kableExtra)) install.packages("kableExtra")
library(kableExtra)

periodos <- c(5, 10, 20, 50, 100)

# Função Auxiliar de Formatação
get_est_ci <- function(modelo, periods) {
  matriz_ci <- ci(modelo, return.period = periods, method = "normal", verbose = FALSE)
  est <- round(matriz_ci[,2], 1); low <- round(matriz_ci[,1], 1); upp <- round(matriz_ci[,3], 1)
  paste0("<strong>", est, "</strong><br><span style='font-size:11px; color:#7f8c8d'>[", low, "; ", upp, "]</span>")
}

col_jan <- get_est_ci(fit_jan_rain, periodos)
col_fev <- get_est_ci(fit_fev_rain, periodos)
col_dez <- get_est_ci(fit_dez_rain, periodos)

df_final <- data.frame("Retorno" = paste(periodos, "Anos"), "Janeiro" = col_jan, "Fevereiro" = col_fev, "Dezembro" = col_dez)

vals_jan <- return.level(fit_jan_rain, return.period = periodos)
vals_fev <- return.level(fit_fev_rain, return.period = periodos)
vals_dez <- return.level(fit_dez_rain, return.period = periodos)

vencedores <- c()
for(i in 1:length(periodos)){
  linha <- c(Janeiro=vals_jan[i], Fevereiro=vals_fev[i], Dezembro=vals_dez[i])
  vencedores[i] <- names(linha)[which.max(linha)]
}
df_final$Risco_Maior <- vencedores

df_final %>%
  kbl(caption = "<div style='text-align:center; color:#2980b9; font-size:18px; font-weight:bold'>Precipitação Máxima (mm) com IC 95%</div>", align = "c", escape = FALSE, row.names = FALSE) %>%
  kable_styling(bootstrap_options = c("hover", "condensed"), full_width = F, position = "center", font_size = 15) %>%
  add_header_above(c(" " = 1, "Meses da Estação Chuvosa" = 3, "Conclusão" = 1)) %>%
  column_spec(1, bold = T, background = "#f8f9fa") %>%
  column_spec(5, bold = T, color = "white", background = "#e74c3c") %>%
  row_spec(0, bold = T, color = "white", background = "#2c3e50")

# Gráfico
plot(periodos, vals_jan, type="n", ylim=c(min(vals_fev)*0.9, max(vals_dez)*1.2), log="x",
     main="Comparativo Precipitação: Jan vs Fev vs Dez", xlab="Período de Retorno (Anos)", ylab="Precipitação (mm)", axes=FALSE)
grid(nx=NULL, ny=NULL, col="lightgray", lty="dotted")
axis(1, at=periodos, labels=paste(periodos, "anos")); axis(2, las=2)
lines(periodos, vals_jan, col="#2980b9", lwd=3); points(periodos, vals_jan, pch=19, col="#2980b9")
lines(periodos, vals_fev, col="#27ae60", lwd=3, lty=2); points(periodos, vals_fev, pch=17, col="#27ae60")
lines(periodos, vals_dez, col="#e67e22", lwd=3, lty=4); points(periodos, vals_dez, pch=15, col="#e67e22")
legend("topleft", legend=c("Janeiro", "Fevereiro", "Dezembro"), col=c("#2980b9", "#27ae60", "#e67e22"), lwd=3, pch=c(19,17,15), bty="n")
```

A análise comparativa demonstra visualmente a diferença na magnitude dos eventos esperados. A curva superior indica o mês com maior potencial de severidade para obras hidráulicas de longo prazo.

# Análise de Temperatura {.tabset .tabset-fade}

Nesta seção, avaliamos o comportamento dos eventos extremos de calor (Temperaturas Máximas).

## Janeiro (Temp)

```{r analise_jan_temp, results='asis'}
fit_jan_temp <- analisar_clima(dados_jan_temp, anos, "Janeiro", "#c0392b", 
                               tipo_analise = "Temperatura", unidade = "ºC")
```

## Fevereiro (Temp)
```{r analise_fev_temp, results='asis'}
fit_fev_temp <- analisar_clima(dados_fev_temp, anos, "Fevereiro", "#d35400",
                               tipo_analise = "Temperatura", unidade = "ºC")
```

## Dezembro (Temp)
```{r analise_dez_temp, results='asis'}
fit_dez_temp <- analisar_clima(dados_dez_temp, anos, "Dezembro", "#e74c3c",
                               tipo_analise = "Temperatura", unidade = "ºC")
```

Investigação de Tendência (Dezembro)
Como os testes iniciais indicaram possível não-estacionariedade, realizamos uma investigação específica para a temperatura de Dezembro.

```{r}
# 1. Preparação dos Dados
df_dez_trend <- data.frame(Ano = anos, Temp = dados_dez_temp)
df_dez_trend <- na.omit(df_dez_trend)

# 2. Regressão Linear
modelo_linear <- lm(Temp ~ Ano, data = df_dez_trend)

# Exibe resumo da regressão
print(summary(modelo_linear))

p_valor_trend <- summary(modelo_linear)$coefficients[2, 4] 

# Gráfico da Tendência
par(mfrow=c(1,1))
plot(Temp ~ Ano, data = df_dez_trend, pch = 19, col = "#e74c3c",
     main = "Tendência Linear: Temperatura Máxima (Dezembro)",
     ylab = "Temperatura (ºC)", xlab = "Ano", las=1)
abline(modelo_linear, col = "blue", lwd = 2, lty = 2)
legend("topleft", legend=c("Observado", "Tendência Linear"), 
       col=c("#e74c3c", "blue"), pch=c(19, NA), lty=c(NA, 2), bty="n")


# 3. Modelagem GEV
# M0 - Estacionário
fit0 <- fevd(df_dez_trend$Temp, type = "GEV", units = "deg C")

# M1 - Não-Estacionário (Location ~ Ano)
fit1 <- fevd(Temp, data = df_dez_trend, 
             location.fun = ~Ano, 
             type = "GEV", units = "deg C")

# 4. Teste de Razão de Verossimilhança
lr_test <- lr.test(fit0, fit1)
p_lr <- lr_test$p.value

cat("\n\n### Decisão do Modelo (LRT)\n")
cat(paste0("P-valor do Teste de Razão de Verossimilhança: **", format.pval(p_lr, digits=4), "**\n\n"))

if(p_lr < 0.05) {
  cat("**CONCLUSÃO:** O modelo Não-Estacionário é estatisticamente SUPERIOR. Há evidência de mudança climática na série.\n")
  best_fit <- fit1
  tipo_modelo <- "Não-Estacionário (Tendência)"
} else {
  cat("**CONCLUSÃO:** Não há evidência suficiente para preferir o modelo com tendência. O modelo Estacionário será mantido.\n")
  best_fit <- fit0
  tipo_modelo <- "Estacionário"
}

# ------------------------------------------------------------------------------
# Diagnóstico e Visualização
# ------------------------------------------------------------------------------
cat(paste0("\n#### Diagnóstico do Modelo Vencedor: ", tipo_modelo, "\n"))
par(mfrow=c(1,2))
plot(best_fit, type = "density", main = "Densidade")
plot(best_fit, type = "qq", main = "QQ-Plot")
par(mfrow=c(1,1))

# Gráfico de Retorno Não-Estacionário (se aplicável)
# Se o modelo for não-estacionário, mostramos como os Níveis de Retorno mudam
if(p_lr < 0.05) {
  cat("\n#### Níveis de Retorno Efetivos (Variáveis no Tempo)\n")
  cat("Como o clima não é estacionário, o evento de '100 anos' muda de valor a cada ano. O gráfico abaixo mostra como a magnitude dos eventos raros (2, 20 e 100 anos) tem aumentado.\n")
  
  # 1. Extrai os dados numéricos das curvas (Matriz: Anos x Períodos)
  rl_vals <- return.level(best_fit, return.period = c(2, 20, 100))
  
  # 2. Cria o gráfico manual (matplot é ideal para múltiplas linhas)
  # Usamos df_dez_trend$Ano para garantir que o eixo X mostre os anos corretos (1968-2022)
  matplot(df_dez_trend$Ano, rl_vals, type = "l", lty = 1, lwd = 2,
          col = c("#27ae60", "#e67e22", "#c0392b"), # Verde, Laranja, Vermelho escuro
          main = "Evolução dos Níveis de Retorno (1968-2022)",
          ylab = "Temperatura Máxima (ºC)", xlab = "Ano")
  
  # 3. Adiciona a legenda limpa e em Português
  legend("topleft", 
         legend = c("Retorno de 2 Anos", "Retorno de 20 Anos", "Retorno de 100 Anos"), 
         col = c("#27ae60", "#e67e22", "#c0392b"), 
         lty = 1, lwd = 2, bty = "n", cex = 0.9)
  
  grid(col = "lightgray", lty = "dotted")
}
```

Comparativo Final de Temperatura
Comparação das curvas de risco considerando o cenário atual.

