---
title: "Análise Anual de Valores Extremos: Viçosa-MG"
subtitle: "Monitoramento Climático Mensal (1968-2022)"
author: "Lucas Pereira Belo"
date: "`r Sys.Date()`"
output: 
  html_document:
    theme: flatly
    highlight: tango
    toc: true
    toc_float: 
      collapsed: false
      smooth_scroll: true
    number_sections: true
    code_folding: show
    df_print: paged
---

<style>
body {
  text-align: justify;
  font-family: 'Helvetica', sans-serif;
}
.alert-info {
  background-color: #e7f3fe;
  border-left: 6px solid #2196F3;
  color: #0c5460;
  padding: 10px;
  margin-bottom: 15px;
}
.main-container {
  max-width: 1200px;
  margin-left: auto;
  margin-right: auto;
}
h1, h2, h3 {
  color: #2c3e50;
  font-weight: bold;
}
</style>

```{r setup, include=FALSE}
# Configuração Global
knitr::opts_chunk$set(echo = TRUE, warning = FALSE, message = FALSE, fig.align = "center", fig.width = 10, fig.height = 6)

# Carregamento de Pacotes
library(readxl)
library(dplyr)
library(tseries)
library(trend)
library(randtests)
library(extRemes)
library(urca)
library(DT)
library(ggplot2)
```

# Metodologia e Estrutura

Este relatório apresenta uma análise automatizada para os 12 meses do ano. Para cada mês, são realizados os seguintes procedimentos para as variáveis Precipitação e Temperatura Máxima:

Análise Exploratória: Séries temporais e histogramas.

Testes de Estacionariedade: Teste Augmented Dickey-Fuller (ADF) via pacote urca (considerando tendência).

Modelagem GEV: Ajuste da Distribuição Generalizada de Valores Extremos e cálculo dos níveis de retorno (4, 10 e 20 anos).

```{r}
# ==============================================================================
# FUNÇÃO AUTOMATIZADA DE ANÁLISE
# Esta função recebe os dados de um mês e gera todo o relatório visual e estatístico
# ==============================================================================

executar_analise_mes <- function(dados, nome_mes) {
  
  # Definição das variáveis
  chuva <- dados$PRECIP
  temp  <- dados$TEMP
  anos  <- seq(1968, 1968 + length(chuva) - 1, 1) 
  
  # ---------------------------------------------------------
  # BLOCO 1: PRECIPITAÇÃO
  # ---------------------------------------------------------
  cat(paste0("\n### Precipitação - ", nome_mes, "\n"))
  
  # Gráficos Exploratórios (Chuva)
  par(mfrow=c(1,2))
  plot(chuva ~ anos, type="b", main=paste("Série: Precipitação (", nome_mes, ")"), 
       ylab="mm", xlab="Ano", col="#2980b9", pch=19, lwd=1.5)
  hist(chuva, main=paste("Hist: Precipitação (", nome_mes, ")"), 
       xlab="mm", col="#3498db", border="white", prob=TRUE)
  lines(density(chuva, na.rm=TRUE), col="red", lwd=2)
  
  # Teste ADF (Chuva)
  cat("\n**Diagnóstico de Estacionariedade (ADF - Chuva):**\n")
  try({
    teste_urca <- ur.df(chuva, type = "trend", selectlags = "AIC")
    print(summary(teste_urca))
  }, silent = TRUE)
  
  # Ajuste GEV (Chuva)
  cat("\n**Modelagem GEV e Níveis de Retorno (Chuva):**\n")
  # Tenta ajustar o modelo, se der erro (ex: dados constantes), avisa
  fit_chuva <- try(fevd(chuva, units = "mm"), silent=TRUE)
  
  if(!inherits(fit_chuva, "try-error")){
      # Plot de Retorno GEV (CORRIGIDO PARA type="rl")
      par(mfrow=c(1,1))
      plot(fit_chuva, type="rl", main=paste("Níveis de Retorno - Chuva (", nome_mes, ")"))
      
      # Tabela de Retorno Simplificada
      retornos_c <- return.level(fit_chuva, return.period = c(10, 50, 100))
      cat("\n> **Previsão de Retorno (Chuva):** 10 anos =", round(retornos_c[1], 1), "mm | 100 anos =", round(retornos_c[3], 1), "mm\n")
  } else {
      cat("\n> Erro ao ajustar modelo GEV para Chuva (verifique se há variação nos dados).\n")
  }

  cat("\n---\n") # Separador visual
  
  # ---------------------------------------------------------
  # BLOCO 2: TEMPERATURA
  # ---------------------------------------------------------
  cat(paste0("\n### Temperatura - ", nome_mes, "\n"))
  
  # Gráficos Exploratórios (Temp)
  par(mfrow=c(1,2))
  plot(temp ~ anos, type="b", main=paste("Série: Temperatura (", nome_mes, ")"), 
       ylab="ºC", xlab="Ano", col="#c0392b", pch=19, lwd=1.5)
  hist(temp, main=paste("Hist: Temperatura (", nome_mes, ")"), 
       xlab="ºC", col="#e74c3c", border="white", prob=TRUE)
  lines(density(temp, na.rm=TRUE), col="blue", lwd=2)
  
  # Teste ADF (Temp)
  cat("\n**Diagnóstico de Estacionariedade (ADF - Temperatura):**\n")
  try({
    teste_urca_t <- ur.df(temp, type = "trend", selectlags = "AIC")
    print(summary(teste_urca_t))
  }, silent = TRUE)
  
  # Ajuste GEV (Temp)
  cat("\n**Modelagem GEV e Níveis de Retorno (Temperatura):**\n")
  fit_temp <- try(fevd(temp, units = "deg C"), silent=TRUE)
  
  if(!inherits(fit_temp, "try-error")){
      # Plot de Retorno GEV (CORRIGIDO PARA type="rl")
      par(mfrow=c(1,1))
      plot(fit_temp, type="rl", main=paste("Níveis de Retorno - Temperatura (", nome_mes, ")"))
  } else {
      cat("\n> Erro ao ajustar modelo GEV para Temperatura.\n")
  }
  
  cat("\n\n") # Espaço final
}
```

# Análise Mensal Detalhada {.tabset .tabset-pills}
Selecione o mês abaixo para visualizar os resultados completos.

```{r}
# Lista de Meses para as abas
lista_meses <- c("Janeiro", "Fevereiro", "Março", "Abril", "Maio", "Junho",
                 "Julho", "Agosto", "Setembro", "Outubro", "Novembro", "Dezembro")

# Loop de 1 a 12
for(i in 1:12){
  
  # 1. Cria a Aba do Mês
  cat(paste0("\n## ", lista_meses[i], " \n\n"))
  
  # 2. Tenta ler a aba correspondente no Excel (Sheet 1 = Jan, Sheet 2 = Fev...)
  # Se der erro (ex: planilha incompleta), ele avisa e pula para o próximo
  check_data <- try({
    read_excel("EXTREMOS.xlsx", sheet = i)
  }, silent = TRUE)
  
  if(inherits(check_data, "try-error")) {
    cat(paste0("\n> **Aviso:** Não foi possível ler os dados para ", lista_meses[i], ". Verifique se a aba ", i, " existe no arquivo Excel.\n"))
  } else {
    # 3. Se leu com sucesso, roda a função de análise
    executar_analise_mes(check_data, lista_meses[i])
  }
  
  # 4. Encerra a aba
  cat("\n\n")
}
```

# Conclusão Geral
Este relatório automatizado permite a identificação rápida de padrões sazonais e tendências climáticas no município de Viçosa, fornecendo subsídios estatísticos para o planejamento hídrico e agrícola local.
