---
title: "Explorando o Pacote forcats no R"
author: "Lucas Pereira Belo"
date: "05 de Junho de 2025"
output: 
    html_document:
    theme: united
    highlight: tango
---

## Introdução ao forcats

- **O que é o forcats?**
  - Pacote do tidyverse para manipulação de fatores no R.
  - Fatores são usados para variáveis categóricas (ex.: "baixo", "médio", "alto").
  - Oferece funções intuitivas para reordenar, renomear e agrupar níveis de fatores.

- **Por que usar forcats?**
  - Simplifica tarefas complexas com fatores.
  - Integra-se bem com outros pacotes do tidyverse (ex.: dplyr, ggplot2).

---

## Instalação (se necessária) e Carregamento

```{r}
# Carregando o pacote
library(forcats)
library(ggplot2)
```
---

## Tipos de Funções no forcats

O forcats é um pacote bastante simples. Basicamente, ele é composto por funções de apenas dois tipos:

- Funções que começam com `fct_`, que recebem uma lista de fatores e devolvem um fator.
- Funções que começam com `lvls_`, que modificam os níveis de um fator.

---

## Principais Funções do forcats que utilizam fct_

1. **`fct_relevel()`**: Reordena níveis manualmente;
2. **`fct_reorder()`**: Reordena níveis com base em outra variável;
3. **`fct_infreq()`**: Reordena níveis por frequência;
4. **`fct_lump()`**: Agrupa níveis menos frequentes em "outros";
5. **`fct_recode()`**: Renomeia níveis;
6. **`fct_collapse()`**: Combina níveis em grupos;
7. **`lvls_reorder`**: Reordenar os níveis de um fator;
8. **`lvls_revalue()`**: Renomeando Avaliações;
9.**`lvls_expand`**:Expandindo níveis de um fator.
---

## Exemplo 1: Reordenando Níveis com fct_relevel()

```{r}
library(forcats)
library(ggplot2)
dados <- data.frame(
  categoria = factor(c("Lucas C", "Verônica", "Samantha", "Lucas C", "Verônica")),
  valor = c(10, 20, 30, 15, 25)
)
dados$categoria <- fct_relevel(dados$categoria, "Lucas C", "Verônica", "Samantha")
plot <- ggplot(dados, aes(categoria, valor)) +
  geom_bar(stat = "identity")
plot
```


---

## Exemplo 2: Reordenando por Frequência com fct_infreq()

```{r}
# Dados com categorias
dados <- data.frame(
  categoria = factor(c("Sarah", "Sarah", "Jonas", "Brenda", "Brenda", "Brenda", "Renata"))
)

# Reordenando por frequência
dados$categoria <- fct_infreq(dados$categoria)
dados$categoria
# Visualização
plot2 <- ggplot(dados, aes(categoria)) +
  geom_bar()
plot2
```

**Resultado**: Os níveis são ordenados do mais frequente ("Brenda") ao menos frequente ("Renata").

---

## Exemplo 3: Agrupando Níveis com fct_lump()

```{r}
# Dados com várias categorias
dados <- data.frame(
  categoria = factor(c("A", "A", "A", "B", "C", "C", "D", "E", "F"))
)

# Agrupando níveis menos frequentes
dados$categoria <- fct_lump(dados$categoria, n = 2)
dados$categoria
# Visualização
plot3 <- ggplot(dados, aes(categoria)) +
  geom_bar()
plot3
```

---

## Exemplo 4: Reordenando por outra variável com fct_reorder()

```{r}
# Dados de exemplo
dados <- data.frame(
  categoria = factor(c("A", "B", "C", "D")),
  valor = c(10, 30, 20, 40)
)

# Reordenando por valor (decrescente)
dados$categoria <- fct_reorder(dados$categoria, dados$valor, .desc = FALSE)
dados$categoria

# Visualização
plot4 <- ggplot(dados, aes(categoria, valor)) +
  geom_bar(stat = "identity")
plot4
```

---

### Exemplo 5: Alterando Níveis com fct_recode

```{r}
fator <- factor(c("Ellie", "Joel", "Tommy", "Abby"))

# Alterando apenas uma
fct_recode(fator, carol = "Ellie")

# Alterando todas
fct_recode(fator,
           Carol = "Ellie",
           Pedro = "Joel",
           Pedro = "Tommy",
           Carol = "Abby")
```

### Exemplo 6: Agrupando níveis com fct_collapse
```{r}
# Dados de exemplo
dados <- data.frame(
  genero = factor(c("Ação", "Aventura", "Drama", "Romance", "Comédia", "Ação", "Romance", "Aventura")),
  bilheteria = c(100, 150, 80, 90, 120, 110, 95, 140)
)

# Agrupando níveis com fct_collapse
dados$genero <- fct_collapse(dados$genero,
                             "Ação/Aventura" = c("Ação", "Aventura"),
                             "Drama/Romance" = c("Drama", "Romance"),
                             "Outros" = "Comédia")
print(dados$genero)

# Visualização
plot <- ggplot(dados, aes(genero, bilheteria)) +
  geom_bar(stat = "identity") +
  labs(title = "Bilheteria por Grupo de Gêneros", x = "Gênero", y = "Bilheteria (milhões)")
plot
```

### Exemplo 7: Reordenando Níveis com lvls_reorder

```{r}
fator <- factor(c("casado", "viuvo", "solteiro", "divorciado"))
fator

lvls_reorder(fator, c(3, 1, 2, 4))
```


## Exemplo 8: Renomeando Avaliações com lvls_revalue()

```{r}
dados <- data.frame(
  Notas = factor(c("Aprovado", "Final", "Aprovado", "Reprovado", "Final")),
  pontuacao = c(70, 55, 90, 50, 75)
)

dados$Notas <- lvls_revalue(dados$Notas, c("A", "B", "C"))
print(dados$Notas)
plot <- ggplot(dados, aes(Notas, pontuacao)) +
  geom_bar(stat = "identity") +
  labs(title = "Situação final (Abreviada)", x = "Situação", y = "Pontuação")
print(plot)
```


## Exemplo 9: Expandindo níveis de um fator com a função lvls_expand

```{r}
dados <- data.frame(
  nota = factor(c("A", "B", "C", "B", "A")),
  frequencia = c(2, 3, 1, 2, 1)
)
dados$nota <- lvls_expand(dados$nota, c("A", "B", "C", "D", "F"))
print(dados$nota)
plot <- ggplot(dados, aes(nota, frequencia)) +
  geom_bar(stat = "identity") +
  labs(title = "Frequência por Nota (Escala Completa)", x = "Nota", y = "Frequência")
print(plot)
```
---

## Vantagens do forcats

- **Flexibilidade**: Manipulação intuitiva de fatores.
- **Integração**: Funciona bem com tidyverse (dplyr, ggplot2).
- **Legibilidade**: Código mais claro e conciso.
- **Robustez**: Evita erros comuns ao manipular fatores manualmente.

---

## Conclusão

- O `forcats` é uma ferramenta poderosa para trabalhar com variáveis categóricas no R.
- Facilita a reordenação, renomeação e agrupamento de níveis.
- Ideal para análises exploratórias e visualizações com `ggplot2`.

- Referências [forcats.tidyverse.org](https://forcats.tidyverse.org)