---
title: "Relatório Técnico: Seleção de Famílias Pró-Produtivas de Cana-de-Açúcar via Aprendizado de Máquina"
subtitle: "Trabalho Final - Disciplina EST 792"
author: "Lucas Pereira Belo"
institution: "Universidade Federal de Viçosa (UFV)"
date: "Junho de 2026"
output:
  html_document:
    toc: true
    toc_float: true
    theme: readable        # Outros temas: "bootstrap", "cerulean", "cosmo", "darkly", "flatly", "journal", "lumen", "paper", "readable", "sandstone", "simplex", "spacelab", "united", "yeti"
    highlight: tango     # Deixa as cores do código R bem destacadas
  word_document:
    toc: true
    toc_depth: 3
---

```{r setup, include=FALSE}
knitr::opts_chunk$set(echo = TRUE, warning = FALSE, message = FALSE, fig.align = 'center')
# Carregar pacotes necessários para o ambiente
library(tidyverse)
library(readxl)
library(corrplot)
library(car)
library(leaps)
library(caret)
library(class)
```

# 1. Introduction and Contextualization of the Experiment

This report presents the development and evaluation of predictive models applied to a sugarcane experiment conducted under a Randomized Block Design (RBD) at the Oratórios experimental station, MG. The study evaluates **60 families** distributed in **4 blocks (replications)**, totaling **240 experimental plots**. The original data were summarized at the mean level per family in the file `dd3.xlsx`, totaling 60 analytical entries.

The central objective is to compare statistical learning techniques for **Regression** (predicting continuous productivity in TSH) and **Classification** (dichotomous sorting based on the mean) problems.

---

# 2. Preparation and Exploratory Data Analysis (EDA)

## 2.1 Import and Structuring

```{r importacao}
# Leitura e reestruturação do dataframe original
dd3 <- read_excel("dd3.xlsx")

dados <- dd3 %>%
  select(
    Family = Familia,
    SN     = NC,        # Número médio de colmos por parcela
    TSH    = TCH.x,     # Toneladas de colmos por hectare
    SD     = DIAMETRO,  # Diâmetro médio do colmo
    SH     = ALTURA,    # Altura média do colmo
    R      = Red,       # Reflectância na banda do Vermelho
    G      = Green,     # Reflectância na banda do Verde
    B      = Blue,      # Reflectância na banda do Azul
    VARI   = VARI,      # Visible Atmospherically Resistant Index
    GLI    = GLI,       # Green Leaf Index
    NGRDI  = NGRDI      # Normalized Green Red Difference Index
  )

dados$Family <- as.factor(dados$Family)
```

## Graphical Correlation Analysis 

```{r correlacao_espectral}
# Seleciona apenas as variáveis numéricas
dados_num <- dados %>% select(-Family)

# Calcula a matriz de correlação (Pearson)
matriz_corr <- cor(dados_num, use = "complete.obs")

corrplot(matriz_corr, 
         method = "color",       # Usa cores para representar a força
         type = "upper",         # Mostra só a metade de cima da matriz
         addCoef.col = "black",  # Adiciona os números da correlação em preto
         tl.col = "black",       # Cor do texto dos eixos
         tl.srt = 45,            # Rotaciona os nomes das variáveis em 45 graus
         diag = FALSE,           # Tira a diagonal principal (que é sempre 1)
         title = "Matriz de Correlacao das Variaveis",
         mar = c(0,0,1,0))       # Ajusta a margem para o título caber direitinho

```

---

# Multiple Linear Regression Modeling and Variable Selection

## Approach with a Complete Model and VIF Diagnosis 

A linear model containing all 9 available covariates was initially fitted. To assess the effect of collinearity, the Variance Inflation Factor (VIF) was calculated.

```{r modelo_completo}
modelo_completo <- lm(TSH ~ . - Family, data = dados)
summary(modelo_completo)
# Cálculo e plotagem do VIF
valores_vif <- vif(modelo_completo)

barplot(valores_vif, 
        main = "Fator de Inflacao da Variancia (VIF)", 
        col = ifelse(valores_vif > 10, "red", "steelblue"), 
        las = 2, 
        ylab = "Valor do VIF")
abline(h = 10, col = "black", lty = 2, lwd = 2)
```

The VIF analysis mathematically corroborated the diagnosis of extreme multicollinearity. While the biometric variables (SN, SD, and SH) showed values ​​close to 1, the spectral indices exhibited catastrophic values, exceeding 25,000 for the NGRDI. This unequivocally justifies the collapse of the complete model and the need for dimensionality reduction.

## 3.2 Seleção Stepwise Forward

The Stepwise Forward selection algorithm, evaluated using the Bayesian Information Criterion (BIC), was applied to ensure parsimony.

# 4. Principal Component Regression (PCR)

As an alternative to retaining spectral information without mathematical violations, PCR was implemented.

## PCA Extraction and Analysis of Variance (Scree Plot)

```{r pcr_extracao_grafico}
dados_pca_total <- dados %>% select(-Family, -TSH)
pca_total <- prcomp(dados_pca_total, center = TRUE, scale. = TRUE)

var_explicada <- pca_total$sdev^2
prop_var <- var_explicada / sum(var_explicada)
var_acumulada <- cumsum(prop_var)

df_pca_var <- data.frame(
  Componente = factor(paste0("PC", 1:length(prop_var)), levels = paste0("PC", 1:length(prop_var))),
  Proporcao = prop_var,
  Acumulada = var_acumulada
)

ggplot(df_pca_var, aes(x = Componente)) +
  geom_bar(aes(y = Proporcao), stat = "identity", fill = "steelblue", alpha = 0.85) +
  geom_line(aes(y = Acumulada, group = 1), color = "firebrick", linewidth = 1.2) +
  geom_point(aes(y = Acumulada), color = "firebrick", size = 3) +
  scale_y_continuous(labels = scales::percent_format(), limits = c(0, 1.1)) +
  theme_minimal() +
  labs(title = "Variância Explicada por Componente Principal (Scree Plot)",
       x = "Componentes Principais", y = "Proporção da Variância")
```

The decision was made to retain the first 4 components, which account for most of the variability of the original predictors.

## 4.2 PCR Model Adjustment and Stepwise Selection

```{r pcr_modelo_ajuste}
dados_regressao_pcr <- cbind(dados %>% select(TSH), pca_total$x[, 1:4])
modelo_pcr_total <- lm(TSH ~ PC1 + PC2 + PC3 + PC4, data = dados_regressao_pcr)

# Refinamento Stepwise no modelo PCR
modelo_pcr_refinado <- step(modelo_pcr_total, direction = "both", trace = 0)
summary(modelo_pcr_refinado)
```

The *Stepwise* procedure removed **PC2** due to predictive inefficiency. The final refined model (with PC1, PC3, and PC4) preserved the overall fit (Adjusted R² = 86.79%), raising the F-statistic to 130.3. PC2 maps to growth compensation (many thin stalks versus few thick stalks), which alters the architecture but not the final TSH weight.


```{r biplot_pcr}
# 1. Carregar o pacote obrigatório para o gráfico
library(factoextra)

# 2. Gerando o Biplot elegante
grafico_biplot <- fviz_pca_biplot(pca_total, 
                                  repel = TRUE,                # Evita que os textos se sobreponham
                                  col.var = "firebrick",       # Cor das setas (Variaveis)
                                  col.ind = "steelblue",       # Cor dos pontos (Familias)
                                  alpha.ind = 0.6,             # Transparencia dos pontos
                                  title = "Biplot PCA: Dispersao das Familias e Projecao das Variaveis",
                                  xlab = "PC1 - Contraste Espectral",
                                  ylab = "PC2 - Arquitetura da Planta") +
  theme_minimal() +
  theme(plot.title = element_text(face = "bold", hjust = 0.5))

print(grafico_biplot)
```

Waste analysis

```{r}
par(mfrow=c(2,2))
plot(modelo_pcr_refinado)
```

```{r}
library(caret)
library(dplyr)
library(knitr) 

set.seed(123)

# 1. Configurando os métodos de Validação Cruzada
controle_kfold <- trainControl(method = "cv", number = 10)
controle_loocv <- trainControl(method = "LOOCV")

# 2. Treinando o modelo com 10-Fold CV
# Usando o modelo refinado: TSH em função dos componentes que sobreviveram
modelo_kfold <- train(
  TSH ~ PC1 + PC3 + PC4,
  data = dados_regressao_pcr,
  method = "lm",
  trControl = controle_kfold
)

# 3. Treinando o modelo com Leave-One-Out (LOOCV)
modelo_loocv <- train(
  TSH ~ PC1 + PC3 + PC4,
  data = dados_regressao_pcr,
  method = "lm",
  trControl = controle_loocv
)

# 4. Extraindo as métricas de cada modelo para comparar
metricas_kfold <- modelo_kfold$results %>% select(RMSE, Rsquared, MAE)
metricas_loocv <- modelo_loocv$results %>% select(RMSE, Rsquared, MAE)

# 5. Criando um Dataframe de comparação
tabela_comparacao <- rbind(
  "10-Fold CV" = metricas_kfold,
  "LOOCV (Deixa um de fora)" = metricas_loocv
)

# 6. Imprimindo a tabela formatada
kable(tabela_comparacao, 
      caption = "Comparação de Métricas de Validação Cruzada: 10-Fold vs LOOCV", 
      digits = 3, 
      align = "c")
```

```{r}
# Carregando os pacotes necessários
library(caret)
library(ggplot2)
library(dplyr)
library(knitr)

# Garantindo a reprodutibilidade da separação dos dados no 10-Fold
set.seed(123)
controle_kfold <- trainControl(method = "cv", number = 10)

# Criando um dataframe vazio para guardar os resultados
resultados_poly <- data.frame(Grau = integer(), RMSE = numeric(), Rsquared = numeric())

# Loop para testar polinômios do Grau 1 ao Grau 4
for (grau in 1:4) {
  
  # Criando a fórmula dinamicamente para o grau atual
  # Exemplo no grau 2: TSH ~ poly(PC1, 2) + poly(PC3, 2) + poly(PC4, 2)
  formula_poly <- as.formula(paste0("TSH ~ poly(PC1, ", grau, ") + poly(PC3, ", grau, ") + poly(PC4, ", grau, ")"))
  
  # Treinando o modelo com 10-Fold CV
  modelo_temp <- train(
    formula_poly,
    data = dados_regressao_pcr,
    method = "lm",
    trControl = controle_kfold
  )
  
  # Guardando as métricas de validação deste grau
  resultados_poly <- rbind(resultados_poly, data.frame(
    Grau = grau,
    RMSE = modelo_temp$results$RMSE,
    Rsquared = modelo_temp$results$Rsquared
  ))
}

kable(resultados_poly, 
      caption = "Desempenho da Validação Cruzada (10-Fold) por Grau do Polinômio", 
      digits = 3, align = "c")

```

# Partial Least Squares

```{r}
library(pls)

# 1. Ajuste inicial do PLS com Validação Cruzada para escolher o número de componentes
set.seed(1)
pls.fit = plsr(TSH ~ . - Family, data = dados, scale = TRUE, validation = "CV")

# Exibe o resumo do modelo (R² cumulativo e erro por componente)
summary(pls.fit)

# Plota o MSEP (Mean Squared Error of Prediction) para identificar o ponto de mínimo
validationplot(pls.fit, val.type = "MSEP", main = "Erro de Predição (MSEP) por Componente")
```
## Ajuste do Modelo Final com o Número Ideal de Componentes
Após analisar o gráfico, podemos perceber que o MSEP para de cair a partir do ponto referente ao quarto componente.

```{r}

pls.final = plsr(TSH ~ . - Family, data = dados, scale = TRUE, ncomp = 3)

summary(pls.final)
```
O modelo final ajustado por Mínimos Quadrados Parciais (PLS) com 3 componentes demonstrou excelente capacidade preditiva e alta eficiência na redução de dimensionalidade. As três variáveis latentes construídas foram capazes de sintetizar 79.34% da variabilidade contida no conjunto original de preditores ($X$), eliminando as redundâncias causadas pela multicolinearidade severa observada anteriormente.

```{r}
# Extrai as cargas das variáveis preditoras para os 3 componentes
cargas_pls <- loadings(pls.final)[, 1:3]
print(cargas_pls)

# Uma forma excelente de visualizar é usando um gráfico de barras
par(mfrow = c(1, 3))
for(i in 1:3) {
  barplot(cargas_pls[, i], 
          main = paste("Pesos do Componente", i), 
          col = "steelblue", las = 2)
  abline(h = 0, lty = 2)
}
```
A interpretação dos pesos (loadings) das variáveis latentes trouxe alguns pontos interessantes entre os componentes do PLS. O Componente 1 se caracterizou pelo forte contraste entre os índices espectrais positivos (NGRDI = 0.422; VARI = 0.421) e as bandas do visível negativas (R = -0.424; B = -0.380), associando-se também a plantas mais altas (SH = 0.309). O Componente 2, responsável pelo expressivo incremento na explicação do TSH (elevando o $R^2$ para 89.59%), caracterizou-se como o componente de robustez e arquitetura estrutural. Neste componente, as variáveis biométricas de número de colmos (SN = 0.461) e diâmetro (SD = 0.476) assumiram o protagonismo absoluto, demonstrando que, além do vigor foliar capturado no Comp 1, a estrutura física de suporte e armazenamento é determinante para o rendimento final do TSH. Por fim, o Componente 3 atuou como um ajuste fino da eficiência clorofílica, exibindo forte peso negativo na banda do verde (G = -0.629) e no índice GLI (-0.495), refinando o modelo ao capturar nuances da saturação foliar associadas ao crescimento contínuo em altura (SH = 0.257).

```{r}
library(dplyr)
library(knitr)
library(ggplot2)

# --- 1. EXTRAÇÃO DAS PREDIÇÕES ---

# Predições do PCR Refinado (Ajustado via lm no seu código anterior)
pred_pcr <- predict(modelo_pcr_refinado, newdata = dados_regressao_pcr)

# Predições do PLS Final (Ajustado com 3 componentes via plsr)
# O [,,3] serve para pegar a predição específica do modelo com 3 componentes
pred_pls <- as.vector(predict(pls.final, ncomp = 3, newdata = dados))

# Valores reais observados do TSH
reais <- dados$TSH

# --- 2. FUNÇÃO PARA CALCULAR AS MÉTRICAS ---
calcular_metricas <- function(pred, reais) {
  rmse <- sqrt(mean((reais - pred)^2))
  mae  <- mean(abs(reais - pred))
  
  # R2 Tradicional (Soma dos Quadrados da Regressão / Soma dos Quadrados Total)
  ss_res <- sum((reais - pred)^2)
  ss_tot <- sum((reais - mean(reais))^2)
  r2     <- 1 - (ss_res / ss_tot)
  
  return(data.frame(RMSE = rmse, R2 = r2, MAE = mae))
}

# --- 3. CONSTRUÇÃO DA TABELA COMPARATIVA ---
tabela_pcr <- calcular_metricas(pred_pcr, reais)
tabela_pls <- calcular_metricas(pred_pls, reais)

tabela_final <- rbind(
  "PCR (PC1 + PC3 + PC4)" = tabela_pcr,
  "PLS (3 Componentes)"   = tabela_pls
)

# Imprime a tabela formatada para o RMarkdown
kable(tabela_final, 
      caption = "Comparação Global de Desempenho: PCR Refinado vs. PLS Final", 
      digits = 4, 
      align = "c")

# --- 4. GRÁFICO VISUAL DE VALORES PREDITOS VS. OBSERVADOS ---
df_grafico <- data.frame(
  Real = rep(reais, 2),
  Predito = c(pred_pcr, pred_pls),
  Modelo = rep(c("PCR Refinado", "PLS Final"), each = length(reais))
)

ggplot(df_grafico, aes(x = Real, y = Predito, color = Modelo)) +
  geom_point(alpha = 0.7, size = 2.5) +
  geom_abline(intercept = 0, slope = 1, lty = 2, color = "black", linewidth = 0.8) +
  scale_color_manual(values = c("firebrick", "steelblue")) +
  theme_minimal() +
  labs(
    title = "Valores Preditos vs. Observados (TSH)",
    subtitle = "A proximidade da linha pontilhada indica maior precisão do modelo",
    x = "TSH Observado (Real)",
    y = "TSH Predito pelo Modelo"
  ) +
  facet_wrap(~Modelo) +
  theme(plot.title = element_text(face = "bold"), legend.position = "none")
```

# Validação 50% treino e 50% teste 

```{r}
# 1. Preparando os dados: Removendo a coluna Family (ID/Fator) para evitar erro de novos níveis
dados_modelagem <- dados %>% select(-Family)

# 2. Divisão reproduzível dos dados (50/50)
set.seed(123)
indices_treino <- sample(1:nrow(dados_modelagem), size = 0.5 * nrow(dados_modelagem))

treino <- dados_modelagem[indices_treino, ]
teste  <- dados_modelagem[-indices_treino, ]

# 3. Extração do PCA REFEITA APENAS NO TREINO (Sem TSH)
dados_pca_treino_covariadas <- treino %>% select(-TSH)
pca_treino <- prcomp(dados_pca_treino_covariadas, center = TRUE, scale. = TRUE)

# 4. Criação do banco de dados do PCR para o Treino
dados_pcr_treino <- cbind(treino %>% select(TSH), pca_treino$x[, 1:4])

# 5. Projetando os dados de teste no espaço do PCA de treino
pred_pca_teste <- as.data.frame(predict(pca_treino, newdata = teste %>% select(-TSH))[, 1:4])

# --- AJUSTE DOS MODELOS NO TREINO ---

# A. Modelo Completo (Agora sem Family no banco, usamos apenas TSH ~ .)
mod_completo_vs <- lm(TSH ~ ., data = treino)

# B. Seleção Stepwise Forward no Treino
mod_step_vs <- step(lm(TSH ~ 1, data = treino), 
                    scope = formula(lm(TSH ~ ., data = treino)), 
                    direction = "forward", trace = 0)

# C. PCR Refinado no Treino
mod_pcr_vs <- lm(TSH ~ PC1 + PC3 + PC4, data = dados_pcr_treino)

# D. PLS Final no Treino (3 Componentes)
mod_pls_vs <- plsr(TSH ~ ., data = treino, scale = TRUE, ncomp = 3)

# --- PREDIÇÕES NO CONJUNTO DE VALIDAÇÃO (TESTE) ---
p_completo_vs <- predict(mod_completo_vs, newdata = teste)
p_step_vs     <- predict(mod_step_vs, newdata = teste)
p_pcr_vs      <- predict(mod_pcr_vs, newdata = pred_pca_teste)
p_pls_vs      <- as.vector(predict(mod_pls_vs, ncomp = 3, newdata = teste))

# --- CÁLCULO DAS MÉTRICAS ---
reais_teste <- teste$TSH

metricas_vs <- data.frame(
  Modelo = c("Linear Completo", "Stepwise Forward", "PCR (3 Comp)", "PLS (3 Comp)"),
  RMSE = c(sqrt(mean((reais_teste - p_completo_vs)^2)),
           sqrt(mean((reais_teste - p_step_vs)^2)),
           sqrt(mean((reais_teste - p_pcr_vs)^2)),
           sqrt(mean((reais_teste - p_pls_vs)^2))),
  R2 = c(1 - sum((reais_teste - p_completo_vs)^2)/sum((reais_teste - mean(reais_teste))^2),
         1 - sum((reais_teste - p_step_vs)^2)/sum((reais_teste - mean(reais_teste))^2),
         1 - sum((reais_teste - p_pcr_vs)^2)/sum((reais_teste - mean(reais_teste))^2),
         1 - sum((reais_teste - p_pls_vs)^2)/sum((reais_teste - mean(reais_teste))^2)),
  MAE = c(mean(abs(reais_teste - p_completo_vs)),
          mean(abs(reais_teste - p_step_vs)),
          mean(abs(reais_teste - p_pcr_vs)),
          mean(abs(reais_teste - p_pls_vs)))
)

knitr::kable(metricas_vs, digits = 4, align = "c", 
             caption = "Métricas de Desempenho no Cenário 1: Validation Set (50/50)")
```


```{r}
# Reajustando o Stepwise Forward para o banco completo (Faltava no script)
mod_step_total <- step(lm(TSH ~ 1, data = dados %>% select(-Family)), 
                       scope = formula(lm(TSH ~ . - Family, data = dados)), 
                       direction = "forward", trace = 0)

# Predições de todos no banco completo
p_completo_tot <- predict(modelo_completo, newdata = dados)
p_step_tot     <- predict(mod_step_total, newdata = dados)
p_pcr_tot      <- predict(modelo_pcr_refinado, newdata = dados_regressao_pcr)
p_pls_tot      <- as.vector(predict(pls.final, ncomp = 3, newdata = dados))

reais_tot <- dados$TSH

metricas_tot <- data.frame(
  Modelo = c("Linear Completo", "Stepwise Forward", "PCR (3 Comp)", "PLS (3 Comp)"),
  RMSE = c(sqrt(mean((reais_tot - p_completo_tot)^2)),
           sqrt(mean((reais_tot - p_step_tot)^2)),
           sqrt(mean((reais_tot - p_pcr_tot)^2)),
           sqrt(mean((reais_tot - p_pls_tot)^2))),
  R2 = c(1 - sum((reais_tot - p_completo_tot)^2)/sum((reais_tot - mean(reais_tot))^2),
         1 - sum((reais_tot - p_step_tot)^2)/sum((reais_tot - mean(reais_tot))^2),
         1 - sum((reais_tot - p_pcr_tot)^2)/sum((reais_tot - mean(reais_tot))^2),
         1 - sum((reais_tot - p_pls_tot)^2)/sum((reais_tot - mean(reais_tot))^2)),
  MAE = c(mean(abs(reais_tot - p_completo_tot)),
          mean(abs(reais_tot - p_step_tot)),
          mean(abs(reais_tot - p_pcr_tot)),
          mean(abs(reais_tot - p_pls_tot)))
)

kable(metricas_tot, digits = 4, align = "c", 
      caption = "Métricas de Desempenho no Cenário 2: Sem Partição (Dataset Completo)")
```

# Análise dos resíduos dos modelos 

```{r}
# 5.3 Análise de Adequação e Pressupostos do Modelo Stepwise Final

# 1. Análise Gráfica dos Resíduos
par(mfrow = c(2, 2))
plot(mod_step_total, main = "Diagnóstico Stepwise:")

# 2. Testes Formais de Pressupostos
library(lmtest)

# A. Teste de Normalidade (Shapiro-Wilk)
shapiro_step <- shapiro.test(residuals(mod_step_total))

# B. Teste de Homocedasticidade (Breusch-Pagan)
bp_step <- lmtest::bptest(mod_step_total)

# C. Teste de Independência/Autocorrelação (Durbin-Watson)
dw_step <- lmtest::dwtest(mod_step_total)

# 3. Criando uma tabela elegante com os p-valores
tabela_pressupostos <- data.frame(
  Pressuposto = c("Normalidade (Shapiro-Wilk)", "Homocedasticidade (Breusch-Pagan)", "Independência (Durbin-Watson)"),
  Estatistica = c(shapiro_step$statistic, bp_step$statistic, dw_step$statistic),
  p_valor = c(shapiro_step$p.value, bp_step$p.value, dw_step$p.value),
  Decisao = c(
    ifelse(shapiro_step$p.value > 0.05, "Atendido (p > 0.05)", "Violado (p <= 0.05)"),
    ifelse(bp_step$p.value > 0.05, "Homocedástico (p > 0.05)", "Heterocedástico (p <= 0.05)"),
    ifelse(dw_step$p.value > 0.05, "Independentes (p > 0.05)", "Autocorrelação (p <= 0.05)")
  )
)

knitr::kable(tabela_pressupostos, digits = 4, align = "c",
             caption = "Testes Formais de Adequação dos Resíduos (Modelo Stepwise Final)")
summary(mod_step_total)
```


foram selecionados o modelo de Regressão Linear Múltipla (com processo de seleção via Stepwise) e o modelo de Mínimos Quadrados Parciais (PLS). A escolha de ambos se justifica-se pela versatilidade e pelo contraste na forma como ambas as metodologias contornam o problema da multicolinearidade catastrófica detectada no diagnóstico do VIF:Modelo Linear Múltiplo (Stepwise): Atua por meio de uma seleção de variáveis eliminando de forma abrupta os preditores não necessários. Essa abordagem provou-se altamente eficaz no Cenário de Validação (50/50), entregando os melhores índices de precisão geral, com o menor erro absoluto ($\text{RMSE} = 7.6076$) e excelente capacidade de generalização em dados novos.*Mínimos Quadrados Parciais (PLS): Funciona como uma abordagem alternativa e robusta de contração e projeção. Ao invés de descartar variáveis, o PLS retém a informação de todo o ecossistema de preditores, reduzindo o espaço amostral para componentes ortogonais supervisionados.