---
title: "Relatório Técnico: Seleção de Famílias Pró-Produtivas de Cana-de-Açúcar via Aprendizado de Máquina"
subtitle: "Trabalho Final - Disciplina EST 792"
author: "Lucas Pereira Belo"
institute: "Universidade Federal de Viçosa (UFV)"
date: "Junho de 2026"
format:
  revealjs:
    toc: true                       # Gera o sumário dos slides automaticamente
    toc-title: "Sumário"
    slide-number: true              # Mostra o número dos slides
    highlight-style: tango          # Mantém o estilo de cores do R que você gosta
    theme: default                  # Temas de slide: default, clean, serif, solarized, etc.
filters:
  - webr
webr:
  packages: ['readxl']   # <--- É aqui que a mágica acontece
---

```{r setup, include=FALSE}
knitr::opts_chunk$set(echo = TRUE, warning = FALSE, message = FALSE, fig.align = 'center')
# Carregar pacotes necessários para o ambiente
library(tidyverse)
library(readxl)
library(corrplot)
library(car)
library(leaps)
library(caret)
library(class)
```

# 1. Introdução e Contextualização do Experimento

Este relatório apresenta o desenvolvimento e a avaliação de modelos preditivos aplicados a um experimento com cana-de-açúcar conduzido sob o Delineamento em Blocos Casualizados (DBC) na estação experimental de Oratórios, MG. O estudo avalia **60 famílias** distribuídas em **4 blocos (repetições)**, totalizando **240 parcelas experimentais**. Os dados originais foram sumarizados ao nível de média por família no arquivo `dd3.xlsx`, totalizando 60 entradas analíticas.

O objetivo central é comparar técnicas de aprendizado estatístico para problemas de **Regressão** (predizer a produtividade contínua em TSH) e **Classificação** (triagem dicotômica baseada na média).

------------------------------------------------------------------------

# 2. Preparação e Análise Exploratória dos Dados (EDA)

## 2.1 Importação e Estruturação

```{r importacao}
library(readxl)

# Define o caminho dos dados
url_dados <- "https://raw.githubusercontent.com/Lucasbpofc/Lucasbpofc.github.io/main/Machine_Learning/dd3.xlsx"

# 3. Baixa o arquivo para rodar virtualmente 
download.file(url_dados, destfile = "dd3.xlsx", mode = "wb")

dd3 <- read_excel("dd3.xlsx")
head(dd3)

dados <- dd3 %>%
  select(
    Family = Familia,
    SN     = NC,        # Número médio de colmos por parcela
    TSH    = TCH.x,     # Toneladas de colmos por hectare
    SD     = DIAMETRO,  # Diâmetro médio do colmo
    SH     = ALTURA,    # Altura média do colmo
    R      = Red,       # Reflectância na banda do Vermelho
    G      = Green,     # Reflectância na banda do Verde
    B      = Blue,      # Reflectância na banda do Azul
    VARI   = VARI,      # Visible Atmospherically Resistant Index
    GLI    = GLI,       # Green Leaf Index
    NGRDI  = NGRDI      # Normalized Green Red Difference Index
  )

dados$Family <- as.factor(dados$Family)
```

## Análise Gráfica de Correlação

```{r correlacao_espectral}
# Seleciona apenas as variáveis numéricas
dados_num <- dados %>% select(-Family)

# Calcula a matriz de correlação (Pearson)
matriz_corr <- cor(dados_num, use = "complete.obs")

corrplot(matriz_corr, 
         method = "color",       # Usa cores para representar a força
         type = "upper",         # Mostra só a metade de cima da matriz
         addCoef.col = "black",  # Adiciona os números da correlação em preto
         tl.col = "black",       # Cor do texto dos eixos
         tl.srt = 45,            # Rotaciona os nomes das variáveis em 45 graus
         diag = FALSE,           # Tira a diagonal principal (que é sempre 1)
         title = "Matriz de Correlacao das Variaveis",
         mar = c(0,0,1,0))       # Ajusta a margem para o título caber direitinho

```

------------------------------------------------------------------------

# Modelagem por Regressão Linear Múltipla e Seleção de Variáveis

## Abordagem com Modelo Completo e Diagnóstico de VIF

Ajustou-se inicialmente um modelo linear contendo todas as 9 covariáveis disponíveis. Para atestar o efeito da colinearidade, calculou-se o Fator de Inflação da Variância (VIF).

```{r modelo_completo}
modelo_completo <- lm(TSH ~ . - Family, data = dados)
summary(modelo_completo)
# Cálculo e plotagem do VIF
valores_vif <- vif(modelo_completo)

barplot(valores_vif, 
        main = "Fator de Inflacao da Variancia (VIF)", 
        col = ifelse(valores_vif > 10, "red", "steelblue"), 
        las = 2, 
        ylab = "Valor do VIF")
abline(h = 10, col = "black", lty = 2, lwd = 2)
```

A análise do VIF corroborou matematicamente o diagnóstico de multicolinearidade extrema. Enquanto as variáveis biométricas (SN, SD e SH) apresentam valores próximos a 1, os índices espectrais exibiram valores catastróficos, ultrapassando 25.000 para o NGRDI. Isso justifica de forma inequívoca o colapso do modelo completo e a necessidade de redução de dimensionalidade.

## 3.2 Seleção Stepwise Forward (Questão 3)

Aplicou-se o algoritmo de seleção Stepwise Forward avaliado pelo critério BIC (Bayesian Information Criterion) para garantir parcimônia.

# 4. Regressão de Componentes Principais (PCR)

Como alternativa para reter a informação espectral sem violações matemáticas, implementou-se a PCR.

## Extração do PCA e Análise de Variância (Scree Plot)

```{r pcr_extracao_grafico}
dados_pca_total <- dados %>% select(-Family, -TSH)
pca_total <- prcomp(dados_pca_total, center = TRUE, scale. = TRUE)

var_explicada <- pca_total$sdev^2
prop_var <- var_explicada / sum(var_explicada)
var_acumulada <- cumsum(prop_var)

df_pca_var <- data.frame(
  Componente = factor(paste0("PC", 1:length(prop_var)), levels = paste0("PC", 1:length(prop_var))),
  Proporcao = prop_var,
  Acumulada = var_acumulada
)

ggplot(df_pca_var, aes(x = Componente)) +
  geom_bar(aes(y = Proporcao), stat = "identity", fill = "steelblue", alpha = 0.85) +
  geom_line(aes(y = Acumulada, group = 1), color = "firebrick", linewidth = 1.2) +
  geom_point(aes(y = Acumulada), color = "firebrick", size = 3) +
  scale_y_continuous(labels = scales::percent_format(), limits = c(0, 1.1)) +
  theme_minimal() +
  labs(title = "Variância Explicada por Componente Principal (Scree Plot)",
       x = "Componentes Principais", y = "Proporção da Variância")
```

Optou-se por reter os 4 primeiros componentes, que acumulam a maior parte da variabilidade dos preditores originais.

## 4.2 Ajuste do Modelo PCR e Seleção Stepwise

```{r pcr_modelo_ajuste}
dados_regressao_pcr <- cbind(dados %>% select(TSH), pca_total$x[, 1:4])
modelo_pcr_total <- lm(TSH ~ PC1 + PC2 + PC3 + PC4, data = dados_regressao_pcr)

# Refinamento Stepwise no modelo PCR
modelo_pcr_refinado <- step(modelo_pcr_total, direction = "both", trace = 0)
summary(modelo_pcr_refinado)
```

O procedimento *Stepwise* removeu o **PC2** por ineficiência preditiva. O modelo final refinado (com PC1, PC3 e PC4) preservou o ajuste global (R² Ajustado = 86,79%) elevando a Estatística F para 130.3. O PC2 mapeia a compensação de crescimento (muitos colmos finos contra poucos colmos grossos), o que altera a arquitetura mas não a pesagem final de TSH.

```{r biplot_pcr}
# 1. Carregar o pacote obrigatório para o gráfico
library(factoextra)

# 2. Gerando o Biplot elegante
grafico_biplot <- fviz_pca_biplot(pca_total, 
                                  repel = TRUE,                # Evita que os textos se sobreponham
                                  col.var = "firebrick",       # Cor das setas (Variaveis)
                                  col.ind = "steelblue",       # Cor dos pontos (Familias)
                                  alpha.ind = 0.6,             # Transparencia dos pontos
                                  title = "Biplot PCA: Dispersao das Familias e Projecao das Variaveis",
                                  xlab = "PC1 - Contraste Espectral",
                                  ylab = "PC2 - Arquitetura da Planta") +
  theme_minimal() +
  theme(plot.title = element_text(face = "bold", hjust = 0.5))

print(grafico_biplot)
```
