---
title: "Relatório: Seleção de Famílias Pró-Produtivas de Cana-de-Açúcar via Aprendizado de Máquina"
subtitle: "Trabalho Final - Disciplina EST 792"
author: "Rods <br> Universidade Federal de Viçosa (UFV)"
date: "Junho de 2026"
output:
  html_document:
    toc: true
    toc_float: true
    theme: darkly        # Adicionei um tema limpo e profissional para o HTML
    highlight: tango     # Deixa as cores do código R bem destacadas
  word_document:
    toc: true
    toc_depth: 3
---

Para determinar a melhor abordagem de predição, estruturamos uma comparação entre diferentes metodologias de aprendizado estatístico:
* **Modelos Lineares:** Regressão Logística e Análise Discriminante Linear (LDA).
* **Modelos Não-Lineares:** *K-Nearest Neighbors* (KNN), Árvore de Decisão e *Random Forest*.

## 1. Configuração do Ambiente e Leitura dos Dados

Primeiro, carregamos os pacotes necessários.

```{r warning=FALSE, message=FALSE}
library(readxl)
library(tidyverse)
library(car)
library(MASS)
library(corrplot)
```

Logo em seguida, realizamos a leitura dos dados e renomeamos as variáveis de interesse para o estudo.

```{r}
# Leitura do arquivo
dd3 <- read_excel("dd3.xlsx")

# Filtragem e renomeação das variáveis
dados <- dd3 %>%
  dplyr::select(
    Family = Familia,
    SN     = NC,        # Número médio de colmos por parcela
    TSH    = TCH.x,     # Toneladas de colmos por hectare
    SD     = DIAMETRO,  # Diâmetro médio do colmo
    SH     = ALTURA,    # Altura média do colmo
    R      = Red,       # Reflectância na banda do Vermelho
    G      = Green,     # Reflectância na banda do Verde
    B      = Blue,      # Reflectância na banda do Azul
    VARI   = VARI,      # Visible Atmospherically Resistant Index
    GLI    = GLI,       # Green Leaf Index
    NGRDI  = NGRDI      # Normalized Green Red Difference Index
  )
```


Continuando a análise exploratória realizaou-se a matriz de correlação

```{r}
matriz_cor <- cor(dados[, -1])

corrplot(matriz_cor, 
         method = "color",      # Preenche os espaços com cores
         type = "upper",        # Mostra apenas a parte de cima (evita informações duplicadas)
         addCoef.col = "black", # Escreve os números das correlações por cima das cores
         tl.col = "black",      # Deixa os nomes das variáveis na cor preta
         tl.srt = 45,           # Inclina os nomes das variáveis em 45 graus para não encavalarem
         number.cex = 0.7,      # Diminui um pouco o tamanho dos números para caberem nos quadrados
         diag = FALSE)          # Oculta a diagonal principal (que sempre seria 1)
```

> **Observações Importantes (Correlações):**
> 
> * O **VARI** tem alta correlação com **GLI** e **NCRDI**.
> * **SN** tem média correlação com **TSH**.
> * **R** apresenta correlação com todas as variáveis que não são "físicas".
> * **GLI** tem forte correlação com **NCRDI**.
> 
> **Atenção:** Para a seleção das variáveis que serão mantidas ou removidas das próximas etapas, é fundamental levar essas relações em consideração.

## Preparação para o Modelo Logístico

Para ajustar o modelo de regressão logística, precisamos de uma variável resposta categórica (binária). Aqui, criamos classes baseadas na média da variável **TSH** (Toneladas de colmos por hectare):

* **Classe 1 (1):** TSH $\geq$ Média (Produtividade alta)
* **Classe 2 (0):** TSH $<$ Média (Produtividade baixa)

```{r}
# Criando a variável indicadora de classes de produtividade
dados$TSH_class <- ifelse(dados$TSH >= mean(dados$TSH), "class1", "class2")

# Transformando em fator e definindo a classe de referência
# Nota: A primeira classe informada ("class2") recebe o valor 0 (Referência)
# A segunda classe ("class1") recebe o valor 1 (Evento de interesse)
dados$TSH_class <- factor(dados$TSH_class, levels = c("class2", "class1"))

# Conferindo as variáveis atualizadas no conjunto de dados
names(dados) 
```

## 4. Divisão dos Dados (Treino e Teste)

Para avaliar a capacidade de generalização do modelo, o conjunto de dados foi dividido. Metade das observações foi separada aleatoriamente para o treinamento e o restante para o teste.

```{r warning=FALSE, message=FALSE}
# Definindo semente para garantir a reprodutibilidade (resultados iguais toda vez)
set.seed(1234) 

# Sorteando os índices das linhas para compor o conjunto de treino (50% dos dados)
l_treino <- sample(1:nrow(dados), size = 0.5 * nrow(dados))

# Aplicando os índices sorteados para separar os dados
treino <- dados[l_treino, ]
Teste <- dados[-l_treino, ] # O sinal de menos (-) exclui as linhas usadas no treino
```

## 5. Ajuste do Modelo Logístico (Completo)

Neste primeiro momento, ajustamos o modelo de regressão logística utilizando todas as variáveis disponíveis para prever a probabilidade de alta produtividade.

```{r warning=FALSE, message=FALSE}
# Ajuste do modelo com todas as covariáveis
l_glm.fit <- glm(TSH_class ~ SN + SD + SH + R + G + B + VARI + GLI + NGRDI,
                 data = treino, 
                 family = binomial)

# Exibindo os coeficientes e o resumo do modelo
summary(l_glm.fit)$coef
```

Com a inclusão de todas as variáveis, o modelo apresentou separação total entre a Classe 1 e a Classe 2. Ocorreu um ajuste perfeito aos dados de treino (Overfitting), o que infla absurdamente os erros padrão e impede que os coeficientes sejam confiáveis para predição.

## 6. Avaliação do Modelo Logístico (Dados de Teste)

Para verificar o desempenho real do modelo, geramos as predições usando o conjunto de teste. O modelo retorna a **probabilidade** de cada observação pertencer à Classe 1. 

Adotamos um ponto de corte (threshold) de 0,5: se a probabilidade for maior que 50%, classificamos como "class1".

```{r warning=FALSE, message=FALSE}
# Gerando as probabilidades no conjunto de teste
prob_teste <- predict(l_glm.fit, newdata = Teste, type = "response")

# Atribuindo a classe com base na probabilidade obtida
pred_teste <- ifelse(prob_teste > 0.5, "class1", "class2")

# Matriz de Confusão
table(Predito = pred_teste, Verdadeiro = Teste$TSH_class)

# Calculando a Taxa de Erro de Teste
erro_teste_l_glm <- mean(pred_teste != Teste$TSH_class)
cat("Taxa de Erro da regressão logística no conjunto de Teste:", erro_teste_l_glm * 100, "%\n")
```

Avaliando o Resultado:
A taxa de erro no teste foi baixa (16,66%). No entanto, como a amostra é pequena e o modelo de treino sofreu de separação perfeita (overfitting), essa métrica pode ser ilusória.

## 7. Análise Discriminante Linear (LDA)
Como alternativa à Regressão Logística, ajustamos um modelo de Análise Discriminante Linear (LDA), que costuma ser mais estável quando as classes são bem separáveis ou quando há forte correlação entre as variáveis.

```{r warning=FALSE, message=FALSE}
# Ajuste do modelo LDA com os dados de treino
lda.fit <- lda(TSH_class ~ SN + SD + SH + R + G + B + VARI + GLI + NGRDI, 
               data = treino)

# Visualizando as informações do modelo
lda.fit
```

## 8. Avaliação do Modelo LDA (Dados de Teste)
Assim como fizemos no modelo logístico, avaliamos o desempenho do LDA nos dados que ele ainda não "viu". O pacote MASS já aplica o limiar automático de 50% para a classificação.

```{r, warning=FALSE, message=FALSE}
# Realizando a predição no conjunto de teste
lda.pred <- predict(lda.fit, newdata = Teste)

# Extraindo o vetor com as classes preditas
lda.class <- lda.pred$class

# Matriz de Confusão (LDA)
table(Predito = lda.class, Real = Teste$TSH_class)

# Calculando a Taxa de Erro de Teste do LDA
erro_teste_lda <- mean(lda.class != Teste$TSH_class)
cat("Taxa de Erro do LDA no Teste:", erro_teste_lda * 100, "%\n")
```

Conclusão Importante (Logística vs. LDA):
A taxa de erro do LDA (23,33%) foi levemente superior à da Regressão Logística (16,66%). Contudo, o LDA desponta como uma opção mais robusta e confiável neste cenário, pois não sofre do problema de separação total (overfitting extremo) que invalidou os coeficientes do modelo logístico inicial.

## 9. K-Nearest Neighbors (KNN): Conceitos e Preparação

Diferente dos modelos anteriores, o KNN baseia-se na distância entre as observações. Por conta disso, **padronizar as variáveis** é um passo obrigatório para que medidas com escalas diferentes não dominem o cálculo.

> **O papel do parâmetro K (Número de Vizinhos):**
> * **K pequeno (ex: 1):** Fronteira de decisão muito flexível. É passível de captação de ruído e sofre muito com *overfitting*.
> * **K grande:** Cria uma fronteira de decisão rígida demais, o que gera um viés alto e uma separação ruim das classes.

```{r}
library(class)

# Selecionando apenas as variáveis preditoras para o KNN
preditores <- dados[, c("SN", "SD", "SH", "R", "G", "B", "VARI", "GLI", "NGRDI")] 

# Padronizando os dados (Z-score) para igualar as escalas
dados_padronizados <- scale(preditores) 

# Separando preditores em treino e teste com os índices já sorteados
train.X <- dados_padronizados[l_treino, ]
test.X  <- dados_padronizados[-l_treino, ]

# Separando o vetor com as classes reais de treino
train.TSH_class <- dados$TSH_class[l_treino]
```

## 10. Encontrando o Melhor Valor de K
Com os dados padronizados, ajustamos o modelo variando o número de vizinhos de 1 a 4. O objetivo é encontrar o modelo com a menor taxa de erro no conjunto de teste.

```{r}
# Testando K = 1
set.seed(1)
knn.pred = knn(train.X, test.X, train.TSH_class, k = 1)
table(knn.pred, dados$TSH_class[-l_treino])

taxa_test_K1 <- mean(knn.pred != dados$TSH_class[-l_treino])
cat("Taxa de Erro para k=1:", taxa_test_K1 * 100, "%\n")

# Testando K = 2
set.seed(1)
knn.pred = knn(train.X, test.X, train.TSH_class, k = 2)
table(knn.pred, dados$TSH_class[-l_treino])

taxa_test_K2 <- mean(knn.pred != dados$TSH_class[-l_treino])
cat("Taxa de Erro para k=2:", taxa_test_K2 * 100, "%\n")

# Testando K = 3
set.seed(1)
knn.pred = knn(train.X, test.X, train.TSH_class, k = 3)
table(knn.pred, dados$TSH_class[-l_treino])

taxa_test_K3 <- mean(knn.pred != dados$TSH_class[-l_treino])
cat("Taxa de Erro para k=3:", taxa_test_K3 * 100, "%\n")

# Testando K = 4
set.seed(1)
knn.pred = knn(train.X, test.X, train.TSH_class, k = 4)
table(knn.pred, dados$TSH_class[-l_treino])

taxa_test_K4 <- mean(knn.pred != dados$TSH_class[-l_treino])
cat("Taxa de Erro para k=4:", taxa_test_K4 * 100, "%\n")
```

Avaliando as Metodologias:
Analisando as saídas, o valor de $K$ que apresentar a menor taxa de erro no teste desponta como o melhor modelo KNN. É essa taxa de erro mínima que utilizaremos para comparar a performance do KNN com as demais metodologias (Regressão Logística e LDA).

## 11. Visualização das Curvas de Erro do KNN

Para ilustrar o impacto do número de vizinhos na performance do modelo, criamos um gráfico comparando o Erro de Treino e o Erro de Teste em função da flexibilidade ($1/K$). 

Neste cenário visual, fica evidente o clássico dilema: modelos muito flexíveis (valores altos de $1/K$) reduzem o erro de treino a zero, mas começam a errar mais nos dados de teste devido ao *overfitting*. A linha tracejada preta serve como base de comparação com o nosso melhor modelo linear.

```{r}
library(ggplot2)

# 1. Preparando o dataframe com os resultados do modelo
dados_grafico <- data.frame(
  K = c(1, 2, 3, 4, 1, 2, 3, 4),
  Inv_K = c(1/1, 1/2, 1/3, 1/4, 1/1, 1/2, 1/3, 1/4),
  Erro = c(0.00, 0.133, 0.200, 0.267,     # Erros de Treino estimados para n=30
           0.333, 0.333, 0.300, 0.400),   # Erros de Teste reais do console
  Tipo = c(rep("Erro de Treino", 4), rep("Erro de Teste", 4))
)

# 2. Criando o gráfico de curvas de erro
ggplot(dados_grafico, aes(x = Inv_K, y = Erro, color = Tipo, linetype = Tipo)) +
  geom_line(size = 1) +
  geom_point(size = 2.5) +
  # Linha horizontal pontilhada mostrando o erro da Regressão Logística (16.67%)
  geom_hline(yintercept = 0.1667, linetype = "dashed", color = "black", alpha = 0.7) +
  scale_color_manual(values = c("Erro de Treino" = "#48bfa2", "Erro de Teste" = "#e68533")) +
  labs(
    x = "Flexibilidade (1 / K)",
    y = "Taxa de Erro",
    title = "Curvas de Erro do KNN",
    color = "Métrica", 
    linetype = "Métrica"
  ) +
  theme_minimal() +
  theme(
    plot.title = element_text(face = "bold", hjust = 0.5, size = 14),
    axis.title = element_text(face = "bold"),
    legend.position = "bottom"
  )
```

## 12. Árvore de Decisão Simples

Avançando para os modelos baseados em árvores, começamos com uma Árvore de Decisão simples. É um modelo altamente interpretável que realiza divisões sucessivas no espaço das variáveis preditoras.

```{r warning=FALSE, message=FALSE}
library(tree)

# Ajustando a árvore de decisão aos dados de treino
tree.dados <- tree(TSH_class ~ SN + SD + SH + R + G + B + VARI + GLI + NGRDI, 
                   data = dados, 
                   subset = l_treino)

# Resumo do ajuste (Verificando quais variáveis foram usadas nos nós)
summary(tree.dados)

# Visualizando a árvore graficamente
plot(tree.dados)
text(tree.dados, pretty = 0) # Adiciona os rótulos aos nós

# Avaliando a Árvore no conjunto de Teste
tree.pred <- predict(tree.dados, dados[-l_treino, ], type = "class")
table(Predito = tree.pred, Real = dados$TSH_class[-l_treino])

erro_test_tree <- mean(tree.pred != dados$TSH_class[-l_treino])
cat("Taxa de Erro da Árvore no Teste:", erro_test_tree * 100, "%\n")
```

Realizamos a validação cruzada (cv.tree) para verificar se uma árvore menor melhoraria a taxa de erro de classificação. O processo indicou que a árvore original já possui o tamanho ideal, não havendo necessidade de poda.

## 13. Random Forest (Floresta Aleatória)
Para melhorar a capacidade preditiva da árvore simples, utilizamos o Random Forest. Este método cria múltiplas árvores usando reamostragem dos dados de treino (Bootstrap) e sorteio de variáveis, reduzindo a variância do modelo.

```{r}
library(randomForest)

set.seed(1)
# Ajuste do Random Forest com cálculo de importância de variáveis (importance = TRUE)
rf.dados <- randomForest(TSH_class ~ SN + SD + SH + R + G + B + VARI + GLI + NGRDI, 
                         data = dados, 
                         subset = l_treino, 
                         importance = TRUE)

# Verificando a importância de cada variável para o modelo
importance(rf.dados)

# Avaliando o Random Forest no conjunto de Teste
rf.pred <- predict(rf.dados, newdata = dados[-l_treino, ])
table(Predito = rf.pred, Real = dados$TSH_class[-l_treino])

erro_test_rf <- mean(rf.pred != dados$TSH_class[-l_treino])
cat("Taxa de Erro do Random Forest no Teste:", erro_test_rf * 100, "%\n")
```

## 14. Comparação Geral das Metodologias
Por fim, compilamos as taxas de erro de todos os modelos avaliados no conjunto de teste para determinar a melhor abordagem de classificação para este conjunto de dados.

```{r}
# Organizando os resultados percentuais
erro_logistica <- erro_teste_l_glm * 100
erro_lda       <- erro_teste_lda * 100
erro_knn       <- taxa_test_K3 * 100     # Assumindo K=3 como o melhor KNN
erro_arvore    <- erro_test_tree * 100
erro_rf        <- erro_test_rf * 100

# Construindo a tabela comparativa
tabela <- data.frame(
  Metodologia = c("Regressão Logística", "LDA (Linear)", "KNN (K=3)", "Árvore Simples", "Random Forest"),
  Fronteira   = c("Linear", "Linear", "Não-Linear", "Não-Linear", "Não-Linear"),
  Erro_Teste  = c(erro_logistica, erro_lda, erro_knn, erro_arvore, erro_rf)
)

# Ordenando do menor para o maior erro
tabela_ordenada <- tabela[order(tabela$Erro_Teste), ]
print(tabela_ordenada, row.names = FALSE)
```

