---
title: "Trabalho final"
subtitle: "Trabalho Final - Disciplina EST 792"
author: "Lucas Pereira Belo"
institution: "Universidade Federal de Viçosa (UFV)"
date: "Junho de 2026"
output:
  word_document:
    toc: true
    toc_depth: 3
  html_document:
    toc: true
    toc_float: true
---

```{r setup, include=FALSE}
knitr::opts_chunk$set(echo = TRUE, warning = FALSE, message = FALSE, fig.align = 'center')
# Carregar pacotes necessários para o ambiente
library(tidyverse)
library(readxl)
library(corrplot)
library(car)
library(leaps)
library(caret)
library(class)
# library(factoextra) # Descomente esta linha se já tiver conseguido atualizar o pacote rlang
```

# 1. Introdução e Contextualização do Experimento

Este relatório apresenta o desenvolvimento e a avaliação de modelos preditivos aplicados a um experimento com cana-de-açúcar conduzido sob o Delineamento em Blocos Casualizados (DBC) na estação experimental de Oratórios, MG. O estudo avalia **60 famílias** distribuídas em **4 blocos (repetições)**, totalizando **240 parcelas experimentais**. Os dados originais foram sumarizados ao nível de média por família no arquivo `dd3.xlsx`, totalizando 60 entradas analíticas.

O objetivo central é comparar técnicas de aprendizado estatístico para problemas de **Regressão** (predizer a produtividade contínua em TSH) e **Classificação** (triagem dicotômica baseada na média).

---

# 2. Preparação e Análise Exploratória dos Dados (EDA)

## 2.1 Importação e Estruturação

```{r importacao}
# Leitura e reestruturação do dataframe original
dd3 <- read_excel("dd3.xlsx")

dados <- dd3 %>%
  select(
    Family = Familia,
    SN     = NC,        # Número médio de colmos por parcela
    TSH    = TCH.x,     # Toneladas de colmos por hectare
    SD     = DIAMETRO,  # Diâmetro médio do colmo
    SH     = ALTURA,    # Altura média do colmo
    R      = Red,       # Reflectância na banda do Vermelho
    G      = Green,     # Reflectância na banda do Verde
    B      = Blue,      # Reflectância na banda do Azul
    VARI   = VARI,      # Visible Atmospherically Resistant Index
    GLI    = GLI,       # Green Leaf Index
    NGRDI  = NGRDI      # Normalized Green Red Difference Index
  )

dados$Family <- as.factor(dados$Family)
```

## Análise Gráfica de Correlação 

```{r correlacao_espectral}
# Seleciona apenas as variáveis numéricas
dados_num <- dados %>% select(-Family)

# Calcula a matriz de correlação (Pearson)
matriz_corr <- cor(dados_num, use = "complete.obs")

corrplot(matriz_corr, 
         method = "color",       # Usa cores para representar a força
         type = "upper",         # Mostra só a metade de cima da matriz
         addCoef.col = "black",  # Adiciona os números da correlação em preto
         tl.col = "black",       # Cor do texto dos eixos
         tl.srt = 45,            # Rotaciona os nomes das variáveis em 45 graus
         diag = FALSE,           # Tira a diagonal principal (que é sempre 1)
         title = "Matriz de Correlacao das Variaveis",
         mar = c(0,0,1,0))       # Ajusta a margem para o título caber direitinho

```

---

# Modelagem por Regressão Linear Múltipla e Seleção de Variáveis

## Abordagem com Modelo Completo e Diagnóstico de VIF 

Ajustou-se inicialmente um modelo linear contendo todas as 9 covariáveis disponíveis. Para atestar o efeito da colinearidade, calculou-se o Fator de Inflação da Variância (VIF).

```{r modelo_completo}
modelo_completo <- lm(TSH ~ . - Family, data = dados)
summary(modelo_completo)
# Cálculo e plotagem do VIF
valores_vif <- vif(modelo_completo)

barplot(valores_vif, 
        main = "Fator de Inflacao da Variancia (VIF)", 
        col = ifelse(valores_vif > 10, "red", "steelblue"), 
        las = 2, 
        ylab = "Valor do VIF")
abline(h = 10, col = "black", lty = 2, lwd = 2)
```

A análise do VIF corroborou matematicamente o diagnóstico de multicolinearidade extrema. Enquanto as variáveis biométricas (SN, SD e SH) apresentam valores próximos a 1, os índices espectrais exibiram valores catastróficos, ultrapassando 25.000 para o NGRDI. Isso justifica de forma inequívoca o colapso do modelo completo e a necessidade de redução de dimensionalidade.

## 3.2 Seleção Stepwise Forward (Questão 3)

Aplicou-se o algoritmo de seleção *Stepwise Forward* avaliado pelo critério **BIC (Bayesian Information Criterion)** para garantir parcimônia.

# 4. Regressão de Componentes Principais (PCR)

Como alternativa para reter a informação espectral sem violações matemáticas, implementou-se a PCR.

## Extração do PCA e Análise de Variância (Scree Plot)

```{r pcr_extracao_grafico}
dados_pca_total <- dados %>% select(-Family, -TSH)
pca_total <- prcomp(dados_pca_total, center = TRUE, scale. = TRUE)

var_explicada <- pca_total$sdev^2
prop_var <- var_explicada / sum(var_explicada)
var_acumulada <- cumsum(prop_var)

df_pca_var <- data.frame(
  Componente = factor(paste0("PC", 1:length(prop_var)), levels = paste0("PC", 1:length(prop_var))),
  Proporcao = prop_var,
  Acumulada = var_acumulada
)

ggplot(df_pca_var, aes(x = Componente)) +
  geom_bar(aes(y = Proporcao), stat = "identity", fill = "steelblue", alpha = 0.85) +
  geom_line(aes(y = Acumulada, group = 1), color = "firebrick", linewidth = 1.2) +
  geom_point(aes(y = Acumulada), color = "firebrick", size = 3) +
  scale_y_continuous(labels = scales::percent_format(), limits = c(0, 1.1)) +
  theme_minimal() +
  labs(title = "Variância Explicada por Componente Principal (Scree Plot)",
       x = "Componentes Principais", y = "Proporção da Variância")
```

Optou-se por reter os 4 primeiros componentes, que acumulam a maior parte da variabilidade dos preditores originais.

## 4.2 Ajuste do Modelo PCR e Seleção Stepwise

```{r pcr_modelo_ajuste}
dados_regressao_pcr <- cbind(dados %>% select(TSH), pca_total$x[, 1:4])
modelo_pcr_total <- lm(TSH ~ PC1 + PC2 + PC3 + PC4, data = dados_regressao_pcr)

# Refinamento Stepwise no modelo PCR
modelo_pcr_refinado <- step(modelo_pcr_total, direction = "both", trace = 0)
summary(modelo_pcr_refinado)
```

O procedimento *Stepwise* removeu o **PC2** por ineficiência preditiva. O modelo final refinado (com PC1, PC3 e PC4) preservou o ajuste global (R² Ajustado = 86,79%) elevando a Estatística F para 130.3. O PC2 mapeia a compensação de crescimento (muitos colmos finos contra poucos colmos grossos), o que altera a arquitetura mas não a pesagem final de TSH.

---

# 5. Problema de Classificação Supervisionada com KNN

## 5.1 Abordagem da Parte 1: Conjunto de Validação (50% Treino / 50% Validação)

```{r knn_parte1}
media_tsh <- mean(dados$TSH)
dados$TSH_class <- as.factor(ifelse(dados$TSH >= media_tsh, "Classe_1", "Classe_2"))

set.seed(792)
indices_treino <- sample(1:nrow(dados), size = 0.5 * nrow(dados))

dados_knn_treino <- dados[indices_treino, c("SN", "SD", "SH")]
dados_knn_validacao <- dados[-indices_treino, c("SN", "SD", "SH")]
labels_treino <- dados$TSH_class[indices_treino]
labels_validacao <- dados$TSH_class[-indices_treino]

valores_escala <- preProcess(dados_knn_treino, method = c("center", "scale"))
treino_padronizado <- predict(valores_escala, dados_knn_treino)
validacao_padronizada <- predict(valores_escala, dados_knn_validacao)

previsoes_knn <- knn(train = treino_padronizado, test = validacao_padronizada, 
                     cl = labels_treino, k = 5)
confusionMatrix(previsoes_knn, labels_validacao)
```

## 5.2 Abordagem da Parte 2: Sem Conjunto de Validação (100% Treino)

```{r knn_parte2}
escala_total <- preProcess(dados[, c("SN", "SD", "SH")], method = c("center", "scale"))
dados_padronizados_totais <- predict(escala_total, dados[, c("SN", "SD", "SH")])

previsoes_knn_total <- knn(train = dados_padronizados_totais, test = dados_padronizados_totais, 
                           cl = dados$TSH_class, k = 5)
confusionMatrix(previsoes_knn_total, dados$TSH_class)
```

---

# 6. Conclusões (Questão 4)

1. A seleção prévia de famílias de cana-de-açúcar via aprendizado estatístico antes da pesagem física é altamente viável.
2. O modelo reduzido biométrico (SN, SD, SH) via critério BIC conferiu a maior precisão preditiva direta estável (R² Ajustado = 91,31%).
3. A abordagem por PCR viabilizou com segurança o uso dos dados espectrais de drones, mitigando os efeitos do VIF extremo e mantendo uma excelente capacidade explicativa (R² Ajustado = 86,79%), despontando como uma alternativa tecnológica veloz para triagens automatizadas.