---
title: "Série de preços do café arábica"
author: "Lucas Pereira Belo"
date: "2024-09-19"
output: html_document
---
Irei apresentar neste site os processos realizados para modelagem da volatilidade do café arábica, assim como os scripts utilizados.

```{r}
library(tseries)  # Para o teste PP
library(readxl) # Para carregar o arquivo em xlsx 
library(fracdiff) # Para estimar o valor de d
library(forecast)
library(tseries)
library(randtests) # Para realizar o teste de Cox e Stuart
library(descomponer) # Função periodograma    
library(TSA) # Função perodogram
library(boot) #estimativa bootstrap
library(lmtest)
library(fGarch) #Modelo Garch

coffe <- read_excel("coffe.xlsx")

dados <- coffe
head(dados); tail(dados)
```

Inicialmente plotamos a série de preços

```{r}
y<-dados$Reais 
rm(y)

y = ts(dados$Reais, start = c(1995,1), end = c(2023,12), freq = 12)
plot(y, xlab= c("Tempo"),ylab = c("Preço (R$)"))
```

A série log de retornos foi plotada logo em sequência

```{r}
y1 = ts(diff(log(y)), start = c(1995,1), end = c(2023,12), freq = 12) # r = ln[y_t/y_(t-1)]
plot(y1, xlab= c("Tempo"),ylab = c("Série de log retornos"))
```

Verificando ACF e PACF

```{r}
n = length(y) #tamanho da amostra
par(mfrow = c(2,2))
acf(y, n)
acf(y1, n)
pacf(y, n)
pacf(y1, n)
```

O teste de Cox-Stuart verifica se a série possui alguma tendencia significativa. 

```{r}
cox.stuart.test(y1)
```

O Periodograma verifica se a série possui algum periodo e frequência significativos

```{r}
pegram<-periodogram(y1)
```

Encontrando a frequência dominante

```{r}
freq_dominant <- pegram$freq[which.max(pegram$spec)]
period <- 1 / freq_dominant
cat("Frequência dominante:", freq_dominant, "\n")
cat("Período dominante:", period, "\n")
```

Utilizarei o método de reamostragem bootstrap para verificar o intervalo de significância da frequência.

```{r}
# Função de estatística de interesse
stat_function <- function(data, indices) {
  sample_data <- data[indices]
  pgram <- spectrum(sample_data, plot = FALSE)
  max(pgram$spec)
}

# Aplicando o bootstrap
boot_result <- boot(data = y1, statistic = stat_function, R = 1000)

# Calculando o intervalo de confiança
boot_ci <- boot.ci(boot_result, type = "perc")

# Visualizando os resultados
print(boot_ci)

```
Ajustando componentes seno e cosseno para modelar a periodicidade encontrada.

```{r}
(wjj = 2*pi*freq_dominant) 

t = seq(1,n)
sen = sin(wjj*t)
cos = cos(wjj*t)
Xs = cbind(cos)
```

Ajustando um modelo ARIMA (1,0,0) com uma componente cosseno.

```{r}
arima = Arima(y1, order = c(1,0,0), xreg = Xs, include.mean = F); summary(arima); coeftest(arima)

y_hat = arima$fitted
plot(y1, col = "black", type = "l")
lines(y_hat, col = "red", add = T)
```

Análise de resíduo

```{r}

rm = residuals(arima)

hist(rm, 
     main = "Histograma dos Resíduos do Modelo ARIMA", # Título do histograma
     xlab = "Valores dos Resíduos",                    # Legenda do eixo X
     ylab = "Frequência",                              # Legenda do eixo Y
     col = "lightblue")

# Iniciando a Análise Residual 

shapiro.test(rm) # Não rejeitar H0 indica normalidade
Box.test(rm, 15, type = c("Box-Pierce")) # Não Rejeitar H0 indica ausência de correlação
Box.test(rm^2, 15, type = c("Box-Pierce")) # Não Rejeitar H0 indica variância Constante

par(mfrow = c(2,1))
acf(rm, n); pacf(rm, n)
acf(rm^2, n); pacf(rm^2, n)
qqnorm(rm); qqline(rm, col = "red"); hist(rm, prob = F)

```

Para contornar a autocorrelação ainda presente no quadrado dos resíduos, ajustamos um modelo GARCH(1,1) juntamente com uma distribuição Skew_t para capturar a leptocurtica presente nos dados.

```{r}
arch = garchFit(~ garch(1,1), include.mean = T, data = rm, trace = F, cond.dist = c("sstd"))
summary(arch)
#plot(arch) # 10, 11, 1337.903.873 26.594.653

#cond.dist = c("norm", "snorm", "ged", "sged",
#"std", "sstd", "snig", "QMLE"),
```
Ao fim, plotamos a previsão de preços para os próximos mêses

```{r}
prev = predict(arch, h = 3, plot = T, trace = F)
prev
```


